---
title: 'Proble Set 1: Prediciendo el ingreso'
author: "Maria Camila Caraballo, Javier Amaya, Nicolas Moreno, Mateo Isaza"
date: "2025-02-01"
output:
  html_document:
    df_print: paged
editor_options:
  markdown:
    wrap: 65
---

```{r, echo=FALSE, message=FALSE, warning=FALSE}
knitr::opts_chunk$set(echo = TRUE)

# Limpieza del ambiente
  rm(list = ls())
  cat("\f")

# Cargando los paquetes requeriods para el analisis
library(pacman)


p_load(rio, 
       tidyverse, 
       caret, 
       gridExtra, 
       skimr,  
       stargazer,
       boot,
       rvest, 
       ggplot
)   

# Declarando las rutas
data_raw_path <- "../data/raw"
data_processed_path <- "../data/processed"
table_results_path <- "../results/tables"
figure_results_path <- "../results/figures"

```

```{r, echo=FALSE}
# Haciendo el webscraping - 
# Funciona pero lo desactivo mientras trabajamos. Hay que activarlo al final
  # tabla_geih <- data.frame()
  # 
  # for (i in 1:10){
  #   my_url <- sprintf("https://ignaciomsarmiento.github.io/GEIH2018_sample/pages/geih_page_%d.html", i)
  #   my_table <- read_html(my_url) %>% 
  #     html_elements(xpath='/html/body/table') %>% 
  #     html_table()
  #   
  #   my_table <- as.data.frame(my_table)
  #   
  #   tabla_geih <- rbind(tabla_geih, my_table)
  # }

# rm(my_table) activar cuando se active el webscraping

# exportando la data cruda
# exportando la data cruda
#saveRDS(tabla_geih, file = "../data/raw/data_GEIH_raw.rds")
tabla_geih <- readRDS(file.path(data_raw_path,"Data_GEIH_raw.rds"))

# Limpieza de los datos
clean_geih <- tabla_geih %>% 
  filter(age >= 18, ocu == 1) %>% 
  mutate(
    directorio = as.factor(directorio),
    secuencia_p = as.factor(secuencia_p),
    orden = as.factor(orden),
    id = paste(directorio, secuencia_p, orden, sep = "")) %>% 
  select(
    # Variables demográficas
    'id', # Identificador único por individuo
    'age', # Edad
    'sex', # Sexo
    'p6210', # Nivel educativo alcanzado 
    'p6426', #antiguedad en la empresa 
    
    # Variables para utilizar en el cálculo de los ingresos por hora
    'impa', # Ingreso mensual por la primera actividad antes de imputación
    'impaes', # Ingreso mensual imputado por la primera actividad
    'isa', # Ingreso mensual por la segunda actividad antes de imputación
    'isaes', # Ingreso mensual imputado por la segunda actividad
    'ie', # Ingreso mensual en especie antes de imputación
    'iees', # Ingreso mensual en especia imputado
    'p6630s4a1', # Valor anual viáticos
    'hoursWorkUsual', # Horas trabajadas en la última semana
    'hoursWorkActualSecondJob', # Horas trabajadas en la última semana por la segunda actividad
    
    # Otras variables de interes
    'formal', # empleo formal
    'sizeFirm', # tamaño de la firma
    'oficio', # Oficio de la persona
    'relab', # tipo de ocupación
    'cuentaPropia', # Independiente
    'estrato1', # Estrato
    )

# Calculando la variable viáticos anuales a viáticos mensuales
clean_geih <-  clean_geih %>% 
  mutate(p6630s4a1 = p6630s4a1 / 12)

# Exportando la tabla con las variables seleccionadas
save(clean_geih, file = file.path(data_processed_path,"data_GEIH_seleccionada.RData"))

# Sumando los ingresos por diferentes conceptos para cada persona
clean_geih$inglab <- rowSums(clean_geih[, c(
  'impa', 
  'impaes', 
  'isa', 
  'isaes', 
  'ie', 
  'iees',
  'p6630s4a1'
)], na.rm=TRUE)

# Revisión de la variable ingresos laborales calculada
sum(is.na(clean_geih$inglab)) # no tenemos NAs en la variable
sum(clean_geih$inglab == 0) # tenemos 323 observaciones con ingresos = a cero lo cual no tiene sentido. 

# Imputaciôn de promedio de ingresos por estrato y sexo para valores de ingreso que son iguales a cero.
clean_geih <- clean_geih %>%
  group_by(estrato1, sex) %>%
  mutate(mean_inglab = mean(inglab[inglab != 0], na.rm = TRUE)) %>%
  ungroup() %>%
  mutate(inglab = ifelse(inglab == 0, mean_inglab, inglab))
#checkpoint: sum(clean_geih$inglab == 0)

# Cálculo e imputación de horas trabajadas por mes
clean_geih <- clean_geih %>% 
  mutate(hour_month1 = (hoursWorkUsual * 49) / 12) %>% 
  mutate(hour_month2 = (hoursWorkActualSecondJob * 49) / 12)

clean_geih$total_hours <- rowSums(clean_geih[, c('hour_month1', 'hour_month2')], na.rm=TRUE) 
summary(clean_geih$total_hours)

# Cálculo de ingresos laborales por hora
clean_geih <- clean_geih %>% 
  mutate(hourly_inglab = inglab / total_hours)

# Checkpoint sexo pretransformación: 
# table(clean_geih$female)

# Convirtiendo la variable sexo a female
clean_geih <- clean_geih %>% 
  mutate(female = ifelse(sex == 1, 0, 1)) %>%   # Variable female para el análisis de brecha de género
  mutate(p6210 = ifelse(p6210 == 9, 1, p6210)) %>%
  mutate(log_hourly_inglab = log(hourly_inglab)) %>% # creando la variable log del salario hora
  select(                                            # seleccionando las variables
    'id', 
    'hourly_inglab',
    'log_hourly_inglab',
    'age', 
    'female', 
    'p6210', 
    'cuentaPropia', 
    'estrato1', 
    'formal', 
    'sizeFirm', 
    'oficio', 
    'relab', 
    'p6426')

# Checkpoint sexo pretransformación: 
# table(clean_geih$female)

# checkpoint de valores na, nan o infinitos en la variable ingresos log
#sum(is.na(clean_geih$log_hourly_inglab))  # Check for NA values
#sum(is.nan(clean_geih$log_hourly_inglab)) # Check for NaN values
#sum(is.infinite(clean_geih$log_hourly_inglab)) # Check for Inf values

# haciendo una revisión rápida de las variables
skim(clean_geih)

```

# 4. Brecha salarial por género (Javier / Mateo)

## Rubrica

Se presenta la estimación de la brecha salarial de género
incondicional y condicional en una misma tabla, con las
estimaciones lado a lado. La tabla no es un pantallazo, sino que
está debidamente formateada, con título y notas que permitan
entenderla sin recurrir al documento. Por ejemplo, listando las
variables control utilizadas. Se justifica la inclusión de los
diferentes controles.

## Descripción taller

La brecha salarial de género. Los formuladores de políticas han
estado preocupados durante mucho tiempo por la brecha salarial de
género, y este será nuestro enfoque en esta subsección.

### [a. Comience estimando y discutiendo la brecha salarial incondicional:]{.underline}

$$
log(w) = \beta_1 + \beta_2Female + u
$$

donde *Female* es un indicador que toma el valor de uno si el
individuo en la muestra se identifica como mujer.

```{r, echo=FALSE}
modelo_unconditional <- lm(log_hourly_inglab ~ female, data=clean_geih)

stargazer(modelo_unconditional, type = "text",
          title = "Regression Results",
          dep.var.labels = "log_hourly_inglab",
          covariate.labels = c("Female"),
          omit.stat = c("ser", "f"),
          star.cutoffs = NA,
          notes = "Standard errors in parentheses.",
          notes.align = "l",
          report = "vc*p")

```

**respuesta:**

Utilizando como referencia el "unconditional model" podemos
discutir sobre los siguientes puntos:

```{r, echo=FALSE}

# Calculando el salario promedio de los hombres en salario por hora. 
# Extraemos los coeficientes: 
coeficientes <- coef(modelo_unconditional)
constante <- coeficientes["(Intercept)"]

# Ahora calculamos el salario real para hombres (constante)
salario_real_hombres <- exp(constante)

# Mostrar el resultado
salario_real_hombres <- round(as.numeric(salario_real_hombres), 1)
```

-   Para el caso del intercepto, podemos sacarle el exponente
    para obtener el salario promedio de los hombres que llega a
    \$ `r  salario_real_hombres` por hora.

-   En cuanto al coeficiente de ***female*** en el que se puede
    observar que dicho coeficiente es estadisticamente diferente
    de cero (*p value= 0.00001*), podemos interpretar que en
    promedio el salario por hora de las mujeres es un 6.2% más
    bajo que el salario de los hombres.

-   En cuanto al $R^2$ ajustado se puede observar que es del 1%
    lo que quiere decir que el modelo utilizando solo variable de
    *female* explica el 1% de la variabilidad del logaritmo del
    ingreso por hora. De alguna manera, esta es esperable porque
    solo tenemos una variable predictora y esto deja por fuera
    otras variables que pueden ser relevantes como la educación,
    la edad, la experiencia, entre otras.

### [b. Un eslogan común es "igual salario por igual trabajo". Una forma de interpretar esto es que, para empleados con características laborales y personales similares, no debería existir una brecha salarial de género. Para analizar esto, estima la brecha salarial condicional incorporando variables de control como características del trabajador y del puesto de trabajo.]{.underline}

**Respuesta:** para llevar a cabo esta estimación de un modelo
condicional se consideraron dos grandes grupos de variables
control que pueden afectar la estimación de la relación de
asociación entre el salario por hora y el género. El primer grupo
son las variables relacionadas con las características del
trabajador como el nivel de educación alcanzado (a mayores
niveles de estudio se espera una mayor remuneración y el nivel de
estudio máximo alcanzado puede ser diferente en mujeres vs
hombres), la edad (algunas edades están relacionadas con mayores
ingresos como personas entre 30 y 50 años y esto puede diferir
entre hombres y mujeres por los patrones de
embarazo-lactancia-maternidad) y la antiguedad del trabajador en
la empresa (se espera que trabajadores con mayor antiguedad
tengan un mayor ingreso). En el segundo grupo de variables se
pueden encontrar variables como el tipo de oficio (algunas
ocupaciones de predominio de hombres como la ingenieria tienden a
tener mayotes salarios); informalidad (en algunos países las
mujeres tienden a estar sobre representadas en el grupo de
trabajadores informales, trabajos que usualmente reciben menos
ingresos) y el tamaño de la empresa (puede ocurrir que en
empresas pequeñas y medianas haya una mayor proporción de mujeres
y en empresas grandes haya mayor proporción de hombres, siendo
estas últimas lugares donde se espera mejores salarios).

Lista de variables worker characteristics:

age

P6210 = máximo nivel educativo alcanzado

P6426 = tiempo trabajado en la empresa (antiguedad)

Lista de variables work characteristics:

relab

sizeFirm

informal

```         
'formal', # empleo formal
'sizeFirm', # tamaño de la firma
'oficio', # Oficio de la persona
'relab', # tipo de ocupación
'cuentaPropia', # Independiente
'estrato1', # Estrato
```

En esta sección, estima la brecha salarial condicional:\
i. Primero, utilizando FWL.\

```{r, echo=FALSE}
conditional_model <- lm(log_hourly_inglab ~ female + 
                          age +                     #worker:edad
                          factor(p6210) +           #worker:educacion
                          factor(p6426) +           #worker:antiguedad
                          factor(oficio) +          #work:oficio
                          factor(relab) +           #work:tipo ocupacion
                          factor(formal) +          #work:formalidad
                          factor(sizeFirm),         #work:tamaño empresa
                        data=clean_geih)

# Teorema Frisch-Waugh-Lovell
residual_inglab <- residuals(lm(log_hourly_inglab ~ 
                             age +                     #worker:edad
                            factor(p6210) +           #worker:educacion
                            factor(p6426) +           #worker:antiguedad
                            factor(oficio) +          #work:oficio
                            factor(relab) +           #work:tipo ocupacion
                            factor(formal) +          #work:formalidad
                            factor(sizeFirm),         #work:tamaño empresa
                          data=clean_geih))



residual_female <- residuals(lm(female ~ age +                     #worker:edad
                          factor(p6210) +           #worker:educacion
                          factor(p6426) +           #worker:antiguedad
                          factor(oficio) +          #work:oficio
                          factor(relab) +           #work:tipo ocupacion
                          factor(formal) +          #work:formalidad
                          factor(sizeFirm),         #work:tamaño empresa
                        data=clean_geih))

modelo_multiple_fwl <- lm(res_inglab ~ res_female)

stargazer(modelo_unconditional, modelo_multiple, modelo_multiple_fwl, 
          type = "text",
          keep = c('female', 'res_female'),
          column.labels = c("Simple", "Múltiple", "FWL"),
          title = "Regression Results",
          dep.var.labels = "log_hourly_inglab",
          covariate.labels = c("Female", "Female", "Female"),
          omit.stat = c("ser", "f"),
          star.cutoffs = NA,
          notes = "Standard errors in parentheses.",
          notes.align = "l",
          report = "vc*p")
```

ii. Segundo, utilizando FWL con bootstrap.

```{r, echo=FALSE}
set.seed(10101)

mod_boot_fn<-function(data, index){
  
  sample_data <- data[index, ]
  
  r_inglab_boot <- residuals(lm(log_hourly_inglab ~ factor(oficio) + factor(relab) + age + factor(p6210) + factor(formal), data = data, subset = index))
  
  r_female_boot <- residuals(lm(female ~ factor(oficio) + factor(relab) + age + factor(p6210) + factor(formal), data = data, subset = index))
  
  return (coef(lm(r_inglab_boot ~ r_female_boot))[2])
}

modelo_boot_fwl <- boot(clean_geih, mod_boot_fn, R = 10)

tabla_comparacion <- data.frame(
  Modelo = c("Coeficientes", "SE"),
  Regresión_FWL = rbind(modelo_multiple_fwl$coefficients[[2]], coef(summary(modelo_multiple_fwl))["res_female", "Std. Error"]),
  Regresión_FWL_Bootstrap = rbind(mean(modelo_boot_fwl$t), sd(modelo_boot_fwl$t))
)

print(tabla_comparacion)
```

Compare las estimaciones y los errores estándar.

Como se aprecia en la tabla, los coeficientes obtenidos con ambos
métodos tienen el mismo signo, lo que implica que en promedio una
mujer recibe menos ingresos por hora que un hombre. La magnitud
de ambos coeficientes es similar, dado que corresponde a 0.11 y
la diferencia es de 0.0023. Concretamente, el coeficiente
obtenido con FWL implica que una mujer recibe de media 11.06%
menos ingresos por hora que un hombre, mientras que con el
coeficiente de bootstrap una mujer recibe en promedio 10.83%
menos ingresos por hora que un hombre. Es decir que al calcular
el coeficiente usando FWL con una sola iteración y la muestra
original, una mujer obtiene 0.23 puntos porcentuales más en sus
ingresos por hora que obteniendo el mismo coeficiente como el
promedio de 1000 iteraciones con remuestreo bootstrap.

Por su parte, el error estándar para ambos métodos se diferencia
en 0.0011, siendo mayor el obtenido con bootstrap, pero sin que
por ello pueda considerarse no significativo estadísticamente el
coeficiente a un nivel de significancia inferior al 5%. El
coeficiente obtenido con bootstrap es más preciso pues
corresponde a la desviación estandar del conjunto de coeficientes
obtenidos para cada iteración con el remuestreo bootstrap, por lo
que el acervo de datos es mayor que para el método de FWL
sencillo. Adicionalmente, para ambos métodos está ausente el
supuesto de homoscedasticidad, por lo que el error estándar
calculado se ajusta más a la realidad.

c\. Luego, grafique el perfil de edad-salario predicho y estima
las edades en las que se alcanza el pico salarial, junto con los
respectivos intervalos de confianza por género.

```{r, echo=FALSE}
fwl_boot_fn <- function(data, index) {
  sample_data <- data[index, ]
  
  r_wage <- residuals(lm(log_hourly_inglab ~ factor(oficio) + factor(relab) + factor(p6210) + factor(formal), data = sample_data))
  r_age <- residuals(lm(age ~ factor(oficio) + factor(relab) + factor(p6210) + factor(formal), data = sample_data))
  r_female <- residuals(lm(female ~ factor(oficio) + factor(relab) + factor(p6210) + factor(formal), data = sample_data))
  
  coef(lm(r_wage ~ r_age + I(r_age^2) + r_female))
}

# Aplicamos bootstrap con 1000 iteraciones
set.seed(10101)
fwl_boot <- boot(clean_geih, fwl_boot_fn, R = 10)

# Extraer estimaciones
boot_coefs <- apply(fwl_boot$t, 2, mean)  # Media de los coeficientes

edad_seq <- seq(18, 94, by = 1)

# Transformar predicciones de log-salario a salario en COP
# Para hombres
salario_pred_male <- exp(8.301 + boot_coefs[2] * edad_seq + boot_coefs[3] * edad_seq^2)
salario_pred_female <- exp(8.301 + boot_coefs[2] * edad_seq + boot_coefs[3] * edad_seq^2 + boot_coefs[4])

salario_boot_pred_male <- apply(fwl_boot$t, 1, function(b) exp(8.301 + b[2] * edad_seq + b[3] * edad_seq^2))
salario_ic_male <- apply(salario_boot_pred_male, 1, quantile, probs = c(0.025, 0.975))

salario_boot_pred_female <- apply(fwl_boot$t, 1, function(b) exp(8.301 + b[2] * edad_seq + b[3] * edad_seq^2 + b[4]))
salario_ic_female <- apply(salario_boot_pred_female, 1, quantile, probs = c(0.025, 0.975))

# Crear data frame para ggplot
df_plot <- data.frame(
  edad = rep(edad_seq, 2),  
  salario = c(salario_pred_male, salario_pred_female),
  salario_lower = c(salario_ic_male[1,], salario_ic_female[1,]),
  salario_upper = c(salario_ic_male[2,], salario_ic_female[2,]),
  gender = rep(c("Male", "Female"), each = length(edad_seq))
)

# Gráfica con ggplot2
ggplot(df_plot, aes(x = edad, y = salario, color = gender, fill = gender)) +
  geom_line(size = 1) +
  geom_ribbon(aes(ymin = salario_lower, ymax = salario_upper), alpha = 0.2) +
  scale_y_continuous(labels = scales::comma_format(scale = 1)) +  # Formato de miles de COP
  labs(title = "Perfil de edad-salario predicho por género",
       x = "Edad",
       y = "Salario por hora (miles de COP)",
       color = "Género",
       fill = "Género") +
  theme_minimal()

```

Al presentar y discutir tus resultados, incluya:

-   Una ecuación de estimación, explicando las variables de
    control incluidas (ten cuidado con los *bad controls*).

-   Una tabla de regresión con las estimaciones de las brechas
    salariales condicional e incondicional, presentadas lado a
    lado y resaltando el coeficiente de interés. Las variables de
    control no deben incluirse en la tabla, pero sí mencionarse
    adecuadamente.

-   Una interpretación de los coeficientes de *Female*, una
    comparación entre los modelos y el ajuste dentro de la
    muestra.

-   Un análisis de las edades en las que se alcanza el pico
    salarial y su similitud/diferencia estadística.

-   Una discusión reflexiva sobre la brecha salarial condicional
    e incondicional, evaluando si los cambios en el coeficiente
    son evidencia de un problema de selección, discriminación,
    una combinación de ambos o si no están relacionados con estos
    factores.

## Rubrica

Brecha condicional e incondicional

Se presenta la estimación de la brecha salarial de género
incondicional y condicional en una misma tabla, con las
estimaciones lado a lado. La tabla no es un pantallazo, sino que
está debidamente formateada, con título y notas que permitan
entenderla sin recurrir al documento. Por ejemplo, listando las
variables control utilizadas. Se justifica la inclusión de los
diferentes controles.

Interpretación de coeficientes

Se interpreta los coeficientes asociados al género y se discute
su significancia, tanto económica como estadística, haciendo
énfasis en si los resultados son consecuencia de un problema de
selección, de discriminación, una mezcla entre los dos, o ninguno
de ellos.

FWL vs FWL bootstrap

Se discute la diferencia entre los coeficientes de los diferentes
modelos, y entre los errores estándar de FWL y FWL con bootstrap,

Ajuste del modelo

Se discute el ajuste del modelo sobre la muestra,

Predicción edad-salario

Se presenta el perfil edad-salario predicho y sus intervalos de
confianza desagregando por género en una gráfica autocontenida
con título, ejes, leyenda, y notas que permiten entender sin
recurrir al documento.

Edad pico

Se estima la 'edad pico' por género con sus correspondientes
errores estándar, y se argumenta su similitud o disimilitud
estadística.
