---
title: 'Problem Set 1: Prediciendo el ingreso'
author: "Maria Camila Caraballo, Javier Amaya, Nicolas Moreno, Mateo Isaza"
date: "2025-02-01"
output:
  html_document:
    df_print: paged
    css: styles.css  # Archivo CSS externo (opcional)
  pdf_document:
    latex_engine: xelatex
    fig_caption: true
    number_sections: true
  word_document: default
editor_options:
  markdown:
    wrap: 65
---
<style>
  p {
    text-align: justify;  # Justifica todos los párrafos
  }
</style>


```{r, include=FALSE}
knitr::opts_chunk$set(echo = TRUE)

# Limpieza del ambiente
  rm(list = ls())
  cat("\f")

# Cargando los paquetes requeriods para el analisis
library(pacman)


p_load(rio, 
       tidyverse, 
       caret, 
       gridExtra, 
       skimr,  
       stargazer,
       boot,
       rvest, 
       ggplot, 
      parallel
)   

# Declarando las rutas
data_raw_path <- "../data/raw"
data_processed_path <- "../data/processed"
table_results_path <- "../results/tables"
figure_results_path <- "../results/figures"

```

```{r, include=FALSE}
#saveRDS(tabla_geih, file = "../data/raw/data_GEIH_raw.rds")
tabla_geih <- readRDS(file.path(data_raw_path,"Data_GEIH_raw_2.rds"))

# Limpieza de los datos
clean_geih <- tabla_geih %>% 
  filter(age >= 18, ocu == 1) %>% 
  mutate(
    directorio = as.factor(directorio),
    secuencia_p = as.factor(secuencia_p),
    orden = as.factor(orden),
    id = paste(directorio, secuencia_p, orden, sep = "")) %>% 
  select(
    # Variables demográficas
    'id', # Identificador único por individuo
    'age', # Edad
    'sex', # Sexo
    'p6210', # Nivel educativo alcanzado 
    'p6426', #antiguedad en la empresa 
    
    # Variables para utilizar en el cálculo de los ingresos por hora
    'impa', # Ingreso mensual por la primera actividad antes de imputación
    'impaes', # Ingreso mensual imputado por la primera actividad
    'isa', # Ingreso mensual por la segunda actividad antes de imputación
    'isaes', # Ingreso mensual imputado por la segunda actividad
    'ie', # Ingreso mensual en especie antes de imputación
    'iees', # Ingreso mensual en especia imputado
    'p6630s4a1', # Valor anual viáticos
    'hoursWorkUsual', # Horas trabajadas en la última semana
    'hoursWorkActualSecondJob', # Horas trabajadas en la última semana por la segunda actividad
    
    # Otras variables de interes
    'formal', # empleo formal
    'sizeFirm', # tamaño de la firma
    'oficio', # Oficio de la persona
    'relab', # tipo de ocupación
    'cuentaPropia', # Independiente
    'estrato1', # Estrato
    )

# Calculando la variable viáticos anuales a viáticos mensuales
clean_geih <-  clean_geih %>% 
  mutate(p6630s4a1 = p6630s4a1 / 12)

# Sumando los ingresos por diferentes conceptos para cada persona
clean_geih$inglab <- rowSums(clean_geih[, c(
  'impa', 
  'impaes', 
  'isa', 
  'isaes', 
  'ie', 
  'iees',
  'p6630s4a1'
)], na.rm=TRUE)

# Revisión de la variable ingresos laborales calculada
# sum(is.na(clean_geih$inglab)) # no tenemos NAs en la variable
# sum(clean_geih$inglab == 0) # tenemos 323 observaciones con ingresos = a cero lo cual no tiene sentido. 

# Imputaciôn de promedio de ingresos por estrato y sexo para valores de ingreso que son iguales a cero.
clean_geih <- clean_geih %>%
  group_by(estrato1, sex) %>%
  mutate(mean_inglab = mean(inglab[inglab != 0], na.rm = TRUE)) %>%
  ungroup() %>%
  mutate(inglab = ifelse(inglab == 0, mean_inglab, inglab))
#checkpoint: sum(clean_geih$inglab == 0)

# Cálculo e imputación de horas trabajadas por mes
clean_geih <- clean_geih %>% 
  mutate(hour_month1 = (hoursWorkUsual * 49) / 12) %>% 
  mutate(hour_month2 = (hoursWorkActualSecondJob * 49) / 12)

clean_geih$total_hours <- rowSums(clean_geih[, c('hour_month1', 'hour_month2')], na.rm=TRUE) 
# summary(clean_geih$total_hours)

# Cálculo de ingresos laborales por hora
clean_geih <- clean_geih %>% 
  mutate(hourly_inglab = inglab / total_hours)

# Checkpoint sexo pretransformación: 
# table(clean_geih$female)

# Convirtiendo la variable sexo a female
clean_geih <- clean_geih %>%  
  #Transformación directa de variables de interés para el modelo
  mutate(age_sq = age^2) %>% 
  mutate(female = ifelse(sex == 1, 0, 1)) %>%   # Variable female para el análisis de brecha de género
  mutate(p6210 = ifelse(p6210 == 9, 1, p6210)) %>%
  mutate(log_hourly_inglab = log(hourly_inglab)) %>% # creando la variable log del salario hora
  select(                                            # seleccionando las variables
    'id', 
    'hourly_inglab',
    'log_hourly_inglab',
    'age', 
    'age_sq',
    'female', 
    'p6210', 
    'cuentaPropia', 
    'estrato1', 
    'formal', 
    'sizeFirm', 
    'oficio', 
    'relab', 
    'p6426')
```


# 4. Brecha salarial por género

Los formuladores de políticas han estado preocupados durante
mucho tiempo por la brecha salarial de género, y este será
nuestro enfoque en esta subsección.

[**a. Comience estimando y discutiendo la brecha salarial
incondicional:**]{.underline}

$$
log(w) = \beta_1 + \beta_2Female + u
$$

donde *Female* es un indicador que toma el valor de uno si el
individuo en la muestra se identifica como mujer.

<div align="center"> 
```{r, echo=FALSE, message=FALSE, warning=FALSE, results='asis', encoding = 'UTF-8'}
# Montando el modelo incondicional
modelo_unconditional <- lm(log_hourly_inglab ~ female, data=clean_geih)

# Extrayendo el R² ajustado del modelo incondicional para referirlo inline
r2_ajustado_unconditional <- summary(modelo_unconditional)$adj.r.squared * 100

# Exportando la tabla del modelo uncondicional
stargazer(modelo_unconditional,  # Modelo a usar
          title = "Tabla 4-1. Resultados del modelo incondicional",  # Título
          type = "html",          # Formato de salida (texto)
          
          no.space = TRUE,        # Tabla compacta
          keep = "female",        # Solo incluye "female"
          keep.stat = c("n", "rsq", "adj.rsq"),  # Estadísticas a mostrar
          
          star.cutoffs = NA,      # No asteriscos
          notes = "Errores estándar en paréntesis; No incluye controles",  # Nota al pie
          notes.align = "l",      # Alinea la nota a la izquierda
          notes.append = FALSE,   # Evita notas adicionale
            
          dep.var.caption = "Logaritmo del ingreso", # Título de la variable dependiente
          dep.var.labels.include = FALSE,    # Evita la etiqueta doble
          covariate.labels = c("Female"),  # Renombra "female" a "Female"
          dep.var.labels = "log(ingreso)",  # Etiqueta de la variable dependiente
          
          out = file.path(table_results_path, "4_1_table_modelo_unconditional.tex"))  # Guarda en archivo .tex .tex
```
</div>
<style> .espacio-tabla { margin-bottom: 20px; # Ajusta el espacio según necesites } </style><div class="espacio-tabla"></div>

Utilizando como referencia el "unconditional model" podemos
discutir sobre los siguientes puntos:

```{r, echo=FALSE}

# Calculando el salario promedio de los hombres en salario por hora. 
# Extraemos los coeficientes: 
coeficientes <- coef(modelo_unconditional)
constante <- coeficientes["(Intercept)"]

# Ahora calculamos el salario real para hombres (constante)
salario_real_hombres <- exp(constante)

# Mostrar el resultado
salario_real_hombres <- round(as.numeric(salario_real_hombres), 0)
```

-   Para el caso del intercepto, podemos sacarle el exponente
    para obtener el salario promedio de los hombres que llega a
    \$ `r  salario_real_hombres` por hora.

-   En cuanto al coeficiente de ***female*** en el que se puede
    observar que dicho coeficiente es estadisticamente diferente
    de cero (*p value= 0.00001*), podemos interpretar que en
    promedio el salario por hora de las mujeres es un
    `r abs(round(coef(modelo_unconditional)["female"], 4)) * 100`%
    más bajo que el salario de los hombres.

-   En cuanto al $R^2$ ajustado se puede observar que es del
    `r round(r2_ajustado_unconditional, 2)`% lo que quiere decir
    que el modelo utilizando solo variable de *female* explica el
    `r round(r2_ajustado_unconditional, 2)`% de la variabilidad
    del logaritmo del ingreso por hora. De alguna manera, esta es
    esperable porque solo tenemos una variable predictora y esto
    deja por fuera otras variables que pueden ser relevantes como
    la educación, la edad, la experiencia, entre otras.
    
[**b. Un eslogan común es "igual salario por igual trabajo". Una
forma de interpretar esto es que, para empleados con
características laborales y personales similares, no debería
existir una brecha salarial de género. Para analizar esto, estima
la brecha salarial condicional incorporando variables de control
como características del trabajador y del puesto de
trabajo.**]{.underline}

Para llevar a cabo esta estimación de un modelo condicional se
consideraron dos grandes grupos de variables control que pueden
afectar la estimación de la relación de asociación entre el
salario por hora y el género. El primer grupo son las variables
relacionadas con las características del trabajador como el nivel
de educación alcanzado (a mayores niveles de estudio se espera
una mayor remuneración), la edad (algunas edades están
relacionadas con mayores ingresos como personas entre 30 y 50
años) y la antiguedad del trabajador en la empresa (se espera que
trabajadores con mayor antiguedad tengan un mayor ingreso). En el
segundo grupo de variables se pueden encontrar variables como el
tipo de oficio (algunas ocupaciones tienden a tener mayotes
salarios); informalidad (en algunos países el grupo de
trabajadores informales tienden a recibir menos ingresos) y el
tamaño de la empresa (puede ocurrir que en empresas pequeñas y
medianas se generen menos ingresos que en empresas grandes). De
esta manera la siguiente ecuación expresa el modelo condicional
que planteamos:

$$
\text{log(w)} = \beta_0 + \beta_1 \text{female} + \beta_2 \text{age} + \beta_3 \text{age^2} + \beta_4 \text{edu} + \beta_5 \text{ant} + \beta_6 \text{ofi} + \beta_7 \text{tip_oc} + \beta_8 \text{for} + \beta_9 \text{tama} + \epsilon
$$

Donde:

-   $\text{log(w)}$ es el logaritmo del ingreso laboral por hora.
-   $\text{female}$ es una variable binaria que toma el valor 1
    si el trabajador es mujer y 0 si es hombre.
-   $\text{age}$ es la edad del trabajador en años
-   $\text{edu}$ representa el máximo nivel educativo alcanzado
    por el trabajador.
-   $\text{ant}$ es la antigüedad en el trabajo actual en meses.
-   $\text{ofi}$ representa el oficio del trabajador como
    variable categórica
-   $\text{tip_oc}$ es el tipo de ocupación del trabajador
-   $\text{for}$ indica si el trabajador tiene un empleo formal.
-   $\text{tama}$ representa el tamaño de la empresa.
-   $\epsilon$ es el término de error.

i.  **Primero estimamos la brecha salarial condicional a los
    controles explicados previamente usando el método
    convencional y usando FWL**
    
<div align="center"> 
```{r, echo=FALSE, message=FALSE, warning=FALSE, results='asis', encoding = 'UTF-8'}

# Montando el modelo condicional utilizando la regresión múltiple convencional
modelo_condicional_usual <- lm(log_hourly_inglab ~ female + 
                          age +                     #worker:edad
                          age_sq +                  #worker:edad al cuadrado
                          factor(p6210) +           #worker:educacion
                          p6426 +                   #worker:antiguedad
                          factor(oficio) +          #work:oficio
                          factor(relab) +           #work:tipo ocupacion
                          factor(formal) +          #work:formalidad
                          factor(sizeFirm),         #work:tamaño empresa
                          data=clean_geih)

# Extraer el R² ajustado del modelo múltiple
r2_ajustado_multiple <- summary(modelo_condicional_usual)$adj.r.squared * 100

# Teorema Frisch-Waugh-Lovell
# Calculando los residuales del modelo omitiendo la variable female (ingresos~controles) (modelo 1)
residual_inglab <- residuals(lm(log_hourly_inglab ~ 
                            age +                     #worker:edad
                            age_sq +                  #worker:edad al cuadrado
                            factor(p6210) +           #worker:educacion
                            p6426 +                   #worker:antiguedad
                            factor(oficio) +          #work:oficio
                            factor(relab) +           #work:tipo ocupacion
                            factor(formal) +          #work:formalidad
                            factor(sizeFirm),         #work:tamaño empresa
                            data=clean_geih))


# Ahora calculamos los residuales del modelo female ~ controles. (Modelo 2)
residual_female <- residuals(lm(female ~ 
                          age +                     #worker:edad
                          age_sq +                  #worker:edad al cuadrado
                          factor(p6210) +           #worker:educacion
                          p6426 +                   #worker:antiguedad
                          factor(oficio) +          #work:oficio
                          factor(relab) +           #work:tipo ocupacion
                          factor(formal) +          #work:formalidad
                          factor(sizeFirm),         #work:tamaño empresa
                        data=clean_geih))

# renombrando los vectores para mejorar la presentación en la tabla
log_hourly_inglab <- residual_inglab 
female <- residual_female  

# Ahora corremos el modelo regresando los ingresos del modelo 1 sobre los residuales del modelo 2. 
modelo_condicional_fwl <- lm(log_hourly_inglab ~ female)

# Ahora vamos a sacar la tabla de comparación de los modelos. 
stargazer(modelo_unconditional, modelo_condicional_usual, modelo_condicional_fwl, 
  
  type = "html",                     # Tipo de salida: "text" para consola
  title = "Tabla 4-2. Comparación de los coeficientes de female para los diferentes modelos", 
  align = TRUE,                      # Alinea los números al punto decimal
  no.space = TRUE,                   # Elimina espacios innecesarios
  keep = c("female"),                # Variable predictora de interés
  covariate.labels = c("Female"),    # Etiqueta personalizada para "female"
  keep.stat = c("n", "rsq", "adj.rsq"), # Estadísticos a incluir

  star.cutoffs = NA,                 # No asteriscos
  notes.append = FALSE,              # Evita notas adicionales
  notes = c(
    "Errores estándar entre paréntesis; SE: error estándar; FWL: Frisch-Waugh-Lovell;",
    "Controles: edad, educación, antigüedad, oficio, tipo de oficio, formalidad en el", 
    "trabajo y tamaño de empresa."
  ),                                 # Notas al pie
  notes.align = "l",                 # Alinea la nota a la izquierda
  
  digits = 4,                        # Número de decimales en la tabla
  dep.var.caption = "Logaritmo del ingreso", # Título de la variable dependiente
  dep.var.labels.include = FALSE,    # Evita la etiqueta doble
  
  column.labels = c("Simple", "Múltiple", "FWL"), # Etiquetas de columnas
  
  add.lines = list(c("Controles", "No", "Sí", "Sí")), # Fila adicional: Indica si se incluyen controles
  out = file.path(table_results_path, "4_2_table_comparacion_modelos_uncond_FWL.tex") # exportando
  
  )


```
</div>
<style> .espacio-tabla { margin-bottom: 20px; # Ajusta el espacio según necesites } </style><div class="espacio-tabla"></div>

Los resultados muestran una brecha salarial de género
significativa, que se amplía después de controlar por otras
variables. Es decir que después de usar los controles descritos
en la regresión se observa que en promedio y *"ceteris paribus"*,
las mujeres ganan un
`r abs(round(coef(modelo_condicional_usual)["female"], 4)) * 100`%
menos que los hombres. Esto también muestra que dicha brecha es
aún mayor cuando se controla por otras variables adicionales como
educación, antiguedad, formalidad y otros controles previamente
explicados. Al comparar el ajuste del modelo usando el
$R^2 ajustado$ se puede observar que el modelo simple ajusta los
datos pobremente (`r round(r2_ajustado_unconditional, 2)`%) lo
que sugiere que el género por sí solo no es un predictor fuerte
de los ingresos. Sin embargo, el aumento en el $R^2 ajustado$ en
el modelo múltiple (`r round(r2_ajustado_multiple, 2)`%) indica
que otros factores (controles inlcuidos) juegan un papel
importante en la determinación de los ingresos.

ii. **Ahora estimamos la brecha salarial condicional a los
    controles explicados usando FWL y bootstrap para calcular el
    error estandar con las dos aproximaciones y poder comparar.**

<div align="center"> 
```{r, echo=FALSE, message=FALSE, warning=FALSE, results='asis', encoding = 'UTF-8'}

# estableciendo una semilla
set.seed(10101)

# Haciendo la función para hacer recibir una lista de indices y sacar el coeficiente de female usando FWL 
boots_modelo_funcion <-function(data, index){
  
  sample_data <- data[index, ]
  
  r_inglab_boot <- residuals(lm(log_hourly_inglab ~ 
                            age +                     #worker:edad
                            age_sq +                  #worker:edad al cuadrado
                            factor(p6210) +           #worker:educacion
                            p6426 +                   #worker:antiguedad
                            factor(oficio) +          #work:oficio
                            factor(relab) +           #work:tipo ocupacion
                            factor(formal) +          #work:formalidad
                            factor(sizeFirm),         #work:tamaño empresa
                            data = data, subset = index)) # Haciendo el subset por el index

  r_female_boot <- residuals(lm(female ~ 
                          age +                     #worker:edad
                          age_sq +                  #worker:edad al cuadrado
                          factor(p6210) +           #worker:educacion
                          p6426 +                   #worker:antiguedad
                          factor(oficio) +          #work:oficio
                          factor(relab) +           #work:tipo ocupacion
                          factor(formal) +          #work:formalidad
                          factor(sizeFirm), data = data, subset = index))
  
  # retorna el coeficiente de female cada vez que se corre la función
  return (coef(lm(r_inglab_boot ~ r_female_boot))[2])
}


# Hace el bootstrap utilizando la función previamente definida
modelo_boot_fwl <- boot(clean_geih, boots_modelo_funcion, R = 10)

# Armando el dataframe para presentar la tabla
tabla_comparacion <- data.frame(
  Modelo = c("Coeficientes", "SE"),
  Regresión_FWL = rbind(modelo_condicional_fwl$coefficients[[2]], coef(summary(modelo_condicional_fwl))["female", "Std. Error"]),
  Regresión_FWL_Bootstrap = rbind(mean(modelo_boot_fwl$t), sd(modelo_boot_fwl$t))
)


# Convertir a matriz
matriz_resultados <- as.matrix(round(tabla_comparacion[, -1], 3))  # Excluir la columna "Modelo"

# Extrayendo los SE para referirlos en el texto
se_fwl <- matriz_resultados[2, 1]  
se_fwl_bootstrap <- matriz_resultados[2, 2] 

# Terminando de ajustar la matriz para el stargazer
rownames(matriz_resultados) <- tabla_comparacion$Modelo   # Usar "Modelo" como nombres de fila
colnames(matriz_resultados) <- c("Regresión FWL", "Regresión FWL Bootstrap")  # Renombrar columnas
matriz_resultados["SE", ] <- paste0("(", matriz_resultados["SE", ], ")")

# Presentando la tabla con stargazer
stargazer(
  matriz_resultados,  # Usar la matriz de resultados
  type = "html",      
  title = "Tabla 4-3. Comparación de coeficientes y errores estándar usando FWL con y sin boostraping",
  align = TRUE,       # Alinea los números por el punto decimal
  no.space = TRUE,    # Elimina espacios innecesarios
  digits = 3,         # Número de decimales
  notes.append = FALSE,              # Evita notas adicionales
  notes = c(
    "Errores estándar entre paréntesis; SE: error estándar; FWL: Frisch-Waugh-Lovell;", 
    "Controles: edad, educación, antigüedad, oficio, tipo de oficio, formalidad en el", 
    "trabajo y tamaño de empresa."
    ),  # Nota al pie
  notes.align = "l",  # Alinea la nota a la izquierda
  summary = FALSE,    # No mostrar resumen estadístico
  rownames = TRUE,    # Mostrar nombres de filas
  colnames = TRUE,     # Mostrar nombres de columnas
  out = file.path(table_results_path, "4_3_table_comparacion_fwl_fwl-bootstraping.tex") # exportando
)

```
</div> ```
<style> .espacio-tabla { margin-bottom: 20px; # Ajusta el espacio según necesites } </style><div class="espacio-tabla"></div>

Partiendo de los resultados de la **tabla 4-3**, los
coeficientes obtenidos con ambos métodos tienen el mismo signo y
son muy similares, lo que implica que en promedio una mujer
recibe menos ingresos por hora que un hombre. Por otra parte, el
error estándar sí disminuye cuando se usa el método de
bootstraping (pasa de `r se_fwl` a `r se_fwl_bootstrap`). De esta
manera, podemos concluir que la estimación de la brecha salarial
utilizando FWL y bootstraping es más precisa que usando FWL
simplemente. De forma adicional, hay que resaltar que estos
métodos no asumen homocedasticidad por lo cual se ajustan más a
lo que ocurre en la realidad.

[**c. Ahora vamos a graficar el perfil de edad-salario predicho y
estime las edades en las que se alcanza el pico salarial, junto
con los respectivos intervalos de confianza por
género.**]{.underline}

<div align="center"> 
```{r, echo=FALSE, warning=FALSE, message=FALSE}

# Modelo de regresión
modelo_edad_salario <- lm(log_hourly_inglab ~ female * (age + age_sq) + 
                            factor(p6210) + p6426 + factor(oficio) + 
                            factor(relab) + factor(formal) + factor(sizeFirm), 
                          data = clean_geih)

#Interacción female * (age + age_sq): Esto permite que el perfil de edad-salario sea diferente para hombres y mujeres.


# crando un data frame con el rango de edades de los datos 
datos_prediccion <- expand.grid(
  age = seq(18, 94, by = 1),  # Rango de edades
  female = c(0, 1),            # Género (0 = hombre, 1 = mujer)
  p6210 = median(clean_geih$p6210, na.rm = TRUE),  # Educación (mediana)
  p6426 = median(clean_geih$p6426, na.rm = TRUE),  # Antigüedad (mediana)
  oficio = names(sort(table(clean_geih$oficio), decreasing = TRUE))[1],  # Oficio más común
  relab = names(sort(table(clean_geih$relab), decreasing = TRUE))[1],     # Tipo de ocupación más común
  formal = median(clean_geih$formal, na.rm = TRUE),  # Formalidad (mediana)
  sizeFirm = median(clean_geih$sizeFirm, na.rm = TRUE)  # Tamaño de empresa (mediana)
  )

# Calculando la variable age_sq (edad al cuadrado)
datos_prediccion$age_sq <- datos_prediccion$age^2

# Generando las predicciónes e intervalos de confianza
predicciones <- predict(modelo_edad_salario, newdata = datos_prediccion, interval = "confidence")                 

# Combinando predicciones con el data frame original
datos_prediccion <- cbind(datos_prediccion, predicciones)

# Transformar predicciones a la escala original (salarios reales)
datos_prediccion$salario_real <- exp(datos_prediccion$fit)
datos_prediccion$salario_real_lwr <- exp(datos_prediccion$lwr)
datos_prediccion$salario_real_upr <- exp(datos_prediccion$upr)


# Encontrando la edad pico salarial para hombres y mujeres.  
# derivando e igualando a cero la especificación del modelo utilizado
# Extrayendo coeficientes del modelo estimado
coef_modelo <- coef(modelo_edad_salario)

# Edad de pico para hombres (female = 0)
edad_pico_hombres <- - round((coef_modelo["age"]) / (2 * coef_modelo["age_sq"]), 2)

# Edad de pico para mujeres (female = 1)
edad_pico_mujeres <- - round((coef_modelo["age"] + coef_modelo["female:age"]) / 
  (2 * (coef_modelo["age_sq"] + coef_modelo["female:age_sq"])), 2)



# Haciendo la gráfica
ggplot(datos_prediccion, aes(x = age, y = salario_real, color = factor(female), fill = factor(female))) +
  geom_line(size = 1.2) +  # Línea de predicción
  geom_ribbon(aes(ymin = salario_real_lwr, ymax = salario_real_upr, fill = factor(female)), alpha = 0.2) +  # Intervalo de confianza
  geom_vline(xintercept = edad_pico_hombres, color = "#1f78b4", linetype = "dashed", size = 1) +  # Línea vertical azul para hombres
  geom_vline(xintercept = edad_pico_mujeres, color = "#e31a1c", linetype = "dashed", size = 1) +  # Línea vertical roja para mujeres
  labs(
    title = "Perfil de edad-salario predicho por género (salarios reales)",
    x = "Edad",
    y = "Salario por hora predicho",
    color = "Género",
    fill = "Género"
  ) +
  annotate("text", x = edad_pico_hombres, y = max(datos_prediccion$salario_real),  # Texto para hombres (más arriba)
           label = paste("Hombres:", edad_pico_hombres, "años"), 
           color = "#1f78b4", vjust = 22, hjust = 1.08) +
  annotate("text", x = edad_pico_mujeres, y = max(datos_prediccion$salario_real),  # Texto para mujeres (más abajo)
           label = paste("Mujeres:", edad_pico_mujeres, "años"), 
           color = "#e31a1c", vjust = 22, hjust = -0.1) +
  scale_color_manual(values = c("0" = "#1f78b4", "1" = "#e31a1c"), labels = c("Hombre", "Mujer")) +
  scale_fill_manual(values = c("0" = "#1f78b4", "1" = "#e31a1c"), labels = c("Hombre", "Mujer")) +
  theme_minimal() +
  theme(
    plot.title = element_text(hjust = 0.5, face = "bold"),
    legend.position = "bottom"
  )
ggsave(filename = file.path(figure_results_path, "Figure 4_1_predic_salario_edad.png"))

```
</div>
<style> .espacio-tabla { margin-bottom: 20px; # Ajusta el espacio según necesites } </style><div class="espacio-tabla"></div>

Aunque existe una diferencia relativamente pequeña entre la edad
pico salarial, esto podría reflejar dinámicas laborales
específicas de género como que las mujeres tienen interrupciones
en su carrera laboral debido a responsabilidades de cuidado (por
ejemplo, maternidad o cuidado de familiares), lo que retrasa
ligeramente el pico salarial. Mientras que los hombres podrían
tener una progresión salarial más continua y sin interrupciones
significativas que demoren la llegada a su pico salarial.

La brecha salarial incondicional, que refleja la diferencia
salarial entre hombres y mujeres sin considerar otras variables,
es del
`r abs(round(coef(modelo_unconditional)["female"], 4)) * 100`% en
este análisis, indicando que las mujeres ganan, en promedio, un
`r abs(round(coef(modelo_unconditional)["female"], 4)) * 100`%
menos que los hombres. Sin embargo, al controlar por
características observables como educación, experiencia,
ocupación y otros factores laborales, la brecha salarial
condicional aumenta al
`r abs(round(coef(modelo_condicional_usual)["female"], 4)) * 100`%,
lo que sugiere que las mujeres enfrentan una desventaja salarial
aún mayor cuando se comparan con hombres que tienen
características similares. Este incremento en la brecha
condicional es evidencia de que las mujeres poseen atributos que,
en teoría, deberían asociarse con salarios más altos, pero aún
así reciben remuneraciones inferiores. Este fenómeno podría estar
relacionado con un problema de discriminación, donde las mujeres
son penalizadas en el mercado laboral debido a prejuicios de
género, prácticas salariales inequitativas o barreras en la
promoción. Aunque parte de la brecha incondicional podría
explicarse por diferencias en la selección de ocupaciones o
interrupciones laborales (como las responsabilidades de cuidado),
el aumento de la brecha al incluir controles indica que la
discriminación, que es una variable no medible fácilmente,
desempeña un papel significativo. Por lo tanto, es probable que
la desigualdad salarial observada sea el resultado de una
combinación de factores, donde la discriminación tiene un peso
considerable, lo que subraya la necesidad de políticas que
aborden tanto la equidad en el acceso a oportunidades como la
eliminación de prácticas laborales discriminatorias.