---
title: Problem Set 1 - Predicción del ingreso
author: Maria Camila Caraballo, Javier Amaya, Nicolas Moreno, Mateo Isaza
date: "2025-02-01"
output:
  html_document:
    df_print: paged
    theme: cosmo                # Tema para HTML (opcional)
    highlight: tango            # Resaltado de sintaxis (opcional)
    encoding: UTF-8
  pdf_document:
    latex_engine: xelatex       # Motor de LaTeX (opcional)
    toc: true                   # Tabla de contenidos (opcional)
    number_sections: true       # Numerar secciones (opcional)
---

```{r, echo=FALSE, message=FALSE, warning=FALSE}
knitr::opts_chunk$set(echo = TRUE)
options(encoding = "UTF-8")

# Limpieza del ambiente
  rm(list = ls())
  cat("\f")

# Cargando los paquetes requeriods para el analisis
library(pacman)


p_load(rio, 
       tidyverse, 
       caret, 
       gridExtra, 
       skimr,  
       stargazer,
       boot,
       #rvest, 
       ggplot
)   

# Declarando las rutas
data_raw_path <- "../data/raw"
data_processed_path <- "../data/processed"
table_results_path <- "../results/tables"
figure_results_path <- "../results/figures"

```

```{r, echo=FALSE}
# Haciendo el webscraping - 
# Funciona pero lo desactivo mientras trabajamos. Hay que activarlo al final
  # tabla_geih <- data.frame()
  # 
  # for (i in 1:10){
  #   my_url <- sprintf("https://ignaciomsarmiento.github.io/GEIH2018_sample/pages/geih_page_%d.html", i)
  #   my_table <- read_html(my_url) %>% 
  #     html_elements(xpath='/html/body/table') %>% 
  #     html_table()
  #   
  #   my_table <- as.data.frame(my_table)
  #   
  #   tabla_geih <- rbind(tabla_geih, my_table)
  # }

# rm(my_table) activar cuando se active el webscraping

# exportando la data cruda
# exportando la data cruda
#saveRDS(tabla_geih, file = "../data/raw/data_GEIH_raw.rds")
tabla_geih <- readRDS(file.path(data_raw_path,"Data_GEIH_raw.rds"))

# Limpieza de los datos
clean_geih <- tabla_geih %>% 
  filter(age >= 18, ocu == 1) %>% 
  mutate(
    directorio = as.factor(directorio),
    secuencia_p = as.factor(secuencia_p),
    orden = as.factor(orden),
    id = paste(directorio, secuencia_p, orden, sep = "")) %>% 
  select(
    # Variables demográficas
    'id', # Identificador único por individuo
    'age', # Edad
    'sex', # Sexo
    'p6210', # Nivel educativo alcanzado 
    'p6426', #antiguedad en la empresa 
    
    # Variables para utilizar en el cálculo de los ingresos por hora
    'impa', # Ingreso mensual por la primera actividad antes de imputación
    'impaes', # Ingreso mensual imputado por la primera actividad
    'isa', # Ingreso mensual por la segunda actividad antes de imputación
    'isaes', # Ingreso mensual imputado por la segunda actividad
    'ie', # Ingreso mensual en especie antes de imputación
    'iees', # Ingreso mensual en especia imputado
    'p6630s4a1', # Valor anual viáticos
    'hoursWorkUsual', # Horas trabajadas en la última semana
    'hoursWorkActualSecondJob', # Horas trabajadas en la última semana por la segunda actividad
    
    # Otras variables de interes
    'formal', # empleo formal
    'sizeFirm', # tamaño de la firma
    'oficio', # Oficio de la persona
    'relab', # tipo de ocupación
    'cuentaPropia', # Independiente
    'estrato1', # Estrato
    )

# Calculando la variable viáticos anuales a viáticos mensuales
clean_geih <-  clean_geih %>% 
  mutate(p6630s4a1 = p6630s4a1 / 12)

# Exportando la tabla con las variables seleccionadas
save(clean_geih, file = file.path(data_processed_path,"data_GEIH_seleccionada.RData"))

# Sumando los ingresos por diferentes conceptos para cada persona
clean_geih$inglab <- rowSums(clean_geih[, c(
  'impa', 
  'impaes', 
  'isa', 
  'isaes', 
  'ie', 
  'iees',
  'p6630s4a1'
)], na.rm=TRUE)

# Revisión de la variable ingresos laborales calculada
#sum(is.na(clean_geih$inglab)) # no tenemos NAs en la variable
#sum(clean_geih$inglab == 0) # tenemos 323 observaciones con ingresos = a cero lo cual no tiene sentido. 

# Imputaciôn de promedio de ingresos por estrato y sexo para valores de ingreso que son iguales a cero.
clean_geih <- clean_geih %>%
  group_by(estrato1, sex) %>%
  mutate(mean_inglab = mean(inglab[inglab != 0], na.rm = TRUE)) %>%
  ungroup() %>%
  mutate(inglab = ifelse(inglab == 0, mean_inglab, inglab))
#checkpoint: sum(clean_geih$inglab == 0)

# Cálculo e imputación de horas trabajadas por mes
clean_geih <- clean_geih %>% 
  mutate(hour_month1 = (hoursWorkUsual * 49) / 12) %>% 
  mutate(hour_month2 = (hoursWorkActualSecondJob * 49) / 12)

clean_geih$total_hours <- rowSums(clean_geih[, c('hour_month1', 'hour_month2')], na.rm=TRUE) 
#summary(clean_geih$total_hours)

# Cálculo de ingresos laborales por hora
clean_geih <- clean_geih %>% 
  mutate(hourly_inglab = inglab / total_hours)

# Checkpoint sexo pretransformación: 
# table(clean_geih$female)

# Convirtiendo la variable sexo a female
clean_geih <- clean_geih %>% 
  mutate(female = ifelse(sex == 1, 0, 1)) %>%   # Variable female para el análisis de brecha de género
  mutate(p6210 = ifelse(p6210 == 9, 1, p6210)) %>%
  mutate(log_hourly_inglab = log(hourly_inglab)) %>% # creando la variable log del salario hora
  select(                                            # seleccionando las variables
    'id', 
    'hourly_inglab',
    'log_hourly_inglab',
    'age', 
    'female', 
    'p6210', 
    'cuentaPropia', 
    'estrato1', 
    'formal', 
    'sizeFirm', 
    'oficio', 
    'relab', 
    'p6426')

# Checkpoint sexo pretransformación: 
# table(clean_geih$female)

# checkpoint de valores na, nan o infinitos en la variable ingresos log
#sum(is.na(clean_geih$log_hourly_inglab))  # Check for NA values
#sum(is.nan(clean_geih$log_hourly_inglab)) # Check for NaN values
#sum(is.infinite(clean_geih$log_hourly_inglab)) # Check for Inf values

# haciendo una revisión rápida de las variables
#skim(clean_geih)

```

# 4. Brecha salarial por género (Javier / Mateo)

## Rubrica

Se presenta la estimación de la brecha salarial de género incondicional y condicional en una misma tabla, con las estimaciones lado a lado. La tabla no es un pantallazo, sino que está debidamente formateada, con título y notas que permitan entenderla sin recurrir al documento. Por ejemplo, listando las variables control utilizadas. Se justifica la inclusión de los diferentes controles.

## Descripción taller

La brecha salarial de género. Los formuladores de políticas han estado preocupados durante mucho tiempo por la brecha salarial de género, y este será nuestro enfoque en esta subsección.

### [a. Comience estimando y discutiendo la brecha salarial incondicional:]{.underline}

$$
log(w) = \beta_1 + \beta_2Female + u
$$

donde *Female* es un indicador que toma el valor de uno si el individuo en la muestra se identifica como mujer.

```{r, echo=FALSE, warning=F, results='asis'}
modelo_unconditional <- lm(log_hourly_inglab ~ female, data=clean_geih)

stargazer(modelo_unconditional,
          type = "html",                     # tipo de render para la tabla
          title = "Tabla XXX. Resultados 'unconditional model' para brecha salarial", 
          align = TRUE,                      # Alinea los coeficientes al punto del decimal
          no.space = TRUE,                   # omite espacios no utilizados dentro de la tabla
          keep = c("female"),                # mantien solo la variable 'female'
          keep.stat = c("n", "rsq", "adj.rsq"), # estadísticos a incluir
          dep.var.labels = "log(ingreso)",   # etiqueta de la variable dependiente
          covariate.labels = c("Female"),    # etiqueta de la variable independiente
          star.cutoffs = NA,               # elimina los cortes para las estrellas de significancia
          notes.append = F,                  #no permite agregar las notas asociadas a las estrellas de significancia
          notes = c(
            "Errores estándar entre paréntesis;SE:error estándar; FWL: Frisch-Waugh-Lovell; Controles: ninguno"), # nota personalizada
          notes.align = "l")                 # alineación de la nota

```

**respuesta:**

Utilizando como referencia el "unconditional model" podemos discutir sobre los siguientes puntos:

```{r, echo=FALSE}

# Calculando el salario promedio de los hombres en salario por hora. 
# Extraemos los coeficientes: 
coeficientes <- coef(modelo_unconditional)
constante <- coeficientes["(Intercept)"]

# Ahora calculamos el salario real para hombres (constante)
salario_real_hombres <- exp(constante)

# Mostrar el resultado
salario_real_hombres <- round(as.numeric(salario_real_hombres), 1)
```

-   Para el caso del intercepto, podemos sacarle el exponente para obtener el salario promedio de los hombres que llega a \$ `r  salario_real_hombres` por hora.

-   En cuanto al coeficiente de ***female*** en el que se puede observar que dicho coeficiente es estadisticamente diferente de cero (*p value= 0.00001*), podemos interpretar que en promedio el salario por hora de las mujeres es un 6.2% más bajo que el salario de los hombres.

-   En cuanto al $R^2$ ajustado se puede observar que es del 1% lo que quiere decir que el modelo utilizando solo variable de *female* explica el 1% de la variabilidad del logaritmo del ingreso por hora. De alguna manera, esta es esperable porque solo tenemos una variable predictora y esto deja por fuera otras variables que pueden ser relevantes como la educación, la edad, la experiencia, entre otras.

### [b. Un eslogan común es "igual salario por igual trabajo". Una forma de interpretar esto es que, para empleados con características laborales y personales similares, no debería existir una brecha salarial de género. Para analizar esto, estima la brecha salarial condicional incorporando variables de control como características del trabajador y del puesto de trabajo.]{.underline}

Para llevar a cabo esta estimación de un modelo condicional se consideraron dos grandes grupos de variables control que pueden afectar la estimación de la relación de asociación entre el salario por hora y el género. El primer grupo son las variables relacionadas con las características del trabajador como el nivel de educación alcanzado (a mayores niveles de estudio se espera una mayor remuneración y el nivel de estudio máximo alcanzado puede ser diferente en mujeres vs hombres), la edad (algunas edades están relacionadas con mayores ingresos como personas entre 30 y 50 años y esto puede diferir entre hombres y mujeres por los patrones de embarazo-lactancia-maternidad) y la antiguedad del trabajador en la empresa (se espera que trabajadores con mayor antiguedad tengan un mayor ingreso). En el segundo grupo de variables se pueden encontrar variables como el tipo de oficio (algunas ocupaciones de predominio de hombres como la ingenieria tienden a tener mayotes salarios); informalidad (en algunos países las mujeres tienden a estar sobre representadas en el grupo de trabajadores informales, trabajos que usualmente reciben menos ingresos) y el tamaño de la empresa (puede ocurrir que en empresas pequeñas y medianas haya una mayor proporción de mujeres y en empresas grandes haya mayor proporción de hombres, siendo estas últimas lugares donde se espera mejores salarios). De esta manera la siguiente ecuación expresa el modelo condicional que planteamos:

$$
\text{log(w)} = \beta_0 + \beta_1 \text{female} + \beta_2 \text{age} + \beta_3 \text{edu} + \beta_4 \text{ant} + \beta_5 \text{ofi} + \beta_6 \text{tip_oc} + \beta_7 \text{for} + \beta_8 \text{tama} + \epsilon
$$

Donde:

-   $\text{log(w)}$ es el logaritmo del ingreso laboral por hora.
-   $\text{female}$ es una variable binaria que toma el valor 1 si el trabajador es mujer y 0 si es hombre.
-   $\text{age}$ es la edad del trabajador en años
-   $\text{edu}$ representa el máximo nivel educativo alcanzado por el trabajador.
-   $\text{ant}$ es la antigüedad en el trabajo actual en meses.
-   $\text{ofi}$ representa el oficio del trabajador como variable categórica
-   $\text{tip_oc}$ es el tipo de ocupación del trabajador
-   $\text{for}$ indica si el trabajador tiene un empleo formal.
-   $\text{tama}$ representa el tamaño de la empresa.
-   $\epsilon$ es el término de error.

i.  Primero estimamos la brecha salarial condicional a los controles explicados previamente usando el método convencional y usando FWL

```{r, echo=FALSE, message=FALSE, warning=FALSE, results='asis', encoding = 'UTF-8'}

# Montando el modelo condicional utilizando la regresión múltiple convencional
modelo_condicional_usual <- lm(log_hourly_inglab ~ female + 
                          age +                     #worker:edad
                          factor(p6210) +           #worker:educacion
                          p6426 +                   #worker:antiguedad
                          factor(oficio) +          #work:oficio
                          factor(relab) +           #work:tipo ocupacion
                          factor(formal) +          #work:formalidad
                          factor(sizeFirm),         #work:tamaño empresa
                        data=clean_geih)

# Teorema Frisch-Waugh-Lovell
# Calculando los residuales del modelo omitiendo la variable female (ingresos~controles) (modelo 1)
residual_inglab <- residuals(lm(log_hourly_inglab ~ 
                             age +                     #worker:edad
                            factor(p6210) +           #worker:educacion
                            p6426 +           #worker:antiguedad
                            factor(oficio) +          #work:oficio
                            factor(relab) +           #work:tipo ocupacion
                            factor(formal) +          #work:formalidad
                            factor(sizeFirm),         #work:tamaño empresa
                          data=clean_geih))


# Ahora calculamos los residuales del modelo female ~ controles. (Modelo 2)
residual_female <- residuals(lm(female ~ age +                     #worker:edad
                          factor(p6210) +           #worker:educacion
                          p6426 +                   #worker:antiguedad
                          factor(oficio) +          #work:oficio
                          factor(relab) +           #work:tipo ocupacion
                          factor(formal) +          #work:formalidad
                          factor(sizeFirm),         #work:tamaño empresa
                        data=clean_geih))

# renombrando los vectores para mejorar la presentación en la tabla
log_hourly_inglab <- residual_inglab 
female <- residual_female  

# Ahora corremos el modelo regresando los ingresos del modelo 1 sobre los residuales del modelo 2. 
modelo_condicional_fwl <- lm(log_hourly_inglab ~ female)


# Ahora vamos a sacar la tabla de comparación de los modelos. 
stargazer(modelo_unconditional, modelo_condicional_usual, modelo_condicional_fwl, 
  
  type = "html",                     # Tipo de salida: "text" para consola, "html" o "latex" para otros formatos
  title = "Tabla XXX. Resultados 'unconditional model' para brecha salarial", 
  align = TRUE,                      # Alinea los numeros al punto decimal
  no.space = TRUE,                   # Elimina espacios innecesarios
  keep = c("female"),                # Variable predictora de interes
  covariate.labels = c("Female"),    # Etiqueta personalizada para female
  keep.stat = c("n", "rsq", "adj.rsq"), # Estadísticos a incluir

  star.cutoffs = NA,                 # No asteriscos
  notes.append = FALSE,              # Evevita notas asteriscos 
  notes = c(
            "Errores estándar entre paréntesis;SE:error estándar; FWL: Frisch-Waugh-Lovell; Controles: edad, educacion, antiguedad, oficio, tipo de oficio, formalidad en el trabajo y tamaño de empresa"),
  notes.align = "l",                 # Alinea la nota a la izquierda
  
  digits = 4,                        # Número de decimales en la tabla
  dep.var.caption = "Logaritmo del ingreso", # Título de la variable dependiente
  dep.var.labels.include = FALSE,    # Evita la etiqueta doble
  
  column.labels = c("Simple", "Multiple", "FWL"), # Etiquetas columnas
  
  add.lines = list(
    c("Controles", "", "X", "X"),   # Fila 1: Indica si se incluyen controles en cada modelo
    c("----------------", "-------", "-------",  "-------") # Fila 2: Línea separadora visual
  )
)

```

Los resultados muestran una brecha salarial de género significativa, que se amplía después de controlar por otras variables.Es decir que después de usar los controles descritos en la regresión se observa que en promedio y *"ceteris paribus"*, las mujeres ganan en promedio un 10.8% menos que los hombres. Esto también muestra que dicha brecha es aún mayor cuando se consideran factores adicionales como educación, antiguedad, formalidad y otros controles previamente explicados. Al comparar el ajuste del modelo usando el $R^2 ajustado$ se puede observar que el modelo simple ajusta los datos pobremente (1%) lo que sugiere que el género por sí solo no es un predictor fuerte de los ingresos. Sin embargo, el aumento en el $R^2 ajustado$ en el modelo múltiple (43.4%) indica que otros factores (controles inlcuidos) juegan un papel importante en la determinación de los ingresos.

ii. Ahora estimamos la brecha salarial condicional a los controles explicados usando FWL y bootstrap para calcular el error estandar con las dos aproximaciones y poder comparar.

```{r, echo=FALSE, message=FALSE, warning=FALSE, results='asis', encoding = 'UTF-8'}

# estableciendo una semilla
set.seed(10101)

# Haciendo la función para hacer recibir una lista de indices y sacar el coeficiente de female usando FWL 
boots_modelo_funcion <-function(data, index){
  
  sample_data <- data[index, ]
  
  r_inglab_boot <- residuals(lm(log_hourly_inglab ~ 
                             age +                     #worker:edad
                            factor(p6210) +           #worker:educacion
                            p6426 +           #worker:antiguedad
                            factor(oficio) +          #work:oficio
                            factor(relab) +           #work:tipo ocupacion
                            factor(formal) +          #work:formalidad
                            factor(sizeFirm),         #work:tamaño empresa
                          data = data, subset = index)) # Haciendo el subset por el index

  r_female_boot <- residuals(lm(female ~ age +                     #worker:edad
                          factor(p6210) +           #worker:educacion
                          p6426 +           #worker:antiguedad
                          factor(oficio) +          #work:oficio
                          factor(relab) +           #work:tipo ocupacion
                          factor(formal) +          #work:formalidad
                          factor(sizeFirm), data = data, subset = index))
  
  # retorna el coeficiente de female cada vez que se corre la función
  return (coef(lm(r_inglab_boot ~ r_female_boot))[2])
}


# Hace el bootstrap utilizando la función previamente definida
modelo_boot_fwl <- boot(clean_geih, boots_modelo_funcion, R = 10)

# Armando el dataframe para presentar la tabla
tabla_comparacion <- data.frame(
  Modelo = c("Coeficientes", "SE"),
  Regresión_FWL = rbind(modelo_condicional_fwl$coefficients[[2]], coef(summary(modelo_condicional_fwl))["female", "Std. Error"]),
  Regresión_FWL_Bootstrap = rbind(mean(modelo_boot_fwl$t), sd(modelo_boot_fwl$t))
)

# Convertir a matriz
matriz_resultados <- as.matrix(round(tabla_comparacion[, -1], 3))  # Excluir la columna "Modelo"
rownames(matriz_resultados) <- tabla_comparacion$Modelo   # Usar "Modelo" como nombres de fila
colnames(matriz_resultados) <- c("Regresión FWL", "Regresión FWL Bootstrap")  # Renombrar columnas
matriz_resultados["SE", ] <- paste0("(", matriz_resultados["SE", ], ")")

# Presentando la tabla con stargazer
stargazer(
  matriz_resultados,  # Usar la matriz de resultados
  type = "text",      
  title = "Tabgla XXXX. Comparación de coeficientes y errores estándar usando FWL con y sin boostraping",
  align = TRUE,       # Alinea los números por el punto decimal
  no.space = TRUE,    # Elimina espacios innecesarios
  digits = 3,         # Número de decimales
  notes = "Errores estándar entre paréntesis; SE:error estándar; FWL: Frisch-Waugh-Lovell",  # Nota al pie
  notes.align = "l",  # Alinea la nota a la izquierda
  summary = FALSE,    # No mostrar resumen estadístico
  rownames = TRUE,    # Mostrar nombres de filas
  colnames = TRUE     # Mostrar nombres de columnas
)
```

Partiendo de los resultados de la **tabla XXXX**, los coeficientes obtenidos con ambos métodos tienen el mismo signo y son muy similares, lo que implica que en promedio una mujer recibe menos ingresos por hora que un hombre. Por otra parte, el error estándar sí disminuye cuando se usa el método de bootstraping (pasa de 0.012 a 0.009). De esta manera, podemos concluir que la estimación de la brecha salarial utilizando FWL y bootstraping es más precisa que usando FWL simplemente. De forma adicional, hay que resaltar que en estos métodos no asumen homocedasticidad por lo cual se ajustan más a lo que ocurre en la realidad.

### [c. Ahora vamos a graficar el perfil de edad-salario predicho y estime las edades en las que se alcanza el pico salarial, junto con los respectivos intervalos de confianza por género]{.underline}.

```{r, echo=FALSE}

fwl_boot_fn <- function(data, index) {
  sample_data <- data[index, ]
  
  r_wage <- residuals(lm(log_hourly_inglab ~ factor(oficio) + factor(relab) + factor(p6210) + factor(formal), data = sample_data))
  r_age <- residuals(lm(age ~ factor(oficio) + factor(relab) + factor(p6210) + factor(formal), data = sample_data))
  r_female <- residuals(lm(female ~ factor(oficio) + factor(relab) + factor(p6210) + factor(formal), data = sample_data))
  
  coef(lm(r_wage ~ r_age + I(r_age^2) + r_female))
}

# Aplicamos bootstrap con 1000 iteraciones
set.seed(10101)
fwl_boot <- boot(clean_geih, fwl_boot_fn, R = 10)

# Extraer estimaciones
boot_coefs <- apply(fwl_boot$t, 2, mean)  # Media de los coeficientes

edad_seq <- seq(18, 94, by = 1)

# Transformar predicciones de log-salario a salario en COP
# Para hombres
salario_pred_male <- exp(8.301 + boot_coefs[2] * edad_seq + boot_coefs[3] * edad_seq^2)
salario_pred_female <- exp(8.301 + boot_coefs[2] * edad_seq + boot_coefs[3] * edad_seq^2 + boot_coefs[4])

salario_boot_pred_male <- apply(fwl_boot$t, 1, function(b) exp(8.301 + b[2] * edad_seq + b[3] * edad_seq^2))
salario_ic_male <- apply(salario_boot_pred_male, 1, quantile, probs = c(0.025, 0.975))

salario_boot_pred_female <- apply(fwl_boot$t, 1, function(b) exp(8.301 + b[2] * edad_seq + b[3] * edad_seq^2 + b[4]))
salario_ic_female <- apply(salario_boot_pred_female, 1, quantile, probs = c(0.025, 0.975))

# Crear data frame para ggplot
df_plot <- data.frame(
  edad = rep(edad_seq, 2),  
  salario = c(salario_pred_male, salario_pred_female),
  salario_lower = c(salario_ic_male[1,], salario_ic_female[1,]),
  salario_upper = c(salario_ic_male[2,], salario_ic_female[2,]),
  gender = rep(c("Male", "Female"), each = length(edad_seq))
)

# Gráfica con ggplot2
ggplot(df_plot, aes(x = edad, y = salario, color = gender, fill = gender)) +
  geom_line(size = 1) +
  geom_ribbon(aes(ymin = salario_lower, ymax = salario_upper), alpha = 0.2) +
  scale_y_continuous(labels = scales::comma_format(scale = 1)) +  # Formato de miles de COP
  labs(title = "Perfil de edad-salario predicho por género",
       x = "Edad",
       y = "Salario por hora (miles de COP)",
       color = "Género",
       fill = "Género") +
  theme_minimal()

```

Al presentar y discutir tus resultados, incluya:

-   Una ecuación de estimación, explicando las variables de control incluidas (ten cuidado con los *bad controls*).

-   Una tabla de regresión con las estimaciones de las brechas salariales condicional e incondicional, presentadas lado a lado y resaltando el coeficiente de interés. Las variables de control no deben incluirse en la tabla, pero sí mencionarse adecuadamente.

-   Una interpretación de los coeficientes de *Female*, una comparación entre los modelos y el ajuste dentro de la muestra.

-   Un análisis de las edades en las que se alcanza el pico salarial y su similitud/diferencia estadística.

-   Una discusión reflexiva sobre la brecha salarial condicional e incondicional, evaluando si los cambios en el coeficiente son evidencia de un problema de selección, discriminación, una combinación de ambos o si no están relacionados con estos factores.

## Rubrica

Predicción edad-salario

Se presenta el perfil edad-salario predicho y sus intervalos de confianza desagregando por género en una gráfica autocontenida con título, ejes, leyenda, y notas que permiten entender sin recurrir al documento.

Edad pico

Se estima la 'edad pico' por género con sus correspondientes errores estándar, y se argumenta su similitud o disimilitud estadística.
