---
title: "Proble Set 1: Prediciendo el ingreso"
author: "Maria Camila Caraballo, Javier Amaya, Nicolas Moreno, Mateo Isaza"
date: "2025-02-01"
output: pdf_document
---

```{r, message=FALSE, warning=FALSE}
knitr::opts_chunk$set(echo = TRUE)

# Limpieza del ambiente
  rm(list = ls())
  cat("\f")

# Cargando los paquetes requeriods para el analisis
library(pacman)

p_load(rio, 
       tidyverse, 
       caret, 
       gridExtra, 
       skimr,  
       stargazer,
       boot,
       rvest
)   

# Declarando las rutas
data_raw_path <- "../data/raw"
data_processed_path <- "../data/processed"
table_results_path <- "../results/tables"
figure_results_path <- "../results/figures"

```

# Introducción

## Problema

Rúbrica: se enuncia con claridad y precisión el problema,

PENDIENTE: CREO QUE EN ESTA PARTE DEBEMOS HACER UNA PRESENTACIÓN MÁS TEÓRICA DEL TEMA DE NUESTRA AUTORIA Y QUE TENGA UNAS 3 O 4 REFERENCIAS QUE SUSTENTEN DESDE EL PUNTO DE VISTA ECONÓMICO. 2 párrafos

De esta manera,

El principal obejtivo es construir un modelo de salario por horas individual:

$$
w = f(X) + u
$$

oras, y $X$ es la matriz que incluye las variables/predictores potenciales explicativos. En este problem set nos vamos a enfocar en $$f(X) = X\beta$$

en el que $w$ es el salario por h*The introduction briefly states the problem and if there are any antecedents. It briefly describes the data and its suitability to address the problem set question. It contains a preview of the results and main takeaways.*

## Antecedentes

Se mencionan antecedentes relevantes y debidamente documentados,

## Presentación breve de los datos

Se presentan brevemente los datos y la pertinencia para responder el problema planteado en el taller,

## Resultados

Contiene un resumen de los resultados,

## Conclusiones 

Se presentan breves conclusiones del análisis.

# Datos

## Rubrica

Esto debe ser transversal a todas las secciones: se utiliza el conocimiento profesional y los antecedentes para agregar valor a la sección.

### Fuente original y webscraping

Se realiza una descripción completa de la fuente de datos original, así como de la técnica de webscraping para su recolección, resaltando las restricciones para el acceso a los datos en caso de haberlas,

### Utilidad de la base para la solución del problema

Se discute la utilidad de la base para la solución del problema planteado en el taller,

### Limpieza de datos

Se describe cómo se obtiene la muestra final incluyendo la unión entre las bases de datos, la transformación de variables, las variables incluidas en el análisis, y el tratamiento a observaciones faltantes y datos atípicos

### Análisis descriptivo

Se realiza un análisis descriptivo de las variables utilizadas en el análisis mediante tablas y/o gráficos que son autocontenidos y debidamente formateadas, con el formato sugerido. Las tablas no son pantallazos de R/Python (o el software utilizado), y tienen título y notas que permitan entenderlas sin recurrir al documento. Las gráficas tienen título, ejes, leyenda y notas que permiten entenderlas sin recurrir al documento.

El análisis descriptivo permite al lector entender la variación de los datos y la elección de las variables,

## Redacción previa - Mateo

-   Describa los datos brevemente, incluyendo su propósito y cualquier otra información relevante.

\
(b) Describa el proceso de adquisición de los datos y si existen restricciones para acceder a ellos o para realizar scraping.

Para extraer los datos, primero accedimos al enlace [GEIH 2018 Sample](https://ignaciomsarmiento.github.io/GEIH2018_sample/page1.html) e inspeccionamos el código HTML subyacente. En este proceso, identificamos el elemento `<table>` que contenía los datos de interés. Sin embargo, al intentar extraer la tabla utilizando el paquete `rvest` en R, el resultado fue un objeto vacío. Al analizar con más detenimiento la carga de la página, notamos que la tabla se encontraba entre los últimos elementos en aparecer, lo que nos llevó a suponer que, aunque nuestro código lograba acceder al HTML de la página, el elemento `<table>` aún no estaba disponible cuando finalizaba la secuencia de extracción en R.

Ante esta situación, decidimos revisar la pestaña "Network" del inspector web y recargar la página para observar la secuencia en la que se cargaban los elementos. En este análisis, identificamos que el archivo `geih_page_1.html` contenía exclusivamente la tabla con los datos deseados y que su Request URL era [GEIH Page 1](https://ignaciomsarmiento.github.io/GEIH2018_sample/pages/geih_page_1.html). Al acceder directamente a este enlace, confirmamos que la tabla se encontraba allí sin necesidad de esperar tiempos de carga adicionales.

Con esta información, utilizamos `rvest` para extraer la tabla y convertirla en un `data.frame`. Luego, implementamos un bucle en R para iterar sobre las diferentes páginas de datos, siguiendo el patrón de URL `"https://ignaciomsarmiento.github.io/GEIH2018_sample/pages/geih_page_%d.html"`. El bucle se ejecutó 10 veces, reemplazando `%d` con el número correspondiente a cada iteración y concatenando progresivamente las tablas extraídas. Al finalizar este proceso, obtuvimos una tabla consolidada con dimensiones **32,177 x 177**, lista para su análisis.

\
(c) Describa el proceso de limpieza de los datos.

Para empezar, filtramos la tabla para quedar únicamente con las observaciones correspondientes a ocupados (ocu==1) mayores de edad (age>=18). Para garantizar la consistencia de los datos, tuvimos la precausión de verificar que quienes pertenecieran a la población en edad de trabajar (wap==1) contuviera a la población económicamente activa (pea==1) y a los inactivos (inac==1). Porteriormente, revisamos que la población económicamente activa contuviera a los ocupados y a los desocupados (dsi==1). Habiendo visto que las cifras coincidían para cada categoría continuamos con el filtrado.

Posteriormente, asignamos un identificador único a cada observación concatenando los valores de las columnas "directorio", "secuencia_p" y "oeden", correspondientes al identificador de vivienda, hogar y persona, respectivamente. Previamente nos habíamos cerciorado de que la combinación de los códigos de estas columnas eran únicos para cada fila.

Luego de lo mencionado, seleccionamos el listado de columnas que identificamos como variables relevantes para efectos del presente taller. En el punto siguiente explicaremos los criterios para esta selección. Por lo pronto, cabe anotar que nuestra variable explicada fue el resultado de sumar para cada observacion un conjunto de columnas correspondientes a diferentes conceptos posibles de ingresos ("impa", "impaes", "isa", "isaes", "ie", "iees", "p6630s4a1"). En particular para el caso de "p6630s4a1" que corresponde al valor de los viáticos recibidos para el año anterior, dividimos su valor entre 12 antes de sumarlo a los demás conceptos para conservar la unidad de tiempo mensual común a los demás.

Aparte de la construcción de los ingresos mensuales, también construimos una columna con la cantidad de horas trabajadas por cada individuo durante un mes. Para esto, partimos de las columnas "hoursWorkUsual" y "hoursWorkActualSecondJob" que corresponden a la cantidad de horas trabajadas por la persona durante la semana anterior. Para obtener la cantidad de horas trabajadas por año, multiplicamos ambas columnas por 49, valor correspondiente a la cantidad de semanas laborables por año en Colombia, es decir 52 semanas que tiene el año menos tres semana correspondientes a los 15 días hábiles de vacaciones que usalmente un colombiano recibe anualmente. Por último, dividimos el valor de horas anuales entre 12 para obtener el valor mensual de horas trabajadas. Finalmente, sumamos los valores de ambas columnas para consolidar en una sola la cantidad de horas que cada individuo tabaja en un mes.

Teniendo ya una columna con el valor de los ingresos mensuales y otra con la cantidad de horas trabajadas, procedimos a imputar tanto los ingresos como las horas trabajadas a aquellas observaciones para las cuales faltaran estos valores. Para ese propósito, agrupamos las observaciones por estratos y calculamos el promedio de ingresos y de horas para cada estrato para usarlos como valores imputables. Por último, creamos una nueva columna denominada "hourly_inglab" que sería nuestra variable dependiente y que contiene los ingresos laborales recibidos por una hora de trabajo para cada una de las observaciones. 

Para efectos de facilidad de comprensión, también decidimos inverir la variable "sex" y llamarla "female", quedando 0 para hombres y 1 para mujeres, tal como se pide en el taller para una de las variables de interés.

\
(d) Describa las variables incluidas en su análisis. Como mínimo, se debe incluir una tabla de estadísticas descriptivas con su interpretación. Sin embargo, espero un análisis profundo que ayude al lector a comprender los datos, su variación y la justificación de la elección de los datos. Utilice su conocimiento profesional para agregar valor a esta sección. No lo presente como una lista "seca" de ingredientes.

Nuestra variable explicada "hourly_inglab" fue la que más trabajo necesitó, ya que sus valores no venían originalmente con la GEIH. Esta variable se compone de: 
- "impa" (ingreso mensual por la primera actividad antes de imputación)
- "impaes" (ingreso mensual imputado por la primera actividad)
- "isa" (ingreso mensual por la segunda actividad antes de imputación)
- "isaes" (ingreso mensual imputado por la segunda actividad)
- "ie" (ingreso mensual en especie antes de imputación)
- "iees" (ingreso mensual en especia imputado)
- "p6630s4a1" (valor anual viáticos)

Estas columnas fueron seleccionadas tomando en consideración el concepto de "rentas laborales" que la DIAN usa para efectos tributarios y que comprende específicamente aquellos ingresos que se originan en la actividad laboral de una persona. Si bien, en la base de datos general se encontraba la variable "ingtot" que agrupa la totalidad de ingresos reportados por cada persona, esta variable no resultada idónea, pues incluye ingresos provenientes de fuentes no laborales como arriendos, dividendos, pensiones, etc.

Como lo mencionamos en el punto anterior, al valor de los ingresos mensuales lo dividimos entre la cantidad de horas de trabajo mensual reportadas por los individuos para obtener sus ingresos por hora. La media de esta variable corresponde a \$9.323 pesos, un rango que va desde \$0 hasta \$888.775 pesos, lo cual muestra un sesgo muy marcado hacia la derecha dado que al ser la mediana de \$5.204, su magnitud es considerablemente menor que la media

Dentro de nuestras variables independientes se encuentran la edad, cuya media es de 39 años, su rango va de 18 a 94 años y tiene una distribución aproximadamente normal. Del mismo modo, incluímos la variable female con 47% de mujeres y el resto hombres. 

Otras variables de control que consideramos relevantes fueron "p6210", "cuentaPropia", "estrato1", "formal", "sizeFirm", "oficio", "relab". "p6210" es una variable categórica que toma valores de 1 a 6, donde 1 corresponde a una persona sin educación formal, 6 a una con educación universitaria y los valores intermedios son etapas intermedias de educación. Para nuestra muestra, la media se encuentra en 5 correspondiente a educación secundaria. Consideramos muy relevante esta variable, ya que es de conocimiento general que el acceso a la educación tiene un marcado impacto en el nivel de ingresos que alcanza una persona. 

Por otro lado, nuestra variable "oficio" es categórica y comprende 80 tipos de actividades distintas. Para el caso de la muestra, la más frecuente fue la que agrupa a "vendedores ambulantes, a domicilio, de loterías y periódicos, y mercaderistas". Similar a la anterior, elejimos "relab" que contiene 9 categorías diferentes de actividades económicas. En este caso, la más frecuente fue la que agrupa a "obrero o empleado de empresa particular". Estas variables nos parecieron relevantes, dado que el tipo de actividad que desempeña una persona determina su nivel de ingresos, más allá de la cantidad de tiempo que dedique a su trabajo y a menudo, sin considerasión de sus credenciales académicas. 

Nos interesamos también por "formal" que corresponde a una variable dicótoma que indica si un trabajador se encuentra afiliado al sistema de seguridad social o no. Para nuestra muestra, aproximadamente el 58.6% de los individuos es formal. Estos datos concuerdan con el Boletín técnico GEIH emitido por el DANE para diciembre 2018 - febrero 2019, donde registró 60.7% de trabajadores formales en Bogotá. 

Por último, decidimos incluir el estrato de las personas como indicador adicional de sus condiciones de vida. Esta variable tiene un rango de 1 a 6, una media de 2.6 y una mediana de 2. De manera similar a los ingresos, esta variable tiene un sesgo marcado a la derecha en la medida en que hasta el percentil 75 los individuos viven en estrato 3, por lo que solamente el 25% de la muestra vive en estratos superiores de servicios públicos domiciliarios. 

```{r}
skim(clean_geih) # Estadísticas descriptivas
```
### 

```{r}
# Haciendo el webscraping - 
# Funciona pero lo desactivo mientras trabajamos. Hay que activarlo al final
  # tabla_geih <- data.frame()
  # 
  # for (i in 1:10){
  #   my_url <- sprintf("https://ignaciomsarmiento.github.io/GEIH2018_sample/pages/geih_page_%d.html", i)
  #   my_table <- read_html(my_url) %>% 
  #     html_elements(xpath='/html/body/table') %>% 
  #     html_table()
  #   
  #   my_table <- as.data.frame(my_table)
  #   
  #   tabla_geih <- rbind(tabla_geih, my_table)
  # }

# rm(my_table) activar cuando se active el webscraping

# exportando la data cruda
#saveRDS(tabla_geih, file = "../data/raw/data_GEIH_raw.rds")
tabla_geih <- readRDS(file.path(data_raw_path,"Data_GEIH_raw.rds"))

# Limpieza de los datos
clean_geih <- tabla_geih %>% 
  filter(age >= 18, ocu == 1) %>% 
  mutate(
    directorio = as.factor(directorio),
    secuencia_p = as.factor(secuencia_p),
    orden = as.factor(orden),
    id = paste(directorio, secuencia_p, orden, sep = "")) %>% 
  select(
    'id', # Identificador único por individuo
    'hoursWorkUsual', # Horas trabajadas en la última semana
    'hoursWorkActualSecondJob', # Horas trabajadas en la última semana por la segunda actividad
    'age', # Edad
    'sex', # Sexo
    'p6210', # Nivel educativo alcanzado
    'cuentaPropia', # Independiente
    'estrato1', # Estrato
    
    'impa', # Ingreso mensual por la primera actividad antes de imputación
    'impaes', # Ingreso mensual imputado por la primera actividad
    'isa', # Ingreso mensual por la segunda actividad antes de imputación
    'isaes', # Ingreso mensual imputado por la segunda actividad
    'ie', # Ingreso mensual en especie antes de imputación
    'iees', # Ingreso mensual en especia imputado
    'p6630s4a1', # Valor anual viáticos
    
    'formal', 
    'sizeFirm', 
    'oficio', 
    'relab')

clean_geih <-  clean_geih %>% 
  mutate(p6630s4a1 = p6630s4a1 / 12)

# Exportando la tabla con las variables seleccionadas
save(clean_geih, file = file.path(data_processed_path,"data_GEIH_seleccionada.RData"))

# Valor de ingresos mensuales por persona
clean_geih$inglab <- rowSums(clean_geih[, c(
  'impa', 
  'impaes', 
  'isa', 
  'isaes', 
  'ie', 
  'iees',
  'p6630s4a1'
  )], na.rm=TRUE)

# Imputaciôn de promedio de ingresos por estrato para valores faltantes
clean_geih <- clean_geih %>% 
     group_by(estrato1) %>% 
     mutate(mean_inglab = mean(inglab, na.rm=TRUE)) %>% 
     ungroup() %>% 
     mutate(mean_inglab = ifelse(is.na(mean_inglab) == TRUE, 0, mean_inglab)) %>% 
     mutate(inglab = ifelse(is.na(inglab) == TRUE, mean_inglab, inglab))

# Cálculo e imputación de horas trabajadas por mes
clean_geih <- clean_geih %>% 
  mutate(hour_month1 = (hoursWorkUsual * 49) / 12) %>% 
  mutate(hour_month2 = (hoursWorkActualSecondJob * 49) / 12)

clean_geih$total_hours <- rowSums(clean_geih[, c('hour_month1', 'hour_month2')], na.rm=TRUE) 

clean_geih <- clean_geih %>% 
     group_by(estrato1) %>% 
     mutate(mean_hours = mean(total_hours, na.rm=TRUE)) %>% 
     ungroup() %>% 
     mutate(total_hours = ifelse(is.na(total_hours) == TRUE, mean_hours, total_hours))

# Cálculo de ingresos laborales por hora
clean_geih <- clean_geih %>% 
  mutate(hourly_inglab = inglab / total_hours)
     
clean_geih <- clean_geih %>% 
  mutate(female = ifelse(sex == 1, 0, 1)) %>%
  mutate(p6210 = ifelse(p6210 == 9, 1, p6210)) %>%
     select(
       'id', 
       'hourly_inglab', 
       'age', 
       'female', 
       'p6210', 
       'cuentaPropia', 
       'estrato1', 
       'formal', 
       'sizeFirm', 
       'oficio', 
       'relab')

skim(clean_geih)
```

# Perfil ingreso - edad

## Rubrica

Formato de tablas y gráficas

Se presenta los resultados de la estimación en una tabla que no es un pantallazo sino que está debidamente formateada, con el formato indicado, y contiene título y notas que permiten entenderla sin recurrir al documento,

Interpretación de coeficientes

Se interpreta los coeficientes y se discute su significancia tanto económica como estadística,

Discusión del ajuste del modelo

Se discute el ajuste del modelo sobre la muestra

Predicción de la edad-salario

Se presenta el perfil edad-salario predicho y sus intervalos de confianza en una gráfica autocontenida y debidamente formateada, con el formato indicado. Contiene título, ejes, leyenda, y notas que permiten entender sin recurrir al documento,

Edad pico

Se estima la 'edad pico' con sus correspondientes errores estándar, interpretando los resultados y su significancia tanto económica como estadística.

## Contenido redactado previamente Cami-Nico

Una gran cantidad de evidencia en economía laboral sugiere que el perfil típico de edad-salario de los trabajadores sigue un patrón predecible: los salarios tienden a ser bajos cuando el trabajador es joven, aumentan a medida que envejece, alcanzando su punto máximo alrededor de los 50 años, y luego tienden a mantenerse estables o disminuir ligeramente después de esa edad. En esta subsección, estimaremos el perfil de edad-salario para los individuos de esta muestra.

$$
log(w) = \beta_1 + \beta_2Edad + \beta_3 Edad^2 + u
$$ Al presentar y discutir tus resultados, incluye:

-   Una tabla de regresión.

-   Una interpretación de los coeficientes y su significancia.

-   Una discusión sobre el ajuste del modelo dentro de la muestra.

-   Un gráfico del perfil estimado de edad-ingresos implícito en la ecuación anterior, incluyendo un análisis de la edad en la que se alcanza el pico con sus respectivos intervalos de confianza. *(Nota: Usa bootstrap para construir los intervalos de confianza.)*

```{r}
#No tener variable dependiente con na, nan, infinito o menores a 0
clean_geih <- clean_geih[!is.na(clean_geih$ingtot) & 
                       !is.nan(clean_geih$ingtot) & 
                       !is.infinite(clean_geih$ingtot) & 
                       clean_geih$ingtot > 0, ]

clean_geih <- clean_geih[!is.na(clean_geih$age) & 
                       !is.nan(clean_geih$age) & 
                       !is.infinite(clean_geih$age) & 
                       clean_geih$age > 0, ]

modelo <- lm(log(ingtot) ~ age + I(age^2), data = clean_geih)

stargazer(modelo, type = "text",
          add.lines = list(c("R² ajustado", round(summary(modelo)$adj.r.squared, 3)),
                           c("Estadístico F", round(summary(modelo)$fstatistic[1], 3))))

#Normalidad en los residuos
ks.test(residuals(modelo), "pnorm", mean = mean(residuals(modelo)), sd = sd(residuals(modelo)))

#Curva de modelo ajustado
ggplot(clean_geih, aes(x = age, y = log(ingtot))) + geom_point(alpha = 0.5) + 
geom_smooth(method = "lm", formula = y ~ x + I(x^2), color = "blue") + 
labs(title = "Ajuste del Modelo", x = "Edad", y = "log(w)") + theme_minimal()

par(mfrow = c(2, 2)) 
# Dividir la ventana gráfica en 4 
plot(modelo) # Diagnóstico del modelo

#gráfico del perfil estimado de edad-ingresos (Bootstrap)
coefs<-modelo$coef
coefs

b0<-coefs[1] 
b1<-coefs[2]
b2<-coefs[3] 

boot_func <- function(data,index, age_bar)
{
    age_bar <- mean(clean_geih$age)
      f<-lm(log(ingtot) ~ age + I(age^2),data, subset = index)
      
        
        b1<-f$coefficients[2]
        b2<-f$coefficients[3] 
         
      elastpt<-b1+2*b2*age_bar    
    
      return(elastpt)
}

boot_func(clean_geih,1:nrow(clean_geih))

results <- boot(data=clean_geih, boot_func ,R=1000)
results

```

# Brecha salarial por género

## Rubrica

Se presenta la estimación de la brecha salarial de género incondicional y condicional en una misma tabla, con las estimaciones lado a lado. La tabla no es un pantallazo, sino que está debidamente formateada, con título y notas que permitan entenderla sin recurrir al documento. Por ejemplo, listando las variables control utilizadas. Se justifica la inclusión de los diferentes controles.

## Descripción taller

La brecha salarial de género. Los formuladores de políticas han estado preocupados durante mucho tiempo por la brecha salarial de género, y este será nuestro enfoque en esta subsección.

a\. Comience estimando y discutiendo la brecha salarial incondicional:

$$
log(w) = \beta_1 + \beta_2Female + u
$$

donde *Female* es un indicador que toma el valor de uno si el individuo en la muestra se identifica como mujer.

b\. Un eslogan común es "igual salario por igual trabajo". Una forma de interpretar esto es que, para empleados con características laborales y personales similares, no debería existir una brecha salarial de género. Para analizar esto, estima la brecha salarial condicional incorporando variables de control como características del trabajador y del puesto de trabajo.
```{r}
modelo_simple <- lm(log(hourly_inglab + 1) ~ female, data=clean_geih)

stargazer(modelo_simple, type = "text")
```

En esta sección, estima la brecha salarial condicional:\
i. Primero, utilizando FWL.\
```{r}
modelo_lm <- lm(log(hourly_inglab + 1) ~ female + factor(oficio) + factor(relab) + age + factor(p6210) + factor(formal), data=clean_geih)

# Teorema Frisch-Waugh-Lovell
res_inglab <- residuals(lm(log(hourly_inglab + 1) ~ factor(oficio) + factor(relab) + age + factor(p6210) + factor(formal), data=clean_geih))

res_female <- residuals(lm(female ~ factor(oficio) + factor(relab) + age + factor(p6210) + factor(formal), data=clean_geih))

modelo_fwl <- lm(res_inglab ~ res_female)

stargazer(modelo_simple, modelo_lm, modelo_fwl, type = "text",
          keep = c("female", "res_female", "age"),
          column.labels = c("Simple", "Múltiple", "FWL"))
```


ii. Segundo, utilizando FWL con bootstrap.
```{r}
set.seed(10101)

mod_boot_fn<-function(data, index){
  
  sample_data <- data[index, ]
  
  r_inglab_boot <- residuals(lm(log(hourly_inglab + 1) ~ factor(oficio) + factor(relab) + age + factor(p6210) + factor(formal), data = data, subset = index))
  
  r_female_boot <- residuals(lm(female ~ factor(oficio) + factor(relab) + age + factor(p6210) + factor(formal), data = data, subset = index))
  
  return (coef(lm(r_inglab_boot ~ r_female_boot))[2])
}

modelo2_boot <- boot(clean_geih, mod_boot_fn, R = 10)

print(modelo2_boot)
```

Compare las estimaciones y los errores estándar.

c\. Luego, grafique el perfil de edad-salario predicho y estima las edades en las que se alcanza el pico salarial, junto con los respectivos intervalos de confianza por género.

Al presentar y discutir tus resultados, incluya:

-   Una ecuación de estimación, explicando las variables de control incluidas (ten cuidado con los *bad controls*).

-   Una tabla de regresión con las estimaciones de las brechas salariales condicional e incondicional, presentadas lado a lado y resaltando el coeficiente de interés. Las variables de control no deben incluirse en la tabla, pero sí mencionarse adecuadamente.

-   Una interpretación de los coeficientes de *Female*, una comparación entre los modelos y el ajuste dentro de la muestra.

-   Un análisis de las edades en las que se alcanza el pico salarial y su similitud/diferencia estadística.

-   Una discusión reflexiva sobre la brecha salarial condicional e incondicional, evaluando si los cambios en el coeficiente son evidencia de un problema de selección, discriminación, una combinación de ambos o si no están relacionados con estos factores.

## Rubrica

Brecha condicional e incondicional

Se presenta la estimación de la brecha salarial de género incondicional y condicional en una misma tabla, con las estimaciones lado a lado. La tabla no es un pantallazo, sino que está debidamente formateada, con título y notas que permitan entenderla sin recurrir al documento. Por ejemplo, listando las variables control utilizadas. Se justifica la inclusión de los diferentes controles.

Interpretación de coeficientes

Se interpreta los coeficientes asociados al género y se discute su significancia, tanto económica como estadística, haciendo énfasis en si los resultados son consecuencia de un problema de selección, de discriminación, una mezcla entre los dos, o ninguno de ellos.

FWL vs FWL bootstrap

Se discute la diferencia entre los coeficientes de los diferentes modelos, y entre los errores estándar de FWL y FWL con bootstrap,

Ajuste del modelo

Se discute el ajuste del modelo sobre la muestra,

Predicción edad-salario

Se presenta el perfil edad-salario predicho y sus intervalos de confianza desagregando por género en una gráfica autocontenida con título, ejes, leyenda, y notas que permiten entender sin recurrir al documento.

Edad pico

Se estima la 'edad pico' por género con sus correspondientes errores estándar, y se argumenta su similitud o disimilitud estadística.

# Predicción del salario

## Rubrica

-   Se divide la muestra en una proporción 70-30, y se incluye una semilla que permita la reproducibilidad.

-   Se presenta una tabla que resume el desempeño predictivo de las tres especificaciones anteriores en términos del RMSE.

-   Se calcula el desempeño predictivo para, al menos, cinco especificaciones adicionales que exploran no-linealidades y mayor complejidad.

-   Se interpreta el desempeño de los diferentes modelos y se describe, detalladamente, la especificación con mejor desempeño.

-   Se presenta una gráfica con la distribución de los errores en el modelo con mejor desempeño predictivo y diagnostica los outilers de la muestra, argumentando si se deben a la naturaleza de los datos o al modelo.

-   Se presenta una tabla con el LOOCV para los dos modelos con el menor error predictivo y compara los resultados con los obtenidos mediante el enfoque de validación.

## Contenido redactado previamente

En las secciones anteriores, estimaste algunas especificaciones con un enfoque en la inferencia. En esta subsección, evaluaremos el poder predictivo de estas especificaciones.

(a) Divida la muestra en dos grupos: una muestra de entrenamiento (70%) y una de prueba (30%). (No olvide fijar una semilla para garantizar la reproducibilidad. En R, por ejemplo, puede usar `set.seed(10101)`, donde 10101 es la semilla).

```{r}
#Definimos la semilla indicada
set.seed(10101)

#Dividimos la muestra para el entrenamiento 

entreno <- createDataPartition(
  y = clean_geih$totalHoursWorked,  ## the outcome data are needed
  p = .80, ## The percentage of training data
  list = FALSE
)


```

(a) Reporte y compare el desempeño predictivo en términos del RMSE de todas las especificaciones anteriores junto con al menos cinco (5) especificaciones adicionales que exploren no linealidades y mayor complejidad.

(b) En la discusión de los resultados, comente:

    i\. El desempeño general de los modelos.\

    ii. La especificación con el menor error de predicción.\
    iii. Para la especificación con el menor error de predicción, analice aquellas observaciones que parecen desviarse significativamente. Para ello, calcule los errores de predicción en la muestra de prueba y examine su distribución. ¿Hay observaciones en los extremos de la distribución del error de predicción? ¿Estos valores atípicos podrían representar personas que la DIAN debería investigar, o son simplemente el resultado de un modelo defectuoso?

(c) **LOOCV.** Para los dos modelos con el menor error de predicción en la sección anterior, calcule el error de predicción utilizando *Leave-One-Out Cross-Validation* (LOOCV). Compare los resultados del error de prueba con aquellos obtenidos mediante el enfoque de conjunto de validación y explore los posibles vínculos con la estadística de influencia. *(Nota: al realizar esta subsección, los cálculos pueden tomar mucho tiempo dependiendo de sus habilidades de programación, planifique en consecuencia).*

# Repositorio y código

### Rubrica

-   El documento es autocontenido, no excede las 10 páginas y las 8 tablas o figuras,

-   Existe el repositorio siguiendo el template provisto,

-   Contiene un README que ayuda al lector a navegar el repositorio e incluye instrucciones breves para replicar completamente el trabajo,

-   La rama del repositorio principal muestra al menos cinco (5) contribuciones que aportan significativamente al taller, por parte de cada miembro del equipo,

-   El código en el repositorio es legible.

-   El código es reproducible descargandose directamente del repositorio.
