---
title: "Proble Set 1: Prediciendo el ingreso"
author: "Maria Camila Caraballo, Javier Amaya, Nicolas Moreno, Mateo Isaza"
date: "2025-02-01"
output: pdf_document
---

```{r setup, include=FALSE}
knitr::opts_chunk$set(echo = TRUE)
```

## Motivación del problema

En el sector público, la declaración precisa de los ingresos individuales es fundamental para el cálculo de impuestos.

Sin embargo, el fraude fiscal en todas sus formas ha sido siempre un problema significativo. Según el Servicio de Impuestos Internos (IRS), aproximadamente el 83.6% de los impuestos en EE. UU. se pagan de manera voluntaria y a tiempo.

Una de las causas de esta brecha es la subdeclaración de ingresos por parte de los individuos. Un modelo de predicción de ingresos podría ayudar a identificar posibles casos de fraude, lo que contribuiría a reducir esta brecha. Además, un modelo de predicción de ingresos puede ayudar a identificar a personas y familias vulnerables que podrían necesitar asistencia adicional.

For more details on using R Markdown see <http://rmarkdown.rstudio.com>.

When you click the **Knit** button a document will be generated that includes both content as well as the output of any embedded R code chunks within the document. You can embed an R code chunk like this:

```{r cars}
summary(cars)
```

### 1.1 Introducción

El principal obejtivo es construir un modelo de salario por horas individual:

$$
w = f(X) + u
$$

en el que $w$ es el salario por horas, y $X$ es la matriz que incluye las variables/predictores potenciales explicativos. En este problem set nos vamos a enfocar en $$f(X) = X\beta$$.

*The introduction briefly states the problem and if there are any antecedents. It briefly describes the data and its suitability to address the problem set question. It contains a preview of the results and main takeaways.*

(a) Describe los datos brevemente, incluyendo su propósito y cualquier otra información relevante.

\
(b) Describe el proceso de adquisición de los datos y si existen restricciones para acceder a ellos o para realizar scraping.

\
(c) Describe el proceso de limpieza de los datos.

\
(d) Describa las variables incluidas en tu análisis. Como mínimo, debes incluir una tabla de estadísticas descriptivas con su interpretación. Sin embargo, espero un análisis profundo que ayude al lector a comprender los datos, su variación y la justificación de tus elecciones de datos. Utiliza tu conocimiento profesional para agregar valor a esta sección. No lo presentes como una lista "seca" de ingredientes.

### 1.2 Datos

### 1.3 Perfil ingreso - edad

### 1.4 Brecha salarial por género

### 1.5 Predicción del salario

### 

You can also embed plots, for example:

```{r pressure, echo=FALSE}
plot(pressure)
```

Note that the `echo = FALSE` parameter was added to the code chunk to prevent printing of the R code that generated the plot.
