---
title: "Proble Set 1: Prediciendo el ingreso"
author: "Maria Camila Caraballo, Javier Amaya, Nicolas Moreno, Mateo Isaza"
date: "2025-02-01"
output: pdf_document
---

```{r, message=FALSE, warning=FALSE}
knitr::opts_chunk$set(echo = TRUE)

# Limpieza del ambiente
  rm(list = ls())
  cat("\f")

# Cargando los paquetes requeriods para el analisis
library(pacman)


p_load(rio, 
       tidyverse, 
       caret, 
       gridExtra, 
       skimr,  
       stargazer,
       boot,
       rvest, 
       ggplot
)   

# Declarando las rutas
data_raw_path <- "../data/raw"
data_processed_path <- "../data/processed"
table_results_path <- "../results/tables"
figure_results_path <- "../results/figures"

```

# Introducción

## Problema

Parte de los obstáculos más significativos para la equidad tributaria y la sostenibilidad fiscal en Colombia es la falta de información precisa sobre los ingresos reales de los contribuyentes, lo que facilita la subdeclaración de renta. Tanto en el sector formal como en el informal, esta práctica dificulta la correcta determinación de la base gravable y genera distorsiones en la distribución de la carga tributaria. Como resultado, se establece una dinámica desigual en la que quienes cumplen con sus obligaciones fiscales terminan asumiendo una mayor carga impositiva para compensar la evasión de quienes subdeclaran sus ingresos. Esta situación no solo afecta la equidad del sistema tributario, sino que también debilita la confianza en la administración fiscal y en el cumplimiento de las normas tributarias.

La subdeclaración de ingresos tiene un impacto directo en el déficit fiscal del país, que, según el [**Marco Fiscal de Mediano Plazo**](minhacienda.gov.co/w/minhacienda-presenta-el-marco-fiscal-de-mediano-plazo-2024), representa aproximadamente el 5,6% del Producto Interno Bruto (PIB), equivalente a cerca de **US\$17.000 millones anuales**. En un contexto donde el Gobierno busca fortalecer su capacidad de inversión y cumplir con compromisos sociales, la insuficiencia de ingresos tributarios aumenta la necesidad de recurrir al endeudamiento, lo que pone en riesgo la sostenibilidad del gasto público. Esta limitación compromete la capacidad del Estado para financiar servicios esenciales e implementar programas sociales, afectando de manera desproporcionada a las poblaciones más vulnerables y profundizando las desigualdades estructurales del país.

La mejora en la distribución del ingreso, más allá de la simple reducción de la pobreza, se ha convertido en un objetivo prioritario de la política pública en general y de la política fiscal en particular (Henríquez, 2015). En este sentido, la elevada informalidad en la economía colombiana agrava la problemática de la subdeclaración, ya que muchas transacciones quedan fuera del control del Estado, impidiendo una redistribución eficiente de los recursos.

Considerando lo anterior, la implementación de modelos predictivos en la fiscalización tributaria representa una herramienta clave para mejorar la detección de fraudes fiscales y optimizar la recaudación. Estos modelos no solo permiten identificar con mayor precisión a los evasores, sino que también fortalecen la equidad en la distribución de la carga impositiva, lo que a su vez favorece una asignación más eficiente de los recursos destinados al financiamiento de políticas sociales. Asimismo, su aplicación contribuye a reducir los costos administrativos de los métodos tradicionales de fiscalización y a abordar el problema del subreporte de información, mejorando la calidad y precisión de los datos tributarios. De esta manera, facilita la elaboración de presupuestos más ajustados a la realidad fiscal del país, promoviendo una gestión pública más eficiente.

Yáñez Henríquez, J. (2016). Evasión tributaria: atentado a la equidad. *Revista De Estudios Tributarios*, (13), pág. 171–206. Recuperado a partir de https://revistaestudiostributarios.uchile.cl/index.php/RET/article/view/39874

De esta manera, el principal objetivo es construir un modelo de salario por horas individual:

$$
w = f(X) + u
$$

horas, y $X$ es la matriz que incluye las variables/predictores potenciales explicativos. En este problem set nos vamos a enfocar en $$f(X) = X\beta$$

en el que $w$ es el salario por h*The introduction briefly states the problem and if there are any antecedents. It briefly describes the data and its suitability to address the problem set question. It contains a preview of the results and main takeaways.*

## Antecedentes

Se mencionan antecedentes relevantes y debidamente documentados,

## Presentación breve de los datos

Se presentan brevemente los datos y la pertinencia para responder el problema planteado en el taller,

## Resultados

Contiene un resumen de los resultados,

## Conclusiones

Se presentan breves conclusiones del análisis.

# Datos

## Rubrica

Esto debe ser transversal a todas las secciones: se utiliza el conocimiento profesional y los antecedentes para agregar valor a la sección.

### Fuente original y webscraping

Se realiza una descripción completa de la fuente de datos original, así como de la técnica de webscraping para su recolección, resaltando las restricciones para el acceso a los datos en caso de haberlas,

### Utilidad de la base para la solución del problema

Se discute la utilidad de la base para la solución del problema planteado en el taller,

### Limpieza de datos

Se describe cómo se obtiene la muestra final incluyendo la unión entre las bases de datos, la transformación de variables, las variables incluidas en el análisis, y el tratamiento a observaciones faltantes y datos atípicos

### Análisis descriptivo

Se realiza un análisis descriptivo de las variables utilizadas en el análisis mediante tablas y/o gráficos que son autocontenidos y debidamente formateadas, con el formato sugerido. Las tablas no son pantallazos de R/Python (o el software utilizado), y tienen título y notas que permitan entenderlas sin recurrir al documento. Las gráficas tienen título, ejes, leyenda y notas que permiten entenderlas sin recurrir al documento.

El análisis descriptivo permite al lector entender la variación de los datos y la elección de las variables,

## Redacción previa - Mateo

-   Describa los datos brevemente, incluyendo su propósito y cualquier otra información relevante.

\
(b) Describa el proceso de adquisición de los datos y si existen restricciones para acceder a ellos o para realizar scraping.

Para extraer los datos, primero accedimos al enlace [GEIH 2018 Sample](https://ignaciomsarmiento.github.io/GEIH2018_sample/page1.html) e inspeccionamos el código HTML subyacente. En este proceso, identificamos el elemento `<table>` que contenía los datos de interés. Sin embargo, al intentar extraer la tabla utilizando el paquete `rvest` en R, el resultado fue un objeto vacío. Al analizar con más detenimiento la carga de la página, notamos que la tabla se encontraba entre los últimos elementos en aparecer, lo que nos llevó a suponer que, aunque nuestro código lograba acceder al HTML de la página, el elemento `<table>` aún no estaba disponible cuando finalizaba la secuencia de extracción en R.

Ante esta situación, decidimos revisar la pestaña "Network" del inspector web y recargar la página para observar la secuencia en la que se cargaban los elementos. En este análisis, identificamos que el archivo `geih_page_1.html` contenía exclusivamente la tabla con los datos deseados y que su Request URL era [GEIH Page 1](https://ignaciomsarmiento.github.io/GEIH2018_sample/pages/geih_page_1.html). Al acceder directamente a este enlace, confirmamos que la tabla se encontraba allí sin necesidad de esperar tiempos de carga adicionales.

Con esta información, utilizamos `rvest` para extraer la tabla y convertirla en un `data.frame`. Luego, implementamos un bucle en R para iterar sobre las diferentes páginas de datos, siguiendo el patrón de URL `"https://ignaciomsarmiento.github.io/GEIH2018_sample/pages/geih_page_%d.html"`. El bucle se ejecutó 10 veces, reemplazando `%d` con el número correspondiente a cada iteración y concatenando progresivamente las tablas extraídas. Al finalizar este proceso, obtuvimos una tabla consolidada con dimensiones **32,177 x 177**, lista para su análisis.

\
(c) Describa el proceso de limpieza de los datos.

#### Proceso de filtrado y preparación de datos

Para el análisis, filtramos la base de datos para incluir únicamente las observaciones correspondientes a individuos ocupados (`ocu == 1`) mayores de edad (`age >= 18`). Con el objetivo de garantizar la coherencia de los datos, verificamos que la población en edad de trabajar (`wap == 1`) incluyera tanto a la población económicamente activa (`pea == 1`) como a la población inactiva (`inac == 1`). Adicionalmente, corroboramos que la población económicamente activa estuviera compuesta por ocupados y desocupados (`dsi == 1`). Una vez confirmada la consistencia de estas categorías, procedimos con el filtrado de datos.

Posteriormente, asignamos un identificador único a cada observación mediante la concatenación de los valores de las variables `directorio`, `secuencia_p` y `oeden`, que corresponden al identificador de vivienda, hogar y persona, respectivamente. Antes de este proceso, verificamos que la combinación de estos códigos fuera única para cada fila, garantizando la integridad de la identificación individual.

#### Construcción de variables

Una vez establecidos los filtros y las identificaciones, seleccionamos las variables relevantes para el análisis. La variable dependiente se construyó a partir de la suma de diversas categorías de ingresos (`impa`, `impaes`, `isa`, `isaes`, `ie`, `iees`, `p6630s4a1`). En particular, la variable `p6630s4a1`, que representa el valor de los viáticos recibidos en el año anterior, fue ajustada dividiéndola entre 12 para mantener la unidad temporal mensual, alineándola con el resto de los conceptos de ingresos.

Adicionalmente, construimos una variable representativa de las horas trabajadas mensualmente por cada individuo. Para ello, utilizamos las variables `hoursWorkUsual` y `hoursWorkActualSecondJob`, que indican la cantidad de horas trabajadas durante la semana anterior. Para obtener una estimación anual, multiplicamos ambas variables por 49, asumiendo que en Colombia se trabajan 52 semanas al año menos tres semanas correspondientes a los 15 días hábiles de vacaciones que, en promedio, los trabajadores formales reciben anualmente. Finalmente, dividimos el resultado entre 12 para obtener la estimación mensual de horas trabajadas y sumamos ambas columnas para obtener el total de horas trabajadas por mes.

#### Imputación de datos faltantes

Dado que algunas observaciones presentaban valores faltantes en las variables de ingresos y horas trabajadas, realizamos un procedimiento de imputación. Para ello, agrupamos las observaciones por estrato socioeconómico y calculamos el promedio de ingresos y de horas trabajadas dentro de cada grupo, utilizando estos valores como imputaciones para las observaciones con datos faltantes. Posteriormente, construimos la variable `hourly_inglab`, que representa el ingreso laboral por hora trabajada, dividiendo los ingresos mensuales por la cantidad de horas trabajadas mensualmente.

#### Ajustes finales

Finalmente, con el fin de facilitar la interpretación de la variable `sex`, invertimos su codificación y la renombramos como `female`, de modo que su valor fuera 0 para hombres y 1 para mujeres, siguiendo las especificaciones del taller en cuanto a las variables de interés.

\
(d) Describa las variables incluidas en su análisis. Como mínimo, se debe incluir una tabla de estadísticas descriptivas con su interpretación. Sin embargo, espero un análisis profundo que ayude al lector a comprender los datos, su variación y la justificación de la elección de los datos. Utilice su conocimiento profesional para agregar valor a esta sección. No lo presente como una lista "seca" de ingredientes.

Nuestra variable explicada, `hourly_inglab`, requirió un proceso detallado de construcción, dado que no se encontraba directamente en la base de datos de la Gran Encuesta Integrada de Hogares (GEIH). Para su cálculo, partimos de diversas fuentes de ingreso laboral que fueron seleccionadas considerando el concepto de rentas laborales definido por la Dirección de Impuestos y Aduanas Nacionales (DIAN), el cual comprende exclusivamente aquellos ingresos derivados de la actividad laboral de una persona. La variable se construyó a partir del ingreso mensual por la primera actividad antes de imputación (`impa`), el ingreso mensual imputado por la primera actividad (`impaes`), el ingreso mensual por la segunda actividad antes de imputación (`isa`), el ingreso mensual imputado por la segunda actividad (`isaes`), el ingreso mensual en especie antes de imputación (`ie`), el ingreso mensual en especie imputado (`iees`) y el valor anual de viáticos (`p6630s4a1`), que fue ajustado a valores mensuales dividiéndolo entre doce.

Si bien la base de datos incluía la variable `ingtot`, que representa la suma total de ingresos reportados por cada individuo, esta no era adecuada para nuestro análisis, pues incorpora fuentes de ingreso no laborales, tales como arriendos, dividendos y pensiones. Debido a que nuestro interés radica en analizar el ingreso laboral, optamos por construir `hourly_inglab` exclusivamente a partir de los componentes mencionados. Posteriormente, para obtener el ingreso por hora, dividimos el ingreso mensual total por la cantidad de horas trabajadas reportadas por cada individuo. Como resultado, la media de la variable fue de \$9.323 COP, con un rango que va desde \$0 hasta \$888.775 COP. La mediana, en contraste, se ubicó en \$5.204 COP, lo que evidencia un sesgo a la derecha en la distribución de la variable, dado que la diferencia entre la mediana y la media es considerable.

Dentro de nuestras variables explicativas, incluimos la edad, cuya media es de 39 años, con un rango que oscila entre los 18 y los 94 años, mostrando una distribución aproximadamente normal. También consideramos el sexo de los individuos a través de la variable dicotómica `female`, en la que el 47% de los encuestados son mujeres y el 53% son hombres. Adicionalmente, incluimos el nivel educativo de los encuestados mediante la variable `p6210`, que toma valores entre 1 y 6, donde 1 corresponde a personas sin educación formal y 6 a aquellas con educación universitaria, mientras que los valores intermedios reflejan distintos niveles educativos. En nuestra muestra, la media de esta variable se encuentra en 5, lo que indica que el nivel educativo más frecuente es la educación secundaria. La inclusión de esta variable responde a la importancia ampliamente documentada que tiene el acceso a la educación en la determinación del nivel de ingresos de una persona.

Además de estas variables principales, incluimos otras variables de control que consideramos relevantes para el análisis. La variable `oficio` recoge información sobre la ocupación de los individuos y está categorizada en 80 tipos de actividades diferentes. Dentro de nuestra muestra, la ocupación más frecuente corresponde a vendedores ambulantes, a domicilio, de loterías y periódicos, y mercaderistas. De manera similar, la variable `relab` clasifica la relación laboral de los individuos en nueve categorías distintas, siendo la más común la de obrero o empleado de empresa particular. Estas variables son relevantes porque el tipo de actividad que desempeña una persona puede determinar significativamente su nivel de ingresos, incluso más allá de la cantidad de horas trabajadas o su nivel educativo.

Otra variable que consideramos fundamental en nuestro análisis es `formal`, que indica si un trabajador está afiliado o no a la seguridad social. En nuestra muestra, el 58.6% de los individuos es formal, lo que coincide con las cifras reportadas en el Boletín Técnico GEIH del DANE para el periodo diciembre 2018 - febrero 2019, donde se registró un 60.7% de trabajadores formales en Bogotá.

Por último, decidimos incluir el estrato socioeconómico de los individuos como un indicador adicional de sus condiciones de vida. Esta variable tiene un rango de 1 a 6, con una media de 2.6 y una mediana de 2. Al igual que la variable de ingresos, el estrato presenta un sesgo hacia la derecha, dado que hasta el percentil 75 los individuos de la muestra pertenecen al estrato 3, lo que indica que solo el 25% de los encuestados reside en estratos superiores de servicios públicos domiciliarios.

```{r}
skim(clean_geih) # Estadísticas descriptivas
```

### 

```{r}
# Haciendo el webscraping - 
# Funciona pero lo desactivo mientras trabajamos. Hay que activarlo al final
  # tabla_geih <- data.frame()
  # 
  # for (i in 1:10){
  #   my_url <- sprintf("https://ignaciomsarmiento.github.io/GEIH2018_sample/pages/geih_page_%d.html", i)
  #   my_table <- read_html(my_url) %>% 
  #     html_elements(xpath='/html/body/table') %>% 
  #     html_table()
  #   
  #   my_table <- as.data.frame(my_table)
  #   
  #   tabla_geih <- rbind(tabla_geih, my_table)
  # }

# rm(my_table) activar cuando se active el webscraping

# exportando la data cruda
#saveRDS(tabla_geih, file = "../data/raw/data_GEIH_raw.rds")
tabla_geih <- readRDS(file.path(data_raw_path,"Data_GEIH_raw.rds"))

# Limpieza de los datos
clean_geih <- tabla_geih %>% 
  filter(age >= 18, ocu == 1) %>% 
  mutate(
    directorio = as.factor(directorio),
    secuencia_p = as.factor(secuencia_p),
    orden = as.factor(orden),
    id = paste(directorio, secuencia_p, orden, sep = "")) %>% 
  select(
    'id', # Identificador único por individuo
    'hoursWorkUsual', # Horas trabajadas en la última semana
    'hoursWorkActualSecondJob', # Horas trabajadas en la última semana por la segunda actividad
    'age', # Edad
    'sex', # Sexo
    'p6210', # Nivel educativo alcanzado
    'cuentaPropia', # Independiente
    'estrato1', # Estrato
    
    'impa', # Ingreso mensual por la primera actividad antes de imputación
    'impaes', # Ingreso mensual imputado por la primera actividad
    'isa', # Ingreso mensual por la segunda actividad antes de imputación
    'isaes', # Ingreso mensual imputado por la segunda actividad
    'ie', # Ingreso mensual en especie antes de imputación
    'iees', # Ingreso mensual en especia imputado
    'p6630s4a1', # Valor anual viáticos
    'p6630s6a1', # Valor bonificaciones anuales
    'p7510s6a1', # Valor anual de cesantías e intereses a la cesantías
    
    'p6750', # Valor recibido por: honorarios, actividad, negocio, profesión, finca
    'p6760', # Meses comprendidos por el concepto anterior

    
    'formal', 
    'sizeFirm', 
    'oficio', 
    'relab')

clean_geih <-  clean_geih %>% 

  # Si estos conceptos ya fueron reportados, se sustituye su valor por 0
  mutate(p6545s1 = ifelse(p6545s2 == 1, 0, p6545s1)) %>% 
  mutate(p6580s1 = ifelse(p6580s2 == 1, 0, p6580s1)) %>% 
  mutate(p6585s1a1 = ifelse(p6585s1a2 == 1, 0, p6585s1a1)) %>% 
  mutate(p6585s2a1 = ifelse(p6585s2a2 == 1, 0, p6585s2a1)) %>% 
  mutate(p6585s3a1 = ifelse(p6585s3a2 == 1, 0, p6585s3a1)) %>% 
  mutate(p6585s4a1 = ifelse(p6585s4a2 == 1, 0, p6585s4a1)) %>% 
  
  # Se divide el valor de estos conceptos entre 12 por ser anuales
  mutate(p6630s1a1 = p6630s1a1 / 12) %>% 
  mutate(p6630s2a1 = p6630s2a1 / 12) %>% 
  mutate(p6630s3a1 = p6630s3a1 / 12) %>% 
  mutate(p6630s4a1 = p6630s4a1 / 12) %>% 
  mutate(p6630s6a1 = p6630s6a1 / 12) %>% 
  mutate(p7510s6a1 = p7510s6a1 / 12) %>% 
  
  # Se ajusta el valor de los meses y se divide el concepto entre la cantidad
  # de meses que comprende
  mutate(p6750 = ifelse(is.na(p6760) == TRUE, 1, p6760)) %>%
  mutate(p6750 = ifelse(p6760 == 0, p6750, (p6750/p6760)))

  #mutate(p6630s4a1 = p6630s4a1 / 12)
#>>>>>>> 4dfdc4befad264599e1be9f3deb8b6e7149dcf5e

# Exportando la tabla con las variables seleccionadas
save(clean_geih, file = file.path(data_processed_path,"data_GEIH_seleccionada.RData"))

# Valor de ingresos mensuales por persona
clean_geih$inglab <- rowSums(clean_geih[, c(
  'impa', 
  'impaes', 
  'isa', 
  'isaes', 
  'ie', 
  'iees',
  'p6630s4a1'
  )], na.rm=TRUE)

# Imputaciôn de promedio de ingresos por estrato para valores faltantes
clean_geih <- clean_geih %>% 
     group_by(estrato1) %>% 
     mutate(mean_inglab = mean(inglab, na.rm=TRUE)) %>% 
     ungroup() %>% 
     mutate(mean_inglab = ifelse(is.na(mean_inglab) == TRUE, 0, mean_inglab)) %>% 
     mutate(inglab = ifelse(is.na(inglab) == TRUE, mean_inglab, inglab))

# Cálculo e imputación de horas trabajadas por mes
clean_geih <- clean_geih %>% 
  mutate(hour_month1 = (hoursWorkUsual * 49) / 12) %>% 
  mutate(hour_month2 = (hoursWorkActualSecondJob * 49) / 12)

clean_geih$total_hours <- rowSums(clean_geih[, c('hour_month1', 'hour_month2')], na.rm=TRUE) 

clean_geih <- clean_geih %>% 
     group_by(estrato1) %>% 
     mutate(mean_hours = mean(total_hours, na.rm=TRUE)) %>% 
     ungroup() %>% 
     mutate(total_hours = ifelse(is.na(total_hours) == TRUE, mean_hours, total_hours))

# Cálculo de ingresos laborales por hora
clean_geih <- clean_geih %>% 
  mutate(hourly_inglab = inglab / total_hours)

#Selección de las variables definitivas 
clean_geih <- clean_geih %>% 
  mutate(female = ifelse(sex == 1, 0, 1)) %>%
  mutate(p6210 = ifelse(p6210 == 9, 1, p6210)) %>%
     select(
       'id', 
       'hourly_inglab', 
       'age', 
       'female', 
       'p6210', 
       'cuentaPropia', 
       'estrato1', 
       'formal', 
       'sizeFirm', 
       'oficio', 
       'relab')

skim(clean_geih)
```

# Perfil ingreso - edad

## Rubrica

1.  Formato de tablas y gráficas
2.  Se presenta los resultados de la estimación en una tabla que no es un pantallazo sino que está debidamente formateada, con el formato indicado, y contiene título y notas que permiten entenderla sin recurrir al documento,
3.  Interpretación de coeficientes
4.  Se interpreta los coeficientes y se discute su significancia tanto económica como estadística,
5.  Discusión del ajuste del modelo
6.  Se discute el ajuste del modelo sobre la muestra
7.  Predicción de la edad-salario
8.  Se presenta el perfil edad-salario predicho y sus intervalos de confianza en una gráfica autocontenida y debidamente formateada, con el formato indicado. Contiene título, ejes, leyenda, y notas que permiten entender sin recurrir al documento,
9.  Edad pico
10. Se estima la 'edad pico' con sus correspondientes errores estándar, interpretando los resultados y su significancia tanto económica como estadística.

## Contenido redactado previamente Cami-Nico

Una gran cantidad de evidencia en economía laboral sugiere que el perfil típico de edad-salario de los trabajadores sigue un patrón predecible: los salarios tienden a ser bajos cuando el trabajador es joven, aumentan a medida que envejece, alcanzando su punto máximo alrededor de los 50 años, y luego tienden a mantenerse estables o disminuir ligeramente después de esa edad. En esta subsección, estimaremos el perfil de edad-salario para los individuos de esta muestra.

$$
log(w) = \beta_1 + \beta_2Edad + \beta_3 Edad^2 + u
$$ Al presentar y discutir tus resultados, incluye:

-   Una tabla de regresión.

    ```{r}
    #No tener variable dependiente con na, nan, infinito o menores a 0
    clean_geih <- clean_geih[!is.na(clean_geih$hourly_inglab) & 
                           !is.nan(clean_geih$hourly_inglab) & 
                           !is.infinite(clean_geih$hourly_inglab) & 
                           clean_geih$hourly_inglab > 0, ]

    clean_geih <- clean_geih[!is.na(clean_geih$age) & 
                           !is.nan(clean_geih$age) & 
                           !is.infinite(clean_geih$age) & 
                           clean_geih$age > 0, ]

    #Transformación directa de variables de interés para el modelo
    clean_geih <- clean_geih %>% mutate(age_sq = age^2) 
    clean_geih <- clean_geih %>% mutate(log_inglab = log(hourly_inglab)) 

    #Calculamos el modelo 
    modelo <- lm(log_inglab ~ age + age_sq, data = clean_geih)

    #Tabla de resultados
    stargazer(modelo, type = "text")
    ```

-   Una interpretación de los coeficientes y su significancia.

La transformación de los datos en el modelo permite capturar relaciones no lineales entre la edad y el ingreso laboral por hora, lo que resulta fundamental para comprender cómo varía el efecto de la edad a lo largo de la vida laboral. En este caso, la inclusión del término cuadrático responde a la necesidad de modelar un comportamiento que no es constante: aunque el salario tiende a aumentar con la edad, este crecimiento no es indefinido.

Los coeficientes obtenidos, ambos significativos, indican que existe un punto máximo a partir del cual la edad deja de ser un factor positivo en el incremento salarial y, en su lugar, comienza a generar rendimientos decrecientes. Específicamente, el coeficiente positivo del término lineal de la edad sugiere que, en las primeras etapas de la vida laboral, el salario crece a medida que una persona adquiere experiencia y habilidades. Sin embargo, el coeficiente negativo del término cuadrático evidencia que este crecimiento se desacelera con el tiempo y, eventualmente, se revierte, lo que implica que los aumentos salariales se reducen hasta alcanzar un umbral en el que la edad deja de ser un factor de incremento.

Esta transformación, por tanto, permite capturar la evolución realista de los ingresos a lo largo del ciclo laboral, proporcionando una interpretación más precisa del impacto de la edad sobre el salario y evitando suposiciones e

rróneas de una relación lineal constante.

**Agregar la discusion de la significancia economica de estos coeficientes**

-   Una discusión sobre el ajuste del modelo dentro de la muestra.

Con base en las métricas aprendidas, el R2 ajustado que penaliza la inclusión de variables irrelevantes pues logra capturar la varianza de la variable de ingresos laborales por hora en relación con la edad. Para este ejemplo, el valor del r2 ajustado sugiere que el modelo solo explica el 1.6% de la variabilidad en la variabilidad del ingreso por hora. En este sentido, esto indica que el poder explicativo del modelo es bajo y la mayoría de la variabilidad en log(w) no está siendo capturada por las variables de la edad y su transformación al cuadrado. Proporción de la variabilidad total de la variable dependiente que es explicada por el modelo de regresión.

```{r}

#MSE dentro de la muestra 
pred <- predict(modelo, clean_geih)
pred_orig <- exp(pred)  # Llevar predicciones a la escala original
rmse_original <- RMSE(pred_orig, exp(clean_geih$log_inglab))  
print(rmse_original)

```

-   Un gráfico del perfil estimado de edad-ingresos implícito en la ecuación anterior, incluyendo un análisis de la edad en la que se alcanza el pico con sus respectivos intervalos de confianza. *(Nota: Usa bootstrap para construir los intervalos de confianza.)*

Derivando la ecuación con respecto a la edad e igualando a cero

$$ \frac{\delta log(w)}{\delta Edad} = 0,0065 -2(000,1)Edad  =0 $$

$$ Edad = 32,5 $$

Esto significa que el salario crece con la edad hasta aproximadamente los 32 años de edad, a partir de este punto el salario empieza a disminuir.

```{r}

#Modelo para el bootstrap 
boot_model<- lm(log_inglab ~ age + age_sq, data = clean_geih)
coefs<-boot_model$coef

#Obtener los coeficientes de la regresión en escalares
b0<-coefs[1] 
b1<-coefs[2]
b2<-coefs[3] 


#Se calcula la edad promedio 
age_bar <- mean(clean_geih$age)
elast <- b1+2*b2*age_bar

#Desarrollamos la función para el bootstrap
boot_func <- function(data,index)
{
    sample <- data[index, ]
    boot_model <-lm(log_inglab ~ age + age_sq,data, subset = index)
    beta2_boot <- coef(boot_model)["age"]
    beta3_boot <-  coef(boot_model)["age_sq"]
    return(- beta2_boot / (2 * beta3_boot))
}

#Se aplica el bootstrap 
boot_result <- boot(clean_geih, boot_func,1000)
boot_result

#Para obtener los intervalos de confianza
conf_int <- boot.ci(boot_result, type = "perc")
conf_int


#Para graficar el perfil estimado de edad e ingresos 
top_age <- -b2 / (2*b2)
pred_log_w <- predict(boot_model, clean_geih, interval = "confidence")

#En la escala 
clean_geih$predicted_wage <- exp(pred_log_w[,1])  

#Graficamos
ggplot(clean_geih, aes(x = clean_geih$age, y = pred_log_w)) +
  geom_point(aes(y = exp(log_inglab)), alpha = 0.3) +  # Puntos reales
  geom_line(color = "blue", size = 1) +  # Línea de predicción
  geom_ribbon(aes(ymin = exp(pred_log_w[,2]), ymax = exp(pred_log_w[,3])), 
              fill = "lightblue", alpha = 0.4) +  # Intervalo de confianza
  theme_minimal() +
  labs(title = "Perfil Edad-Ingresos en la Muestra",
       x = "Edad",
       y = "Salario Estimado")

```

# Brecha salarial por género

## Rubrica

Se presenta la estimación de la brecha salarial de género incondicional y condicional en una misma tabla, con las estimaciones lado a lado. La tabla no es un pantallazo, sino que está debidamente formateada, con título y notas que permitan entenderla sin recurrir al documento. Por ejemplo, listando las variables control utilizadas. Se justifica la inclusión de los diferentes controles.

## Descripción taller

La brecha salarial de género. Los formuladores de políticas han estado preocupados durante mucho tiempo por la brecha salarial de género, y este será nuestro enfoque en esta subsección.

a\. Comience estimando y discutiendo la brecha salarial incondicional:

$$
log(w) = \beta_1 + \beta_2Female + u
$$

donde *Female* es un indicador que toma el valor de uno si el individuo en la muestra se identifica como mujer.

b\. Un eslogan común es "igual salario por igual trabajo". Una forma de interpretar esto es que, para empleados con características laborales y personales similares, no debería existir una brecha salarial de género. Para analizar esto, estima la brecha salarial condicional incorporando variables de control como características del trabajador y del puesto de trabajo.

```{r}
modelo_simple <- lm(log(hourly_inglab + 1) ~ female, data=clean_geih)

stargazer(modelo_simple, type = "text")
```

En esta sección, estima la brecha salarial condicional:\
i. Primero, utilizando FWL.\

```{r}
modelo_lm <- lm(log(hourly_inglab + 1) ~ female + factor(oficio) + factor(relab) + age + factor(p6210) + factor(formal), data=clean_geih)

# Teorema Frisch-Waugh-Lovell
res_inglab <- residuals(lm(log(hourly_inglab + 1) ~ factor(oficio) + factor(relab) + age + factor(p6210) + factor(formal), data=clean_geih))

res_female <- residuals(lm(female ~ factor(oficio) + factor(relab) + age + factor(p6210) + factor(formal), data=clean_geih))

modelo_fwl <- lm(res_inglab ~ res_female)

stargazer(modelo_simple, modelo_lm, modelo_fwl, type = "text",
          keep = c("female", "res_female", "age"),
          column.labels = c("Simple", "Múltiple", "FWL"))
```

ii. Segundo, utilizando FWL con bootstrap.

```{r}
set.seed(10101)

mod_boot_fn<-function(data, index){
  
  sample_data <- data[index, ]
  
  r_inglab_boot <- residuals(lm(log(hourly_inglab + 1) ~ factor(oficio) + factor(relab) + age + factor(p6210) + factor(formal), data = data, subset = index))
  
  r_female_boot <- residuals(lm(female ~ factor(oficio) + factor(relab) + age + factor(p6210) + factor(formal), data = data, subset = index))
  
  return (coef(lm(r_inglab_boot ~ r_female_boot))[2])
}

modelo2_boot <- boot(clean_geih, mod_boot_fn, R = 10)

print(modelo2_boot)
```

Compare las estimaciones y los errores estándar.

c\. Luego, grafique el perfil de edad-salario predicho y estima las edades en las que se alcanza el pico salarial, junto con los respectivos intervalos de confianza por género.

Al presentar y discutir tus resultados, incluya:

-   Una ecuación de estimación, explicando las variables de control incluidas (ten cuidado con los *bad controls*).

-   Una tabla de regresión con las estimaciones de las brechas salariales condicional e incondicional, presentadas lado a lado y resaltando el coeficiente de interés. Las variables de control no deben incluirse en la tabla, pero sí mencionarse adecuadamente.

-   Una interpretación de los coeficientes de *Female*, una comparación entre los modelos y el ajuste dentro de la muestra.

-   Un análisis de las edades en las que se alcanza el pico salarial y su similitud/diferencia estadística.

-   Una discusión reflexiva sobre la brecha salarial condicional e incondicional, evaluando si los cambios en el coeficiente son evidencia de un problema de selección, discriminación, una combinación de ambos o si no están relacionados con estos factores.

## Rubrica

Brecha condicional e incondicional

Se presenta la estimación de la brecha salarial de género incondicional y condicional en una misma tabla, con las estimaciones lado a lado. La tabla no es un pantallazo, sino que está debidamente formateada, con título y notas que permitan entenderla sin recurrir al documento. Por ejemplo, listando las variables control utilizadas. Se justifica la inclusión de los diferentes controles.

Interpretación de coeficientes

Se interpreta los coeficientes asociados al género y se discute su significancia, tanto económica como estadística, haciendo énfasis en si los resultados son consecuencia de un problema de selección, de discriminación, una mezcla entre los dos, o ninguno de ellos.

FWL vs FWL bootstrap

Se discute la diferencia entre los coeficientes de los diferentes modelos, y entre los errores estándar de FWL y FWL con bootstrap,

Ajuste del modelo

Se discute el ajuste del modelo sobre la muestra,

Predicción edad-salario

Se presenta el perfil edad-salario predicho y sus intervalos de confianza desagregando por género en una gráfica autocontenida con título, ejes, leyenda, y notas que permiten entender sin recurrir al documento.

Edad pico

Se estima la 'edad pico' por género con sus correspondientes errores estándar, y se argumenta su similitud o disimilitud estadística.

# Predicción del salario

## Rubrica

-   Se divide la muestra en una proporción 70-30, y se incluye una semilla que permita la reproducibilidad.

-   Se presenta una tabla que resume el desempeño predictivo de las tres especificaciones anteriores en términos del RMSE.

-   Se calcula el desempeño predictivo para, al menos, cinco especificaciones adicionales que exploran no-linealidades y mayor complejidad.

-   Se interpreta el desempeño de los diferentes modelos y se describe, detalladamente, la especificación con mejor desempeño.

-   Se presenta una gráfica con la distribución de los errores en el modelo con mejor desempeño predictivo y diagnostica los outilers de la muestra, argumentando si se deben a la naturaleza de los datos o al modelo.

-   Se presenta una tabla con el LOOCV para los dos modelos con el menor error predictivo y compara los resultados con los obtenidos mediante el enfoque de validación.

Notas de clase Gustavo:

En cada uno de los folds se esta cambiando la muestra.

## Contenido redactado previamente

En las secciones anteriores, estimaste algunas especificaciones con un enfoque en la inferencia. En esta subsección, evaluaremos el poder predictivo de estas especificaciones.

(a) Divida la muestra en dos grupos: una muestra de entrenamiento (70%) y una de prueba (30%). (No olvide fijar una semilla para garantizar la reproducibilidad. En R, por ejemplo, puede usar `set.seed(10101)`, donde 10101 es la semilla).

```{r}
#Definimos la semilla indicada
set.seed(10101)

#Dividimos la muestra para el entrenamiento 

entreno <- createDataPartition(
  y = clean_geih$totalHoursWorked,  ## La variable de interes
  p = .70, ## Porcentaje del set de entrenamiento
  list = FALSE
)


```

(a) Reporte y compare el desempeño predictivo en términos del RMSE de todas las especificaciones anteriores junto con al menos cinco (5) especificaciones adicionales que exploren no linealidades y mayor complejidad.

    ```{r}

    ```

(b) En la discusión de los resultados, comente:

    i\. El desempeño general de los modelos.\

    ii. La especificación con el menor error de predicción.\
    iii. Para la especificación con el menor error de predicción, analice aquellas observaciones que parecen desviarse significativamente. Para ello, calcule los errores de predicción en la muestra de prueba y examine su distribución. ¿Hay observaciones en los extremos de la distribución del error de predicción? ¿Estos valores atípicos podrían representar personas que la DIAN debería investigar, o son simplemente el resultado de un modelo defectuoso?

(c) **LOOCV.** Para los dos modelos con el menor error de predicción en la sección anterior, calcule el error de predicción utilizando *Leave-One-Out Cross-Validation* (LOOCV). Compare los resultados del error de prueba con aquellos obtenidos mediante el enfoque de conjunto de validación y explore los posibles vínculos con la estadística de influencia. *(Nota: al realizar esta subsección, los cálculos pueden tomar mucho tiempo dependiendo de sus habilidades de programación, planifique en consecuencia).*

# Repositorio y código

### Rubrica

-   El documento es autocontenido, no excede las 10 páginas y las 8 tablas o figuras,

-   Existe el repositorio siguiendo el template provisto,

-   Contiene un README que ayuda al lector a navegar el repositorio e incluye instrucciones breves para replicar completamente el trabajo,

-   La rama del repositorio principal muestra al menos cinco (5) contribuciones que aportan significativamente al taller, por parte de cada miembro del equipo,

-   El código en el repositorio es legible.

-   El código es reproducible descargandose directamente del repositorio.
