---
title: 'Proble Set 1: Prediciendo el ingreso'
author: "Maria Camila Caraballo, Javier Amaya, Nicolas Moreno, Mateo Isaza"
date: "2025-02-01"
output:
  html_document:
    df_print: paged
editor_options:
  markdown:
    wrap: 65
---

```{r, message=FALSE, warning=FALSE}
knitr::opts_chunk$set(echo = TRUE)

# Limpieza del ambiente
  rm(list = ls())
  cat("\f")

# Cargando los paquetes requeriods para el analisis
library(pacman)


p_load(rio, 
       tidyverse, 
       caret, 
       gridExtra, 
       skimr,  
       stargazer,
       boot,
       rvest, 
       ggplot, 
      parallel
)   

# Declarando las rutas
data_raw_path <- "../data/raw"
data_processed_path <- "../data/processed"
table_results_path <- "../results/tables"
figure_results_path <- "../results/figures"

```

# 1. Introducción (Cami)

## Problema

*Uno de los principales desafíos para la equidad tributaria y la
sostenibilidad fiscal en Colombia es la subdeclaración de
ingresos, una práctica facilitada por la ausencia de información
precisa sobre los ingresos reales de los contribuyentes. Esto en
particular, afecta tanto al sector formal como el informal,
dificultando la correcta determinación de la base gravable y
generando distorsiones en la distribución de la carga
tributaria.*

*En este sentido, la subdeclaración de ingresos incide
directamente en el déficit fiscal del país, que, según el
[**Marco Fiscal de Mediano Plazo**](#0), representa
aproximadamente el 5,6% del Producto Interno Bruto (PIB),
equivalente a cerca de **US\$17.000 millones anuales**. En un
contexto donde el Gobierno busca fortalecer su capacidad de
inversión y cumplir con compromisos sociales, la insuficiencia de
ingresos tributarios aumenta la necesidad de recurrir al
endeudamiento público, poniendo en riesgo la sostenibilidad del
gasto. Asimismo, esta limitación compromete la capacidad del
Estado para financiar servicios esenciales y ejecutar programas
sociales, afectando de manera directa a las poblaciones más
vulnerables y profundizando las desigualdades estructurales del
país.*

*La mejora en la distribución del ingreso, más allá de la simple
reducción de la pobreza, se ha convertido en un objetivo
prioritario de la política pública en general y de la política
fiscal en particular (Henríquez, 2015). En este contexto, la alta
informalidad en la economía colombiana agrava la problemática de
la subdeclaración, ya que un gran volumen de transacciones quedan
fuera del control del Estado, impidiendo una redistribución
eficiente de los recursos.*

*Considerando lo anterior, la implementación de modelos
predictivos en la fiscalización tributaria representa una
herramienta clave para mejorar la detección de fraudes fiscales y
optimizar la recaudación. Estos modelos no solo permiten
identificar con mayor precisión a los evasores, sino que también
fortalecen la equidad en la distribución de la carga impositiva,
lo que a su vez favorece una asignación más eficiente de los
recursos destinados al financiamiento de políticas sociales.
Asimismo, su aplicación contribuye a reducir los costos
administrativos de los métodos tradicionales de fiscalización y a
abordar el problema del subreporte de información, mejorando la
calidad y precisión de los datos tributarios, facilitando la
elaboración de presupuestos más ajustados a la realidad fiscal
del país y promoviendo una gestión pública más eficiente.*

Yáñez Henríquez, J. (2016). Evasión tributaria: atentado a la
equidad. *Revista De Estudios Tributarios*, (13), pág. 171–206.
Recuperado a partir de
<https://revistaestudiostributarios.uchile.cl/index.php/RET/article/view/39874>

De esta manera, el principal objetivo es construir un modelo de
salario por horas individual:

$$
w = f(X) + u
$$

horas, y $X$ es la matriz que incluye las variables/predictores
potenciales explicativos. En este problem set nos vamos a enfocar
en $$f(X) = X\beta$$

en el que $w$ es el salario por h*The introduction briefly states
the problem and if there are any antecedents. It briefly
describes the data and its suitability to address the problem set
question. It contains a preview of the results and main
takeaways.*

## Antecedentes

Se mencionan antecedentes relevantes y debidamente documentados,

## Presentación breve de los datos

Se presentan brevemente los datos y la pertinencia para responder
el problema planteado en el taller,

## Resultados

Contiene un resumen de los resultados,

## Conclusiones

Se presentan breves conclusiones del análisis.

# 2. Datos (Mateo / Javier)

## Rubrica

Esto debe ser transversal a todas las secciones: se utiliza el
conocimiento profesional y los antecedentes para agregar valor a
la sección.

### Fuente original y webscraping

Se realiza una descripción completa de la fuente de datos
original, así como de la técnica de webscraping para su
recolección, resaltando las restricciones para el acceso a los
datos en caso de haberlas,

### Utilidad de la base para la solución del problema

Se discute la utilidad de la base para la solución del problema
planteado en el taller,

### Limpieza de datos

Se describe cómo se obtiene la muestra final incluyendo la unión
entre las bases de datos, la transformación de variables, las
variables incluidas en el análisis, y el tratamiento a
observaciones faltantes y datos atípicos

### Análisis descriptivo

Se realiza un análisis descriptivo de las variables utilizadas en
el análisis mediante tablas y/o gráficos que son autocontenidos y
debidamente formateadas, con el formato sugerido. Las tablas no
son pantallazos de R/Python (o el software utilizado), y tienen
título y notas que permitan entenderlas sin recurrir al
documento. Las gráficas tienen título, ejes, leyenda y notas que
permiten entenderlas sin recurrir al documento.

El análisis descriptivo permite al lector entender la variación
de los datos y la elección de las variables,

## Redacción previa - Mateo

-   Describa los datos brevemente, incluyendo su propósito y
    cualquier otra información relevante.

\
(b) Describa el proceso de adquisición de los datos y si existen
restricciones para acceder a ellos o para realizar scraping.

*A partir del enlace [**GEIH 2018
Sample**](https://ignaciomsarmiento.github.io/GEIH2018_sample/page1.html),
se analizó el código HTML subyacente para identificar la etiqueta
correspondiente a la tabla que contenía los datos de interés. Sin
embargo, al extraer la información, el resultado obtenido fue un
objeto vacío. Para abordar este desafío, se inspeccionó la
pestaña Network del inspector web con el fin de analizar la
secuencia de carga de los elementos.*

*Durante este análisis, se identificó que el archivo con los
datos requeridos estaba asociado a una [Request URL
específica](https://ignaciomsarmiento.github.io/GEIH2018_sample/pages/geih_page_1.html).
Una vez localizada la fuente de los datos, se empleó la técnica
de web scraping aprendida en clase, utilizando el paquete `rvest`
en R, para extraer la información de manera estructurada.
Posteriormente, se implementó un bucle que se ejecutó 10 veces,
permitiendo iterar sobre las distintas páginas de datos,
concatenando progresivamente las tablas extraídas. Como
resultado, se obtuvo un dataframe con dimensiones 32,177 x 177.*

\
(c) Describa el proceso de limpieza de los datos.

#### Proceso de filtrado y preparación de datos

*Para el análisis, se filtró la base de datos para incluir
únicamente las observaciones correspondientes a individuos
ocupados (`ocu == 1`) mayores de edad (`age ≥ 18`). Con el fin de
garantizar la coherencia de los datos, se verificó que la
población en edad de trabajar (`wap == 1`) incluyera tanto a la
población económicamente activa (`pea == 1`) como a la población
inactiva (`inac == 1`). Asimismo, se corroboró que la población
económicamente activa estuviera compuesta por individuos ocupados
y desocupados (`dsi == 1`). Una vez confirmada la consistencia de
estas categorías, se procedió con el filtrado de datos.*

*Posteriormente, se asignó un identificador único a cada
observación mediante la concatenación de los valores de las
variables directorio, secuencia_p y orden, que corresponden al
identificador de vivienda, hogar y persona, respectivamente.
Previo a este procedimiento, se verificó que la combinación de
estos códigos fuera única para cada fila, garantizando la
integridad en la identificación individual.*

#### Construcción de variables

*Una vez establecidos los filtros y asignados los
identificadores, se seleccionaron las variables relevantes para
el análisis. En primer lugar, la variable dependiente se
construyó a partir de la suma de diversas categorías de ingresos
(`impa`, `impaes`, `isa`, `isaes`, `ie`, `iees`, `p6630s4a1`). En
particular, la variable `p6630s4a1`, que representa el valor de
los viáticos recibidos en el año anterior, fue ajustada
dividiéndola entre 12 para mantener la unidad temporal mensual,
alineándola con el resto de los conceptos de ingresos.*

*Adicionalmente, se construyó una variable representativa de las
horas trabajadas mensualmente por cada individuo. Para ello, se
utilizaron las variables `hoursWorkUsual` y
`hoursWorkActualSecondJob`, que indican la cantidad de horas
trabajadas durante la semana anterior. Para obtener una
estimación anual, multiplicamos ambas variables por 49, asumiendo
que en Colombia se trabajan 52 semanas al año menos tres semanas
correspondientes a los 15 días hábiles de vacaciones que, en
promedio, los trabajadores formales reciben anualmente.
Finalmente, dividimos el resultado entre 12 para obtener la
estimación mensual de horas trabajadas y sumamos ambas columnas
para obtener el total de horas trabajadas por mes.*

#### Imputación de datos faltantes

*Dado que algunas observaciones presentaban valores faltantes en
las variables de ingresos y horas trabajadas, realizamos un
procedimiento de imputación. Para ello, se agruparon las
observaciones por estrato socioeconómico y calculamos el promedio
de ingresos y de horas trabajadas dentro de cada grupo,
utilizando estos valores como imputaciones. Posteriormente, se
cosntruyó la variable `log_hourly_inglab`, que representa el
ingreso laboral por hora trabajada, dividiendo los ingresos
mensuales por la cantidad de horas trabajadas mensualmente.*

#### Ajustes finales

*Finalmente, con el fin de facilitar la interpretación de la
variable `sex`, invertimos su codificación y la renombramos como
`female`, de modo que su valor fuera 0 para hombres y 1 para
mujeres, siguiendo las especificaciones del taller en cuanto a
las variables de interés.*

\
(d) Describa las variables incluidas en su análisis. Como mínimo,
se debe incluir una tabla de estadísticas descriptivas con su
interpretación. Sin embargo, espero un análisis profundo que
ayude al lector a comprender los datos, su variación y la
justificación de la elección de los datos. Utilice su
conocimiento profesional para agregar valor a esta sección. No lo
presente como una lista "seca" de ingredientes.

*La decisión de construir nuestra propia variable de ingresos por
hora, **log_hourly_inglab**, se fundamentó en dos razones
principales: una metodológica y otra basada en intuición
económica. Desde un punto de vista metodológico, la variable de
ingresos por hora disponible creada en la base de datos inicial
`y_salary_m_hu` presentaba una cantidad considerable de valores
faltantes, lo que reducía la muestra en aproximadamente un 40%
tras la aplicación de los filtros de selección. Esta pérdida de
observaciones habría limitado el análisis, disminuyendo la
robustez de las estimaciones.*

*Por otro lado, desde una perspectiva de intuición económica, el
análisis detallado de la documentación de la GEIH reveló la
existencia de variables adicionales que permitían estimar de
manera más integral los ingresos laborales. Para su cálculo, se
tomaron en cuenta múltiples fuentes de ingreso laboral, siguiendo
el concepto de rentas laborales definido por la Dirección de
Impuestos y Aduanas Nacionales (DIAN), el cual incluye
exclusivamente ingresos derivados de la actividad laboral de una
persona.*

*Para ello, se combinaron diversas categorías de ingresos
laborales con el objetivo de minimizar la cantidad de valores
faltantes. Las versiones imputadas y no imputadas de cada fuente
de ingreso laboral permitó obtener una variable consolidada que
luego se sumó junto con el ingreso en especie y los viáticos
ajustados a valores mensuales. De esta manera, se mejora la
calidad de la variable dependiente, alineándola con la realidad
económica del país.*

*Posteriormente, para obtener el ingreso por hora, se dividió el
ingreso mensual total por la cantidad de horas trabajadas
reportadas por cada individuo. Como resultado, la media de la
variable fue de \$9.323 COP, con un rango que va desde \$0 hasta
\$888.775 COP. La mediana, en contraste, se ubicó en \$5.204 COP,
lo que evidencia un sesgo a la derecha en la distribución de la
variable, dado que la diferencia entre la mediana y la media es
considerable*

*Entre las variables explicativas, se incluyó la **edad**, dado
que es un factor reconocido en la literatura como determinante
del ingreso laboral pues refleja tanto la acumulación de
experiencia como la posible depreciación del capital humano en
edades avanzadas. Esta variable obtuvo como media 39 años, con un
rango que oscila entre los 18 y los 94 años, mostrando una
distribución aproximadamente normal.*

*Como parte del anális, se incorporó la variable de género para
analizar la brecha de ingresos entre hombres y mujeres, a su vez
que permite evaluar si incluso controlando por otras
características individuales y laborales, persisten disparidades
en su ingreso. La variable **female**, que identifica a las
mujeres en la muestra, refleja una distribución del 47% para
mujeres y 53% para hombres.*

*Asimismo, se incluyó el **nivel educativo** como un factor
determinante en los ingresos. Esta variable toma valores de 1 a
6, donde 1 corresponde a personas sin educación formal y 6 a
aquellas con educación universitaria, mientras que los valores
intermedios representan distintos niveles educativos. En la
muestra, con la frecuencia más alta se encuentra la categoría 5,
lo que indica que la educación secundaria es el nivel educativo
más recurrente entre los entrevistados. Falta poner el valor de
tener esta variable.*

*De igual manera, se consideró que las características laborales
desempeñan un papel clave en las diferencias salariales. Por esta
razón, se incluyó la variable de **ocupación**, que clasifica a
los individuos según su actividad económica. Dicha variable
abarca 80 categorías distintas y permite identificar cómo la
remuneración varía entre sectores y tipos de empleo. En la
muestra, las ocupaciones más frecuentes corresponden a vendedores
ambulantes, domiciliarios, vendedores de loterías, periódicos y
comerciantes.*

*Por otro lado, se incorporó la variable de relación laboral, la
cual distingue entre trabajadores asalariados, independientes y
otras formas de vinculación laboral. Esta variable cuenta con
nueve categorías, siendo las más comunes las de obrero o empleado
de una empresa particular. De este modo, su inclusión permite
evaluar cómo el tipo de vínculo laboral influye en la estructura
salarial y en las posibles diferencias en los ingresos.*

*Otra de las variables clave para el análisis es **formal,** la
cual indica si un trabajador está afiliado a la seguridad social.
Su inclusión permite diferenciar entre empleos que ofrecen mayor
estabilidad y beneficios frente a aquellos en condiciones más
precarias, lo que es relevante para evaluar desigualdades en el
ingreso por actividad laboral. En nuestra muestra, el 58.6% de
los individuos se clasifica como formal, una cifra consistente
con el 60.7% reportado en el Boletín Técnico GEIH del DANE para
el periodo diciembre 2018 - febrero 2019 en Bogotá, lo que
refuerza la representatividad de los datos.*

*Finalmente, se incorporó el **estrato socioeconómico** como un
indicador complementario de las condiciones de vida de los
individuos, proporcionando contexto sobre las diferencias en
acceso a bienes y servicios. Esta variable oscila entre 1 y 6,
con una media de 2.6 y una mediana de 2. Su distribución muestra
un sesgo hacia la derecha, ya que hasta el percentil 75 los
individuos pertenecen al estrato 3. Esto sugiere que solo el 25%
de la muestra reside en estratos superiores, lo que refleja la
concentración de la población en niveles socioeconómicos bajos y
medios.*

**Agregar las descripciones de las variables tenure, sizefirm,
cuenta propia,**

```{r}
# Haciendo el webscraping - 
# Funciona pero lo desactivo mientras trabajamos. Hay que activarlo al final
  # tabla_geih <- data.frame()
   
  # for (i in 1:10){
    # my_url <- sprintf("https://ignaciomsarmiento.github.io/GEIH2018_sample/pages/geih_page_%d.html", i)
    # my_table <- read_html(my_url) %>% 
     #  html_elements(xpath='/html/body/table') %>% 
     #  html_table()
     
  #   my_table <- as.data.frame(my_table)
     
  #   tabla_geih <- rbind(tabla_geih, my_table)
  # }

 #rm(my_table) #activar cuando se active el webscraping

# exportando la data cruda
# exportando la data cruda
#saveRDS(tabla_geih, file = "../data/raw/data_GEIH_raw.rds")
tabla_geih <- readRDS(file.path(data_raw_path,"Data_GEIH_raw_2.rds"))

# Limpieza de los datos
clean_geih <- tabla_geih %>% 
  filter(age >= 18, ocu == 1) %>% 
  mutate(
    directorio = as.factor(directorio),
    secuencia_p = as.factor(secuencia_p),
    orden = as.factor(orden),
    id = paste(directorio, secuencia_p, orden, sep = "")) %>% 
  select(
    # Variables demográficas
    'id', # Identificador único por individuo
    'age', # Edad
    'sex', # Sexo
    'p6210', # Nivel educativo alcanzado 
    'p6426', #antiguedad en la empresa 
    
    # Variables para utilizar en el cálculo de los ingresos por hora
    'impa', # Ingreso mensual por la primera actividad antes de imputación
    'impaes', # Ingreso mensual imputado por la primera actividad
    'isa', # Ingreso mensual por la segunda actividad antes de imputación
    'isaes', # Ingreso mensual imputado por la segunda actividad
    'ie', # Ingreso mensual en especie antes de imputación
    'iees', # Ingreso mensual en especia imputado
    'p6630s4a1', # Valor anual viáticos
    'hoursWorkUsual', # Horas trabajadas en la última semana
    'hoursWorkActualSecondJob', # Horas trabajadas en la última semana por la segunda actividad
    
    # Otras variables de interes
    'formal', # empleo formal
    'sizeFirm', # tamaño de la firma
    'oficio', # Oficio de la persona
    'relab', # tipo de ocupación
    'cuentaPropia', # Independiente
    'estrato1', # Estrato
    )

# Calculando la variable viáticos anuales a viáticos mensuales
clean_geih <-  clean_geih %>% 
  mutate(p6630s4a1 = p6630s4a1 / 12)

# Sumando los ingresos por diferentes conceptos para cada persona
clean_geih$inglab <- rowSums(clean_geih[, c(
  'impa', 
  'impaes', 
  'isa', 
  'isaes', 
  'ie', 
  'iees',
  'p6630s4a1'
)], na.rm=TRUE)

# Revisión de la variable ingresos laborales calculada
sum(is.na(clean_geih$inglab)) # no tenemos NAs en la variable
sum(clean_geih$inglab == 0) # tenemos 323 observaciones con ingresos = a cero lo cual no tiene sentido. 

# Imputaciôn de promedio de ingresos por estrato y sexo para valores de ingreso que son iguales a cero.
clean_geih <- clean_geih %>%
  group_by(estrato1, sex) %>%
  mutate(mean_inglab = mean(inglab[inglab != 0], na.rm = TRUE)) %>%
  ungroup() %>%
  mutate(inglab = ifelse(inglab == 0, mean_inglab, inglab))
#checkpoint: sum(clean_geih$inglab == 0)

# Cálculo e imputación de horas trabajadas por mes
clean_geih <- clean_geih %>% 
  mutate(hour_month1 = (hoursWorkUsual * 49) / 12) %>% 
  mutate(hour_month2 = (hoursWorkActualSecondJob * 49) / 12)

clean_geih$total_hours <- rowSums(clean_geih[, c('hour_month1', 'hour_month2')], na.rm=TRUE) 
summary(clean_geih$total_hours)

# Cálculo de ingresos laborales por hora
clean_geih <- clean_geih %>% 
  mutate(hourly_inglab = inglab / total_hours)

# Checkpoint sexo pretransformación: 
# table(clean_geih$female)

# Convirtiendo la variable sexo a female
clean_geih <- clean_geih %>%  
  #Transformación directa de variables de interés para el modelo
  mutate(age_sq = age^2) %>% 
  mutate(female = ifelse(sex == 1, 0, 1)) %>%   # Variable female para el análisis de brecha de género
  mutate(p6210 = ifelse(p6210 == 9, 1, p6210)) %>%
  mutate(log_hourly_inglab = log(hourly_inglab)) %>% # creando la variable log del salario hora
  select(                                            # seleccionando las variables
    'id', 
    'hourly_inglab',
    'log_hourly_inglab',
    'age', 
    'age_sq',
    'female', 
    'p6210', 
    'cuentaPropia', 
    'estrato1', 
    'formal', 
    'sizeFirm', 
    'oficio', 
    'relab', 
    'p6426')

# Checkpoint sexo pretransformación: 
# table(clean_geih$female)

# checkpoint de valores na, nan o infinitos en la variable ingresos log
#sum(is.na(clean_geih$log_hourly_inglab))  # Check for NA values
#sum(is.nan(clean_geih$log_hourly_inglab)) # Check for NaN values
#sum(is.infinite(clean_geih$log_hourly_inglab)) # Check for Inf values

# haciendo una revisión rápida de las variables
skim(clean_geih)

```

# 3. Perfil ingreso - edad (Cami)

## Rubrica

1.  Formato de tablas y gráficas
2.  Se presenta los resultados de la estimación en una tabla que
    no es un pantallazo sino que está debidamente formateada, con
    el formato indicado, y contiene título y notas que permiten
    entenderla sin recurrir al documento,
3.  Interpretación de coeficientes
4.  Se interpreta los coeficientes y se discute su significancia
    tanto económica como estadística,
5.  Discusión del ajuste del modelo
6.  Se discute el ajuste del modelo sobre la muestra
7.  Predicción de la edad-salario
8.  Se presenta el perfil edad-salario predicho y sus intervalos
    de confianza en una gráfica autocontenida y debidamente
    formateada, con el formato indicado. Contiene título, ejes,
    leyenda, y notas que permiten entender sin recurrir al
    documento,
9.  Edad pico
10. Se estima la 'edad pico' con sus correspondientes errores
    estándar, interpretando los resultados y su significancia
    tanto económica como estadística.

## Contenido redactado previamente Cami-Nico

Una gran cantidad de evidencia en economía laboral sugiere que el
perfil típico de edad-salario de los trabajadores sigue un patrón
predecible: los salarios tienden a ser bajos cuando el trabajador
es joven, aumentan a medida que envejece, alcanzando su punto
máximo alrededor de los 50 años, y luego tienden a mantenerse
estables o disminuir ligeramente después de esa edad. En esta
subsección, estimaremos el perfil de edad-salario para los
individuos de esta muestra.

$$
log(w) = \beta_1 + \beta_2Edad + \beta_3 Edad^2 + u
$$ Al presentar y discutir tus resultados, incluye:

-   Una tabla de regresión.

    ```{r}
    #Calculamos el modelo 
    modelo_edad <- lm(log_hourly_inglab ~ age + age_sq, data = clean_geih)

    #Tabla de resultados
    stargazer(modelo_edad, type = "text")
    ```

**Agregar la discusion de la significancia economica de estos
coeficientes**

-   Una interpretación de los coeficientes y su significancia.

*La transformación de los datos en el modelo permite capturar
relaciones no lineales entre la edad y el ingreso laboral por
hora, lo que resulta fundamental para comprender cómo varía el
efecto de la edad a lo largo de la vida laboral. En este caso, la
inclusión del término cuadrático responde a la necesidad de
modelar un comportamiento que no es constante: aunque el salario
tiende a aumentar con la edad, este crecimiento no es
indefinido.*

*Los coeficientes obtenidos, ambos significativos, indican que
existe un punto máximo a partir del cual la edad deja de ser un
factor positivo en el incremento salarial y, en su lugar,
comienza a generar rendimientos decrecientes. Específicamente, el
coeficiente positivo del término lineal de la edad sugiere que,
en las primeras etapas de la vida laboral, el salario crece a
medida que una persona adquiere experiencia y habilidades. Sin
embargo, el coeficiente negativo del término cuadrático evidencia
que este crecimiento se desacelera con el tiempo y,
eventualmente, se revierte, lo que implica que los aumentos
salariales se reducen hasta alcanzar un umbral en el que la edad
deja de ser un factor de incremento.*

*Esta transformación, por tanto, permite capturar la evolución
realista de los ingresos a lo largo del ciclo laboral,
proporcionando una interpretación más precisa del impacto de la
edad sobre el salario y evitando suposiciones erróneas de una
relación lineal constante.*

-   Una discusión sobre el ajuste del modelo dentro de la
    muestra.

*De acuerdo con las métricas analizadas, el* $R^2$ *ajustado, que
penaliza la inclusión de variables irrelevantes, permite evaluar
la proporción de la variabilidad en los ingresos laborales por
hora que es explicada por la edad. En este caso, el valor del*
$R^2$ *ajustado indica que el modelo solo explica el 1.6% de la
variabilidad en* $log(w)$*, lo que sugiere un bajo poder
explicativo. Esto implica que la mayor parte de la variabilidad
en los ingresos por hora no está siendo capturada por la edad ni
por su transformación cuadrática, lo que limita la capacidad del
modelo para describir la relación entre estas variables.*

sirve para comparar con otros valores es el mse como medida de
ajuste. Este valor lo tenemos como referencia para comparar con
el menos mse tenga con el entrenamiento entre los modelos de
entrenamiento. Dejarlo abierto es el error dentro de la muestra,
esto serviria para medir el ajuste y comparar.

```{r}

#MSE dentro de la muestra 
pred <- predict(modelo_edad, clean_geih)
mse <- mean((clean_geih$log_hourly_inglab - pred)^2)
mse
```

-   Un gráfico del perfil estimado de edad-ingresos implícito en
    la ecuación anterior, incluyendo un análisis de la edad en la
    que se alcanza el pico con sus respectivos intervalos de
    confianza. *(Nota: Usa bootstrap para construir los
    intervalos de confianza.)*

    ```{r}
    #Se calcula el valor máximo de la edad 
    coefs <- coef(modelo_edad)
    beta1 <- coefs[1]
    beta2 <- coefs[2]
    beta3 <- coefs[3]

    #Valor de la edad máxima
    age_max <- (-beta2/(2*beta3))
    print(age_max)

    #Desarrollamos la función para el bootstrap
    boot_func <- function(data,index)
    {
        boot_sample <- data[index, ]
        boot_model <-lm(log_hourly_inglab ~ age + age_sq, data = data, subset = index)
        beta2 <- boot_model$coefficients[2]
        beta3 <-  boot_model$coefficients[3]
        return(- beta2/ (2 * beta3))
    }

    # Extraer estimaciones
    age_coefs <- apply(boot_age$t, 2, mean)  # Media de los coeficientes
    age_coefs

    #Para obtener los intervalos de confianza usando bootstrap
    conf_int <- boot.ci(boot_age, type = "perc")
    conf_int

    #Estimaciones 
    perfil_pred <- function(age, coef) {
      log_sal_pred <- coef[1] + coef[2] * age + coef[3] * age^2
      return(exp(log_sal_pred))
    }

    # Rangos de edades 
    age_range <- seq(min(clean_geih$age), max(clean_geih$age), 1)

    #Perfil estimado 
    pred_profile <- perfil_pred(age_range, coef(modelo_edad))

    # Bootstrap para intervalos de confianza del perfil
    boot_perfiles <- sapply(1:1000, function(i) {
      sample_data <- clean_geih[sample(nrow(clean_geih), replace = TRUE), ]
      modelo_boot <-lm(log_hourly_inglab ~ age + age_sq, data = sample_data)
      perfil_pred(age_range, coef(modelo_boot))
    })

    ci_perfil <- apply(boot_perfiles, 1, quantile, probs = c(0.025, 0.975))

    # Gráfico del perfil edad-ingresos
    ggplot() +
      geom_line(aes(x = age_range, y = pred_profile), color = "blue", size = 1) +
      geom_ribbon(aes(x = age_range, ymin = ci_perfil[1, ], ymax = ci_perfil[2, ]), alpha = 0.3, fill = "blue") +
      geom_vline(aes(xintercept = age_max), color = "red", linetype = "dashed") +
      labs(
        title = "Perfil estimado de edad vs ingresos",
        x = "Edad",
        y = "Ingresos reales"
      ) +
      theme_minimal()
    ```

```{}
```

```{}
```

Esto significa que el salario crece con la edad hasta
aproximadamente los 41 años de edad, a partir de este punto el
salario empieza a disminuir.

```{r}

#Desarrollamos la función para el bootstrap
boot_func <- function(data,index)
{
    boot_sample <- data[index, ]
    boot_model <-lm(log_hourly_inglab ~ age + age_sq, data = data, subset = index)
    beta2 <- boot_model$coefficients[2]
    beta3 <-  boot_model$coefficients[3]
    return(- beta2_boot / (2 * beta3_boot))
}

#Se aplica el bootstrap 
boot_age <- boot(clean_geih, boot_func, 10)

#Para obtener los intervalos de confianza
conf_int <- boot.ci(boot_age, type = "perc")
conf_int

```

# 4. Brecha salarial por género

Los formuladores de políticas han estado preocupados durante
mucho tiempo por la brecha salarial de género, y este será
nuestro enfoque en esta subsección.

[**a. Comience estimando y discutiendo la brecha salarial
incondicional:**]{.underline}

$$
log(w) = \beta_1 + \beta_2Female + u
$$

donde *Female* es un indicador que toma el valor de uno si el
individuo en la muestra se identifica como mujer.

```{r, echo=FALSE, warning=F, results='asis'}

# Montando el modelo incondicional
modelo_unconditional <- lm(log_hourly_inglab ~ female, data=clean_geih)

# Extrayendo el R² ajustado del modelo incondicional para referirlo inline
r2_ajustado_unconditional <- summary(modelo_unconditional)$adj.r.squared * 100

stargazer(modelo_unconditional,
          type = "html",                     # tipo de render para la tabla
          title = "Tabla XXX. Resultados 'unconditional model' para brecha salarial", 
          align = TRUE,                      # Alinea los coeficientes al punto del decimal
          no.space = TRUE,                   # omite espacios no utilizados dentro de la tabla
          keep = c("female"),                # mantien solo la variable 'female'
          keep.stat = c("n", "rsq", "adj.rsq"), # estadísticos a incluir
          dep.var.labels = "log(ingreso)",   # etiqueta de la variable dependiente
          covariate.labels = c("Female"),    # etiqueta de la variable independiente
          star.cutoffs = NA,               # elimina los cortes para las estrellas de significancia
          notes.append = F,                  #no permite agregar las notas asociadas a las estrellas de significancia
          notes = c(
            "Errores estándar entre paréntesis;SE:error estándar; FWL: Frisch-Waugh-Lovell; Controles: ninguno"), # nota personalizada
          notes.align = "l")                 # alineación de la nota

```

Utilizando como referencia el "unconditional model" podemos
discutir sobre los siguientes puntos:

```{r, echo=FALSE}

# Calculando el salario promedio de los hombres en salario por hora. 
# Extraemos los coeficientes: 
coeficientes <- coef(modelo_unconditional)
constante <- coeficientes["(Intercept)"]

# Ahora calculamos el salario real para hombres (constante)
salario_real_hombres <- exp(constante)

# Mostrar el resultado
salario_real_hombres <- round(as.numeric(salario_real_hombres), 0)
```

-   Para el caso del intercepto, podemos sacarle el exponente
    para obtener el salario promedio de los hombres que llega a
    \$ `r  salario_real_hombres` por hora.

-   En cuanto al coeficiente de ***female*** en el que se puede
    observar que dicho coeficiente es estadisticamente diferente
    de cero (*p value= 0.00001*), podemos interpretar que en
    promedio el salario por hora de las mujeres es un
    `r abs(round(coef(modelo_unconditional)["female"], 4)) * 100`%
    más bajo que el salario de los hombres.

-   En cuanto al $R^2$ ajustado se puede observar que es del
    `r round(r2_ajustado_unconditional, 2)`% lo que quiere decir
    que el modelo utilizando solo variable de *female* explica el
    `r round(r2_ajustado_unconditional, 2)`% de la variabilidad
    del logaritmo del ingreso por hora. De alguna manera, esta es
    esperable porque solo tenemos una variable predictora y esto
    deja por fuera otras variables que pueden ser relevantes como
    la educación, la edad, la experiencia, entre otras.

[**b. Un eslogan común es "igual salario por igual trabajo". Una
forma de interpretar esto es que, para empleados con
características laborales y personales similares, no debería
existir una brecha salarial de género. Para analizar esto, estima
la brecha salarial condicional incorporando variables de control
como características del trabajador y del puesto de
trabajo.**]{.underline}

Para llevar a cabo esta estimación de un modelo condicional se
consideraron dos grandes grupos de variables control que pueden
afectar la estimación de la relación de asociación entre el
salario por hora y el género. El primer grupo son las variables
relacionadas con las características del trabajador como el nivel
de educación alcanzado (a mayores niveles de estudio se espera
una mayor remuneración), la edad (algunas edades están
relacionadas con mayores ingresos como personas entre 30 y 50
años) y la antiguedad del trabajador en la empresa (se espera que
trabajadores con mayor antiguedad tengan un mayor ingreso). En el
segundo grupo de variables se pueden encontrar variables como el
tipo de oficio (algunas ocupaciones tienden a tener mayotes
salarios); informalidad (en algunos países el grupo de
trabajadores informales tienden a recibir menos ingresos) y el
tamaño de la empresa (puede ocurrir que en empresas pequeñas y
medianas se generen menos ingresos que en empresas grandes). De
esta manera la siguiente ecuación expresa el modelo condicional
que planteamos:

$$
\text{log(w)} = \beta_0 + \beta_1 \text{female} + \beta_2 \text{age} + \beta_3 \text{age^2} + \beta_4 \text{edu} + \beta_5 \text{ant} + \beta_6 \text{ofi} + \beta_7 \text{tip_oc} + \beta_8 \text{for} + \beta_9 \text{tama} + \epsilon
$$

Donde:

-   $\text{log(w)}$ es el logaritmo del ingreso laboral por hora.
-   $\text{female}$ es una variable binaria que toma el valor 1
    si el trabajador es mujer y 0 si es hombre.
-   $\text{age}$ es la edad del trabajador en años
-   $\text{edu}$ representa el máximo nivel educativo alcanzado
    por el trabajador.
-   $\text{ant}$ es la antigüedad en el trabajo actual en meses.
-   $\text{ofi}$ representa el oficio del trabajador como
    variable categórica
-   $\text{tip_oc}$ es el tipo de ocupación del trabajador
-   $\text{for}$ indica si el trabajador tiene un empleo formal.
-   $\text{tama}$ representa el tamaño de la empresa.
-   $\epsilon$ es el término de error.

i.  **Primero estimamos la brecha salarial condicional a los
    controles explicados previamente usando el método
    convencional y usando FWL**

```{r, echo=FALSE, message=FALSE, warning=FALSE, results='asis', encoding = 'UTF-8'}

# Montando el modelo condicional utilizando la regresión múltiple convencional
modelo_condicional_usual <- lm(log_hourly_inglab ~ female + 
                          age +                     #worker:edad
                          age_sq +                  #worker:edad al cuadrado
                          factor(p6210) +           #worker:educacion
                          p6426 +                   #worker:antiguedad
                          factor(oficio) +          #work:oficio
                          factor(relab) +           #work:tipo ocupacion
                          factor(formal) +          #work:formalidad
                          factor(sizeFirm),         #work:tamaño empresa
                          data=clean_geih)

# Extraer el R² ajustado del modelo múltiple
r2_ajustado_multiple <- summary(modelo_condicional_usual)$adj.r.squared * 100

# Teorema Frisch-Waugh-Lovell
# Calculando los residuales del modelo omitiendo la variable female (ingresos~controles) (modelo 1)
residual_inglab <- residuals(lm(log_hourly_inglab ~ 
                            age +                     #worker:edad
                            age_sq +                  #worker:edad al cuadrado
                            factor(p6210) +           #worker:educacion
                            p6426 +                   #worker:antiguedad
                            factor(oficio) +          #work:oficio
                            factor(relab) +           #work:tipo ocupacion
                            factor(formal) +          #work:formalidad
                            factor(sizeFirm),         #work:tamaño empresa
                            data=clean_geih))


# Ahora calculamos los residuales del modelo female ~ controles. (Modelo 2)
residual_female <- residuals(lm(female ~ 
                          age +                     #worker:edad
                          age_sq +                  #worker:edad al cuadrado
                          factor(p6210) +           #worker:educacion
                          p6426 +                   #worker:antiguedad
                          factor(oficio) +          #work:oficio
                          factor(relab) +           #work:tipo ocupacion
                          factor(formal) +          #work:formalidad
                          factor(sizeFirm),         #work:tamaño empresa
                        data=clean_geih))

# renombrando los vectores para mejorar la presentación en la tabla
log_hourly_inglab <- residual_inglab 
female <- residual_female  

# Ahora corremos el modelo regresando los ingresos del modelo 1 sobre los residuales del modelo 2. 
modelo_condicional_fwl <- lm(log_hourly_inglab ~ female)

# Ahora vamos a sacar la tabla de comparación de los modelos. 
stargazer(modelo_unconditional, modelo_condicional_usual, modelo_condicional_fwl, 
  
  type = "html",                     # Tipo de salida: "text" para consola, "html" o "latex" para otros formatos
  title = "Tabla XXX. Comparación de los coeficientes de female para los diferentes modelos", 
  align = TRUE,                      # Alinea los numeros al punto decimal
  no.space = TRUE,                   # Elimina espacios innecesarios
  keep = c("female"),                # Variable predictora de interes
  covariate.labels = c("Female"),    # Etiqueta personalizada para female
  keep.stat = c("n", "rsq", "adj.rsq"), # Estadísticos a incluir

  star.cutoffs = NA,                 # No asteriscos
  notes.append = FALSE,              # Evevita notas asteriscos 
  notes = c(
            "Errores estándar entre paréntesis;SE:error estándar; FWL: Frisch-Waugh-Lovell; Controles: edad, educacion, antiguedad, oficio, tipo de oficio, formalidad en el trabajo y tamaño de empresa"),
  notes.align = "l",                 # Alinea la nota a la izquierda
  
  digits = 4,                        # Número de decimales en la tabla
  dep.var.caption = "Logaritmo del ingreso", # Título de la variable dependiente
  dep.var.labels.include = FALSE,    # Evita la etiqueta doble
  
  column.labels = c("Simple", "Multiple", "FWL"), # Etiquetas columnas
  
  add.lines = list(
    c("Controles", "", "X", "X"),   # Fila 1: Indica si se incluyen controles en cada modelo
    c("----------------", "-------", "-------",  "-------") # Fila 2: Línea separadora visual
  )
)


```

Los resultados muestran una brecha salarial de género
significativa, que se amplía después de controlar por otras
variables. Es decir que después de usar los controles descritos
en la regresión se observa que en promedio y *"ceteris paribus"*,
las mujeres ganan un
`r abs(round(coef(modelo_condicional_usual)["female"], 4)) * 100`%
menos que los hombres. Esto también muestra que dicha brecha es
aún mayor cuando se controla por otras variables adicionales como
educación, antiguedad, formalidad y otros controles previamente
explicados. Al comparar el ajuste del modelo usando el
$R^2 ajustado$ se puede observar que el modelo simple ajusta los
datos pobremente (`r round(r2_ajustado_unconditional, 2)`%) lo
que sugiere que el género por sí solo no es un predictor fuerte
de los ingresos. Sin embargo, el aumento en el $R^2 ajustado$ en
el modelo múltiple (`r round(r2_ajustado_multiple, 2)`%) indica
que otros factores (controles inlcuidos) juegan un papel
importante en la determinación de los ingresos.

ii. **Ahora estimamos la brecha salarial condicional a los
    controles explicados usando FWL y bootstrap para calcular el
    error estandar con las dos aproximaciones y poder comparar.**

```{r, echo=FALSE, message=FALSE, warning=FALSE, results='asis', encoding = 'UTF-8'}

# estableciendo una semilla
set.seed(10101)

# Haciendo la función para hacer recibir una lista de indices y sacar el coeficiente de female usando FWL 
boots_modelo_funcion <-function(data, index){
  
  sample_data <- data[index, ]
  
  r_inglab_boot <- residuals(lm(log_hourly_inglab ~ 
                            age +                     #worker:edad
                            age_sq +                  #worker:edad al cuadrado
                            factor(p6210) +           #worker:educacion
                            p6426 +                   #worker:antiguedad
                            factor(oficio) +          #work:oficio
                            factor(relab) +           #work:tipo ocupacion
                            factor(formal) +          #work:formalidad
                            factor(sizeFirm),         #work:tamaño empresa
                            data = data, subset = index)) # Haciendo el subset por el index

  r_female_boot <- residuals(lm(female ~ 
                          age +                     #worker:edad
                          age_sq +                  #worker:edad al cuadrado
                          factor(p6210) +           #worker:educacion
                          p6426 +                   #worker:antiguedad
                          factor(oficio) +          #work:oficio
                          factor(relab) +           #work:tipo ocupacion
                          factor(formal) +          #work:formalidad
                          factor(sizeFirm), data = data, subset = index))
  
  # retorna el coeficiente de female cada vez que se corre la función
  return (coef(lm(r_inglab_boot ~ r_female_boot))[2])
}


# Hace el bootstrap utilizando la función previamente definida
modelo_boot_fwl <- boot(clean_geih, boots_modelo_funcion, R = 10)

# Armando el dataframe para presentar la tabla
tabla_comparacion <- data.frame(
  Modelo = c("Coeficientes", "SE"),
  Regresión_FWL = rbind(modelo_condicional_fwl$coefficients[[2]], coef(summary(modelo_condicional_fwl))["female", "Std. Error"]),
  Regresión_FWL_Bootstrap = rbind(mean(modelo_boot_fwl$t), sd(modelo_boot_fwl$t))
)


# Convertir a matriz
matriz_resultados <- as.matrix(round(tabla_comparacion[, -1], 3))  # Excluir la columna "Modelo"

# Extrayendo los SE para referirlos en el texto
se_fwl <- matriz_resultados[2, 1]  
se_fwl_bootstrap <- matriz_resultados[2, 2] 

# Terminando de ajustar la matriz para el stargazer
rownames(matriz_resultados) <- tabla_comparacion$Modelo   # Usar "Modelo" como nombres de fila
colnames(matriz_resultados) <- c("Regresión FWL", "Regresión FWL Bootstrap")  # Renombrar columnas
matriz_resultados["SE", ] <- paste0("(", matriz_resultados["SE", ], ")")

# Presentando la tabla con stargazer
stargazer(
  matriz_resultados,  # Usar la matriz de resultados
  type = "html",      
  title = "Tabla XXXX. Comparación de coeficientes y errores estándar usando FWL con y sin boostraping",
  align = TRUE,       # Alinea los números por el punto decimal
  no.space = TRUE,    # Elimina espacios innecesarios
  digits = 3,         # Número de decimales
  notes = "Errores estándar entre paréntesis; SE:error estándar; FWL: Frisch-Waugh-Lovell",  # Nota al pie
  notes.align = "l",  # Alinea la nota a la izquierda
  summary = FALSE,    # No mostrar resumen estadístico
  rownames = TRUE,    # Mostrar nombres de filas
  colnames = TRUE     # Mostrar nombres de columnas
)
```

Partiendo de los resultados de la **tabla XXXX**, los
coeficientes obtenidos con ambos métodos tienen el mismo signo y
son muy similares, lo que implica que en promedio una mujer
recibe menos ingresos por hora que un hombre. Por otra parte, el
error estándar sí disminuye cuando se usa el método de
bootstraping (pasa de `r se_fwl` a `r se_fwl_bootstrap`). De esta
manera, podemos concluir que la estimación de la brecha salarial
utilizando FWL y bootstraping es más precisa que usando FWL
simplemente. De forma adicional, hay que resaltar que estos
métodos no asumen homocedasticidad por lo cual se ajustan más a
lo que ocurre en la realidad.

[**c. Ahora vamos a graficar el perfil de edad-salario predicho y
estime las edades en las que se alcanza el pico salarial, junto
con los respectivos intervalos de confianza por
género.**]{.underline}

```{r, echo=FALSE, warning=FALSE, message=FALSE}

# Modelo de regresión
modelo_edad_salario <- lm(log_hourly_inglab ~ female * (age + age_sq) + 
                            factor(p6210) + p6426 + factor(oficio) + 
                            factor(relab) + factor(formal) + factor(sizeFirm), 
                          data = clean_geih)

#Interacción female * (age + age_sq): Esto permite que el perfil de edad-salario sea diferente para hombres y mujeres.


# crando un data frame con el rango de edades de los datos 
datos_prediccion <- expand.grid(
  age = seq(18, 94, by = 1),  # Rango de edades
  female = c(0, 1),            # Género (0 = hombre, 1 = mujer)
  p6210 = median(clean_geih$p6210, na.rm = TRUE),  # Educación (mediana)
  p6426 = median(clean_geih$p6426, na.rm = TRUE),  # Antigüedad (mediana)
  oficio = names(sort(table(clean_geih$oficio), decreasing = TRUE))[1],  # Oficio más común
  relab = names(sort(table(clean_geih$relab), decreasing = TRUE))[1],     # Tipo de ocupación más común
  formal = median(clean_geih$formal, na.rm = TRUE),  # Formalidad (mediana)
  sizeFirm = median(clean_geih$sizeFirm, na.rm = TRUE)  # Tamaño de empresa (mediana)
  )

# Calculando la variable age_sq (edad al cuadrado)
datos_prediccion$age_sq <- datos_prediccion$age^2

# Generando las predicciónes e intervalos de confianza
predicciones <- predict(modelo_edad_salario, newdata = datos_prediccion, interval = "confidence")                 

# Combinando predicciones con el data frame original
datos_prediccion <- cbind(datos_prediccion, predicciones)

# Transformar predicciones a la escala original (salarios reales)
datos_prediccion$salario_real <- exp(datos_prediccion$fit)
datos_prediccion$salario_real_lwr <- exp(datos_prediccion$lwr)
datos_prediccion$salario_real_upr <- exp(datos_prediccion$upr)


# Encontrando la edad pico salarial para hombres y mujeres.  
# derivando e igualando a cero la especificación del modelo utilizado
# Extrayendo coeficientes del modelo estimado
coef_modelo <- coef(modelo_edad_salario)

# Edad de pico para hombres (female = 0)
edad_pico_hombres <- - round((coef_modelo["age"]) / (2 * coef_modelo["age_sq"]), 2)

# Edad de pico para mujeres (female = 1)
edad_pico_mujeres <- - round((coef_modelo["age"] + coef_modelo["female:age"]) / 
  (2 * (coef_modelo["age_sq"] + coef_modelo["female:age_sq"])), 2)



# Haciendo la gráfica
ggplot(datos_prediccion, aes(x = age, y = salario_real, color = factor(female), fill = factor(female))) +
  geom_line(size = 1.2) +  # Línea de predicción
  geom_ribbon(aes(ymin = salario_real_lwr, ymax = salario_real_upr, fill = factor(female)), alpha = 0.2) +  # Intervalo de confianza
  geom_vline(xintercept = edad_pico_hombres, color = "#1f78b4", linetype = "dashed", size = 1) +  # Línea vertical azul para hombres
  geom_vline(xintercept = edad_pico_mujeres, color = "#e31a1c", linetype = "dashed", size = 1) +  # Línea vertical roja para mujeres
  labs(
    title = "Perfil de edad-salario predicho por género (salarios reales)",
    x = "Edad",
    y = "Salario por hora predicho",
    color = "Género",
    fill = "Género"
  ) +
  annotate("text", x = edad_pico_hombres, y = max(datos_prediccion$salario_real),  # Texto para hombres (más arriba)
           label = paste("Hombres:", edad_pico_hombres, "años"), 
           color = "#1f78b4", vjust = 22, hjust = 1.08) +
  annotate("text", x = edad_pico_mujeres, y = max(datos_prediccion$salario_real),  # Texto para mujeres (más abajo)
           label = paste("Mujeres:", edad_pico_mujeres, "años"), 
           color = "#e31a1c", vjust = 22, hjust = -0.1) +
  scale_color_manual(values = c("0" = "#1f78b4", "1" = "#e31a1c"), labels = c("Hombre", "Mujer")) +
  scale_fill_manual(values = c("0" = "#1f78b4", "1" = "#e31a1c"), labels = c("Hombre", "Mujer")) +
  theme_minimal() +
  theme(
    plot.title = element_text(hjust = 0.5, face = "bold"),
    legend.position = "bottom"
  )

```

Aunque existe una diferencia relativamente pequeña entre la edad
pico salarial, esto podría reflejar dinámicas laborales
específicas de género como que las mujeres tienen interrupciones
en su carrera laboral debido a responsabilidades de cuidado (por
ejemplo, maternidad o cuidado de familiares), lo que retrasa
ligeramente el pico salarial. Mientras que los hombres podrían
tener una progresión salarial más continua y sin interrupciones
significativas que demoren la llegada a su pico salarial.

La brecha salarial incondicional, que refleja la diferencia
salarial entre hombres y mujeres sin considerar otras variables,
es del
`r abs(round(coef(modelo_unconditional)["female"], 4)) * 100`% en
este análisis, indicando que las mujeres ganan, en promedio, un
`r abs(round(coef(modelo_unconditional)["female"], 4)) * 100`%
menos que los hombres. Sin embargo, al controlar por
características observables como educación, experiencia,
ocupación y otros factores laborales, la brecha salarial
condicional aumenta al
`r abs(round(coef(modelo_condicional_usual)["female"], 4)) * 100`%,
lo que sugiere que las mujeres enfrentan una desventaja salarial
aún mayor cuando se comparan con hombres que tienen
características similares. Este incremento en la brecha
condicional es evidencia de que las mujeres poseen atributos que,
en teoría, deberían asociarse con salarios más altos, pero aún
así reciben remuneraciones inferiores. Este fenómeno podría estar
relacionado con un problema de discriminación, donde las mujeres
son penalizadas en el mercado laboral debido a prejuicios de
género, prácticas salariales inequitativas o barreras en la
promoción. Aunque parte de la brecha incondicional podría
explicarse por diferencias en la selección de ocupaciones o
interrupciones laborales (como las responsabilidades de cuidado),
el aumento de la brecha al incluir controles indica que la
discriminación, que es una variable no medible fácilmente,
desempeña un papel significativo. Por lo tanto, es probable que
la desigualdad salarial observada sea el resultado de una
combinación de factores, donde la discriminación tiene un peso
considerable, lo que subraya la necesidad de políticas que
aborden tanto la equidad en el acceso a oportunidades como la
eliminación de prácticas laborales discriminatorias.

# 5. Predicción del salario (Nico / Cami)

## Rubrica

-   Se divide la muestra en una proporción 70-30, y se incluye
    una semilla que permita la reproducibilidad.

-   Se presenta una tabla que resume el desempeño predictivo de
    las tres especificaciones anteriores en términos del RMSE.

-   Se calcula el desempeño predictivo para, al menos, cinco
    especificaciones adicionales que exploran no-linealidades y
    mayor complejidad.

-   Se interpreta el desempeño de los diferentes modelos y se
    describe, detalladamente, la especificación con mejor
    desempeño.

-   Se presenta una gráfica con la distribución de los errores en
    el modelo con mejor desempeño predictivo y diagnostica los
    outilers de la muestra, argumentando si se deben a la
    naturaleza de los datos o al modelo.

-   Se presenta una tabla con el LOOCV para los dos modelos con
    el menor error predictivo y compara los resultados con los
    obtenidos mediante el enfoque de validación.

Notas de clase Gustavo:

En cada uno de los folds se esta cambiando la muestra.

## Contenido redactado previamente

En las secciones anteriores, estimaste algunas especificaciones
con un enfoque en la inferencia. En esta subsección, evaluaremos
el poder predictivo de estas especificaciones.

(a) Divida la muestra en dos grupos: una muestra de entrenamiento
    (70%) y una de prueba (30%). (No olvide fijar una semilla
    para garantizar la reproducibilidad. En R, por ejemplo, puede
    usar `set.seed(10101)`, donde 10101 es la semilla).

```{r}
#Definimos la semilla
set.seed(10101)

#Dividimos la muestra para el entrenamiento 
indices <- createDataPartition(
  y = clean_geih$log_hourly_inglab,  ## La variable de interes
  p = .70, ## Porcentaje del set de entrenamiento
  list = FALSE
)

#Definición de datasets
training <- clean_geih %>% 
  filter(row_number() %in% indices)

testing  <- clean_geih %>% 
  filter(!row_number() %in% indices)

#Crear data para visualización
split_data <- data.frame(
  Split = factor(c("Training", "Testing")),
  Count = c(nrow(training), nrow(testing)),
  Percentage = c(nrow(training)/nrow(clean_geih)*100, nrow(testing)/nrow(clean_geih)*100)
)

#Crear visualización
ggplot(split_data, aes(x = Split, y = Count)) +
  geom_bar(stat = "identity", fill = "darkblue", width = 0.5) +
  geom_text(aes(label = paste0(round(Percentage, 1), "%\n(n=", Count, ")")), 
            vjust = -0.5, color = "black", size = 4) +
  labs(title = "Train-Test Split Distribution",
       y = "Number of Observations",
       x = "") +
  theme_bw() +
  ylim(0, max(split_data$Count) * 1.2) 
```

(b) Reporte y compare el desempeño predictivo en términos del
    RMSE de todas las especificaciones anteriores junto con al
    menos cinco (5) especificaciones adicionales que exploren no
    linealidades y mayor complejidad.

    ```{r}

    # Especificaciones desarrolladas en el taller
    
    form_1 <- log_hourly_inglab ~ female
    form_2 <- log_hourly_inglab ~ age + age_sq
    form_3 <- log_hourly_inglab ~ age + age_sq + female
    form_4 <- log_hourly_inglab ~ age + age_sq + female + factor(p6210) + p6426 + factor(oficio) + factor(relab) + factor(formal) + factor(sizeFirm)
    form_5 <- log_hourly_inglab ~ age + age_sq + female + factor(p6210) + p6426 + factor(oficio) + factor(relab) + factor(formal) + factor(sizeFirm) + age:female
    
    modelo_ingreso_female <- lm(form_1, data = clean_geih)
    modelo_ingreso_edad_edadsq <- lm(form_2, data = clean_geih)
    modelo_ingreso_edad_edadsq_female <- lm(form_3, data = clean_geih)
    modelo_ingreso_edad_edadsq_female_others <- lm(form_4, data = clean_geih)
    modelo_ingreso_edad_edadsq_female_others_interacccion <- lm(form_5, data = clean_geih)
    
    # Especificaciones adicionales de mayor complejidad
    
    #Modelo si el efecto de la interacción de la edad y el genero
    form_6 <- log_hourly_inglab ~ age + age_sq + female + age:female
    #Modelo si el efecto de la edad varía según la formalidad laboral (formal).
    form_7 <- log_hourly_inglab ~ age + age_sq + I(age^3) + formal + age:formal
    #Modelo si el efecto del estrato socioeconómico (estrato) sobre el ingreso varía según el tamaño de la empresa
    form_8 <- log_hourly_inglab ~ age + age_sq + estrato1 + sizeFirm + estrato1:sizeFirm
    #Modelo si el efecto del tamaño de la empresa varía según el tipo de empleo (cuentapropia).
    form_9 <- log_hourly_inglab ~ age + age_sq + log(sizeFirm + 1) + cuentaPropia + log(sizeFirm + 1):cuentaPropia
    #Modelo efectos fijos para la ocupación (oficio).
    form_10 <- log_hourly_inglab ~ age + age_sq + I(age^3) + factor(oficio)
    
    modelo_interaccion_age_female <- lm(form_6, data = clean_geih)
    modelo_polinomico_age_formal <- lm(form_7, data = clean_geih)
    modelo_interaccion_estrato_sizefirm <- lm(form_8, data = clean_geih)
    modelo_log_sizefirm_cuentapropia <- lm(form_9, data = clean_geih)
    modelo_efectos_fijos_oficio <- lm(form_10, data = clean_geih)
    
    predicciones_modelo_1 <- predict(modelo_ingreso_female, newdata = testing)
    predicciones_modelo_2 <- predict(modelo_ingreso_edad_edadsq, newdata = testing)
    predicciones_modelo_3 <- predict(modelo_ingreso_edad_edadsq_female, newdata = testing)
    predicciones_modelo_4 <- predict(modelo_ingreso_edad_edadsq_female_others, newdata = testing)
    predicciones_modelo_5 <- predict(modelo_ingreso_edad_edadsq_female_others_interacccion, newdata = testing)
    predicciones_modelo_6 <- predict(modelo_interaccion_age_female, newdata = testing)
    predicciones_modelo_7 <- predict(modelo_polinomico_age_formal, newdata = testing)
    predicciones_modelo_8 <- predict(modelo_interaccion_estrato_sizefirm, newdata = testing)
    predicciones_modelo_9 <- predict(modelo_log_sizefirm_cuentapropia, newdata = testing)
    predicciones_modelo_10 <- predict(modelo_efectos_fijos_oficio, newdata = testing)
 

    # Calcular RMSE para cada modelo

    rmse1 <- RMSE(predicciones_modelo_1, testing$log_hourly_inglab)
    rmse2 <- RMSE(predicciones_modelo_2, testing$log_hourly_inglab)
    rmse3 <- RMSE(predicciones_modelo_3, testing$log_hourly_inglab)
    rmse4 <- RMSE(predicciones_modelo_4, testing$log_hourly_inglab)
    rmse5 <- RMSE(predicciones_modelo_5, testing$log_hourly_inglab)
    rmse6 <- RMSE(predicciones_modelo_6, testing$log_hourly_inglab)
    rmse7 <- RMSE(predicciones_modelo_7, testing$log_hourly_inglab)
    rmse8 <- RMSE(predicciones_modelo_8, testing$log_hourly_inglab)
    rmse9 <- RMSE(predicciones_modelo_9, testing$log_hourly_inglab)
    rmse10 <- RMSE(predicciones_modelo_10, testing$log_hourly_inglab)


    # Crear una tabla con los resultados
    resultados <- data.frame(
      Modelo = c("modelo_ingreso_female", "modelo_ingreso_edad_edadsq", "modelo_ingreso_edad_edadsq_female", "modelo_ingreso_edad_edadsq_female_others", "modelo_ingreso_edad_edadsq_female_others_interacccion", "modelo_interaccion_age_female", "modelo_polinomico_age_formal", "modelo_interaccion_estrato_sizefirm", "modelo_log_sizefirm_cuentapropia", "modelo_efectos_fijos_oficio"),
      RMSE = c(rmse1, rmse2, rmse3, rmse4, rmse5, rmse6, rmse7, rmse8, rmse9, rmse10 )
    )

    print(resultados)

    ```

(c) En la discusión de los resultados, comente:

    i\. El desempeño general de los modelos.\

En la discusión de los resultados, se observa que el desempeño general de los modelos varía significativamente según las variables incluidas y su complejidad. Los modelos que incorporan más predictores, como edad, edad al cuadrado, género (female) y otras interacciones (modelo_ingreso_edad_edadsq_female_others y modelo_ingreso_edad_edadsq_female_others_interacccion), muestran el mejor desempeño, con los valores más bajos de RMSE (0.6425849 y 0.6426649, respectivamente), lo que indica una mayor precisión en las predicciones. Por otro lado, los modelos más simples, como modelo_ingreso_female (RMSE = 0.8599398), tienen un rendimiento inferior, lo que sugiere que la inclusión de variables adicionales y relaciones más complejas mejora significativamente la capacidad predictiva. Modelos con efectos fijos (modelo_efectos_fijos_oficio) o interacciones específicas (modelo_interaccion_estrato_sizefirm) también demuestran un buen desempeño, con RMSEs relativamente bajos (0.7031694 y 0.7056719, respectivamente), lo que respalda la importancia de considerar estructuras más sofisticadas en la modelización. En general, los resultados destacan la relevancia de seleccionar cuidadosamente las variables y las interacciones para optimizar la precisión de los modelos.

    ii. La especificación con el menor error de predicción.\

La especificación con el menor error de predicción es el modelo_ingreso_edad_edadsq_female_others, que alcanza un RMSE de 0.6425849. Este modelo supera ligeramente a su versión con interacción (modelo_ingreso_edad_edadsq_female_others_interacccion, RMSE = 0.6426649), lo que sugiere que la inclusión de la interacción no aporta una mejora significativa en la precisión. El bajo RMSE de este modelo indica que la combinación de variables como edad, edad al cuadrado, género (female) y otras variables adicionales permite una predicción más precisa en comparación con los demás modelos evaluados. Por lo tanto, este modelo representa la mejor opción en términos de minimización del error de predicción.

```         
iii. Para la especificación con el menor error de predicción,
     analice aquellas observaciones que parecen desviarse
     significativamente. Para ello, calcule los errores de
     predicción en la muestra de prueba y examine su
     distribución. ¿Hay observaciones en los extremos de la
     distribución del error de predicción? ¿Estos valores
     atípicos podrían representar personas que la DIAN
     debería investigar, o son simplemente el resultado de un
     modelo defectuoso?
     
```

```{r}

# modelo con menor error de predicción
# predicciones_modelo_4 <- predict(modelo_ingreso_edad_edadsq_female_others, newdata = testing)
errores <- testing$log_hourly_inglab - predicciones_modelo_4

#Histograma con la Distribución de los Errores de modelo_ingreso_edad_edadsq_female_others
hist(errores, breaks = 30, main = "Distribución de los Errores", xlab = "Errores de Predicción")

#Numero de outliers en modelo_ingreso_edad_edadsq_female_others
outliers <- which(abs(errores) > 2 * sd(errores))
print(paste("Número de outliers:", length(outliers)))
```

La existencia de 287 outliers sugiere que hay un grupo de observaciones para las cuales el modelo no logra predecir con precisión. Estos casos podrían deberse a características no capturadas por el modelo, como ingresos inusualmente altos o bajos, o comportamientos atípicos en las variables explicativas.

Implicación para la DIAN:

Los outliers podrían representar casos de interés para la DIAN, especialmente si corresponden a individuos con ingresos significativamente más altos de lo predicho, lo que podría indicar subdeclaración de ingresos o evasión fiscal. La DIAN podría priorizar la revisión de los outliers con errores de predicción positivos (ingresos observados significativamente mayores que los predichos), ya que estos podrían indicar posibles irregularidades fiscales.

Análisis de los outliers:

```{r}
# Identificar outliers
outliers <- which(abs(errores) > 2 * sd(errores))
print(paste("Número de outliers:", length(outliers)))

# Explorar las observaciones que son outliers
outliers_data <- testing[outliers, ]

# Resumen de las características de los outliers
summary(outliers_data)

# Visualización de los outliers en relación con las variables clave
plot(outliers_data$age, outliers_data$log_hourly_inglab, 
     main = "Outliers: Edad vs Ingreso", 
     xlab = "Edad", ylab = "Log Ingreso por Hora", 
     col = "red", pch = 19)

# Comparación con el resto de los datos
points(testing$age, testing$log_hourly_inglab, col = "blue", pch = 19, cex = 0.5)
legend("topright", legend = c("Outliers", "Datos Normales"), col = c("red", "blue"), pch = 19)
```
Estas observaciones presentan ingresos extremos, con valores de hourly_inglab que varían desde 91.84 hasta 306,122.45, lo que sugiere la presencia de casos atípicos que podrían ser de interés para la DIAN, especialmente aquellos con ingresos significativamente altos que podrían indicar subdeclaración o evasión fiscal. Por otra parte, el 58.54% de los outliers sean trabajadores por cuenta propia (cuentaPropia = 1) sugiere que este grupo tiene ingresos más variables y difíciles de predecir.

(d) **LOOCV.** Para los dos modelos con el menor error de
    predicción en la sección anterior, calcule el error de
    predicción utilizando *Leave-One-Out Cross-Validation*
    (LOOCV). Compare los resultados del error de prueba con
    aquellos obtenidos mediante el enfoque de conjunto de
    validación y explore los posibles vínculos con la estadística
    de influencia. *(Nota: al realizar esta subsección, los
    cálculos pueden tomar mucho tiempo dependiendo de sus
    habilidades de programación, planifique en consecuencia).*
    

```{r}

# Función para LOOCV
loocv_lm <- function(formula, data) {
  n <- nrow(data)
  errores <- numeric(n)
  
  if ("age_sq" %in% all.vars(formula)) {
    data$age_sq <- data$age^2
  }
  
  # Ajustar el modelo y predecir en una observación
  ajustar_y_predecir <- function(i) {
    modelo <- lm.fit(x = model.matrix(formula, data[-i, ]), y = data$log_hourly_inglab[-i])
    prediccion <- sum(model.matrix(formula, data[i, ]) * modelo$coefficients)
    return(data$log_hourly_inglab[i] - prediccion)
  }
  
  # Usar paralelización
  cl <- makeCluster(detectCores() - 1)
  clusterExport(cl, c("formula", "data", "lm.fit", "model.matrix"))
  errores <- parSapply(cl, 1:n, ajustar_y_predecir)
  stopCluster(cl)
  
  # Calcular RMSE
  rmse <- sqrt(mean(errores^2))
  return(list(rmse = rmse, errores = errores))
}

# Definir las fórmulas de los dos modelos con menor error de presicción

# Definición modelo_ingreso_edad_edadsq_female_others <- lm(form_4, data = clean_geih)
form_4 <- log_hourly_inglab ~ age + age_sq + female + p6210 + p6426 + oficio + relab + formal + sizeFirm

# Definición modelo_ingreso_edad_edadsq_female_others_interacccion <- lm(form_5, data = clean_geih)
form_5 <- log_hourly_inglab ~ age + age_sq + female + p6210 + p6426 + oficio + relab + formal + sizeFirm + age:female

# Calcular LOOCV para ambos modelos
start_time <- Sys.time()
cat("Starting LOOCV for modelo_ingreso_edad_edadsq_female_others...\n")
resultados_modelo_ingreso_edad_edadsq_female_others <- loocv_lm(form_4, clean_geih)
cat("LOOCV for modelo_ingreso_edad_edadsq_female_others completed.\n")

cat("Starting LOOCV for modelo_ingreso_edad_edadsq_female_others_interacccion...\n")
resultados_modelo_ingreso_edad_edadsq_female_others_interacccion <- loocv_lm(form_5, clean_geih)
cat("LOOCV for modelo_ingreso_edad_edadsq_female_others_interacccion completed.\n")

end_time <- Sys.time()
training_time <- difftime(end_time, start_time, units = "mins")
cat("\nTotal LOOCV training completed in:", round(training_time, 2), "minutes\n")

# Mostrar resultados de LOOCV
cat("RMSE (modelo_ingreso_edad_edadsq_female_others):", resultados_modelo_ingreso_edad_edadsq_female_others$rmse, "\n")
cat("RMSE (modelo_ingreso_edad_edadsq_female_others_interacccion):", resultados_modelo_ingreso_edad_edadsq_female_others_interacccion$rmse, "\n")
```

```{r}
# Identificación observaciones influyentes
outliers_modelo_ingreso_edad_edadsq_female_others <- which(abs(resultados_modelo_ingreso_edad_edadsq_female_others$errores) > 2 * sd(resultados_modelo_ingreso_edad_edadsq_female_others$errores))
outliers_modelo_ingreso_edad_edadsq_female_others_interacccion <- which(abs(resultados_modelo_ingreso_edad_edadsq_female_others_interacccion$errores) > 2 * sd(resultados_modelo_ingreso_edad_edadsq_female_others_interacccion$errores))

# Mostrar observaciones influyentes
cat("Outliers en modelo_ingreso_edad_edadsq_female_others", length(outliers_modelo_ingreso_edad_edadsq_female_others ), "\n")
cat("Outliers en modelo_ingreso_edad_edadsq_female_others_interacccion", length(outliers_modelo_ingreso_edad_edadsq_female_others_interacccion), "\n")

# Analisis características de los outliers
cat("\nCaracterísticas de los outliers en modelo_ingreso_edad_edadsq_female_others:\n")
print(summary(clean_geih[outliers_modelo_ingreso_edad_edadsq_female_others, ]))

cat("\nCaracterísticas de los outliers en modelo_ingreso_edad_edadsq_female_others_interacccion\n")
print(summary(clean_geih[outliers_modelo_ingreso_edad_edadsq_female_others_interacccion, ]))
```

El análisis de los resultados de la validación cruzada (LOOCV) y las características de los outliers en los modelos modelo_ingreso_edad_edadsq_female_others y modelo_ingreso_edad_edadsq_female_others_interacccion muestra que ambos tienen un desempeño muy similar, con RMSE de 0.6961796 y 0.6961372, respectivamente, lo que indica que la inclusión de la interacción age:female no aporta una mejora significativa en la precisión predictiva. Ambos modelos identifican un número casi idéntico de outliers (937 y 938, respectivamente). La presencia de estos outliers sugiere que el modelo tiene dificultades para predecir ingresos en casos atípicos, posiblemente debido a la omisión de variables relevantes o a la complejidad inherente de los patrones de ingresos.

```{r}
resultados <- data.frame(
  Modelo = c("modelo_ingreso_edad_edadsq_female_others", "modelo_ingreso_edad_edadsq_female_others_interacccion"),
  RMSE_LOOCV = c(resultados_modelo_ingreso_edad_edadsq_female_others$rmse, resultados_modelo_ingreso_edad_edadsq_female_others_interacccion$rmse),
  RMSE_Validacion = c(rmse4, rmse5)
)

# Mostrar la tabla
print(resultados)
```
En contraste con los RMSE de validación, ambos modelos también presentan RMSE muy cercanos (0.6425849 y 0.6426649), confirmando que la interacción no tiene un impacto relevante. Estos resultados sugieren que el modelo base (modelo_ingreso_edad_edadsq_female_others) es suficiente para predecir los ingresos, y que la complejidad adicional de la interacción no seria justificada. Además, la consistencia entre los RMSE de LOOCV y validación indica que los modelos generalizan bien a nuevos datos, sin sobreajuste.


# Repositorio y código

### Rubrica

-   El documento es autocontenido, no excede las 10 páginas y las
    8 tablas o figuras,

-   Existe el repositorio siguiendo el template provisto,

-   Contiene un README que ayuda al lector a navegar el
    repositorio e incluye instrucciones breves para replicar
    completamente el trabajo,

-   La rama del repositorio principal muestra al menos cinco (5)
    contribuciones que aportan significativamente al taller, por
    parte de cada miembro del equipo,

-   El código en el repositorio es legible.

-   El código es reproducible descargandose directamente del
    repositorio.

### **Tables**

-   Columns must be in vertical (or portrait) orientation.

-   Tables must be no more than 9 columns wide including row
    headings.

-   Number your tables consecutively with Arabic numerals.

-   Use only horizontal lines and additional blank space to show
    space distinction.

-   Do not use shading.

-   Do not abbreviate in column headings.

-   To denote sections of a table, use Panel A, Panel B, etc.

-   Place a zero in front of the decimal point in all decimal
    fractions (e.g., 0.357, not .357).

-   For footnotes pertaining to specific table entries, footnote
    keys should be lowercase letters (a, b, c, etc.). 

-   Do not use asterisks to denote significance of estimation
    results. Report the standard errors in parentheses.

-   Place source note, if any, after other notes related to the
    table.

-   Include full citations of sources in the references.

    ```{r, echo=FALSE}

    # Ejemplo de tabla de stargazer para cumplir con AER guidelines
    stargazer(model, type = "text", title = "Resultados de Regresión",
              align = TRUE, notes = "Nota: Errores estándar entre paréntesis.")

    ```
