---
title: "Proble Set 1: Prediciendo el ingreso"
author: "Maria Camila Caraballo, Javier Amaya, Nicolas Moreno, Mateo Isaza"
date: "2025-02-01"
output: pdf_document
editor_options: 
  markdown: 
    wrap: 65
---

```{r, message=FALSE, warning=FALSE}
knitr::opts_chunk$set(echo = TRUE)

# Limpieza del ambiente
  rm(list = ls())
  cat("\f")

# Cargando los paquetes requeriods para el analisis
library(pacman)


p_load(rio, 
       tidyverse, 
       caret, 
       gridExtra, 
       skimr,  
       stargazer,
       boot,
       rvest, 
       ggplot
)   

# Declarando las rutas
data_raw_path <- "../data/raw"
data_processed_path <- "../data/processed"
table_results_path <- "../results/tables"
figure_results_path <- "../results/figures"

```

# 1. Introducción (Cami)

## Problema

Uno de los principañes desafíos para la equidad tributaria y la
sostenibilidad fiscal en Colombia es la subdeclaración de
ingresos, una práctica facilitada por la falta de información
precisa sobre los ingresos reales de los contribuyentes. Esto en
particular, afecta tanto al sector formal como el informal,
dificultando la correcta determinación de la base gravable y
generando distorsiones en la distribución de la carga tributaria.

En este sentido, la subdeclaración de ingresos incide
directamente en el déficit fiscal del país, que, según el
[**Marco Fiscal de Mediano Plazo**](#0), representa
aproximadamente el 5,6% del Producto Interno Bruto (PIB),
equivalente a cerca de **US\$17.000 millones anuales**. En un
contexto donde el Gobierno busca fortalecer su capacidad de
inversión y cumplir con compromisos sociales, la insuficiencia de
ingresos tributarios aumenta la necesidad de recurrir al
endeudamiento público, poniendo en riesgo la sostenibilidad del
gasto. Asimismo, esta limitación compromete la capacidad del
Estado para financiar servicios esenciales y ejecutar programas
sociales, afectando de manera directa a las poblaciones más
vulnerables y profundizando las desigualdades estructurales del
país.

La mejora en la distribución del ingreso, más allá de la simple
reducción de la pobreza, se ha convertido en un objetivo
prioritario de la política pública en general y de la política
fiscal en particular (Henríquez, 2015). En este contexto, la alta
informalidad en la economía colombiana agrava la problemática de
la subdeclaración, ya que un gran volumen de transacciones quedan
fuera del control del Estado, impidiendo una redistribución
eficiente de los recursos.

Considerando lo anterior, la implementación de modelos
predictivos en la fiscalización tributaria representa una
herramienta clave para mejorar la detección de fraudes fiscales y
optimizar la recaudación. Estos modelos no solo permiten
identificar con mayor precisión a los evasores, sino que también
fortalecen la equidad en la distribución de la carga impositiva,
lo que a su vez favorece una asignación más eficiente de los
recursos destinados al financiamiento de políticas sociales.
Asimismo, su aplicación contribuye a reducir los costos
administrativos de los métodos tradicionales de fiscalización y a
abordar el problema del subreporte de información, mejorando la
calidad y precisión de los datos tributarios, facilitando la
elaboración de presupuestos más ajustados a la realidad fiscal
del país y promoviendo una gestión pública más eficiente.

Yáñez Henríquez, J. (2016). Evasión tributaria: atentado a la
equidad. *Revista De Estudios Tributarios*, (13), pág. 171–206.
Recuperado a partir de
<https://revistaestudiostributarios.uchile.cl/index.php/RET/article/view/39874>

De esta manera, el principal objetivo es construir un modelo de
salario por horas individual:

$$
w = f(X) + u
$$

horas, y $X$ es la matriz que incluye las variables/predictores
potenciales explicativos. En este problem set nos vamos a enfocar
en $$f(X) = X\beta$$

en el que $w$ es el salario por h*The introduction briefly states
the problem and if there are any antecedents. It briefly
describes the data and its suitability to address the problem set
question. It contains a preview of the results and main
takeaways.*

## Antecedentes

Se mencionan antecedentes relevantes y debidamente documentados,

## Presentación breve de los datos

Se presentan brevemente los datos y la pertinencia para responder
el problema planteado en el taller,

## Resultados

Contiene un resumen de los resultados,

## Conclusiones

Se presentan breves conclusiones del análisis.

# 2. Datos (Mateo / Javier)

## Rubrica

Esto debe ser transversal a todas las secciones: se utiliza el
conocimiento profesional y los antecedentes para agregar valor a
la sección.

### Fuente original y webscraping

Se realiza una descripción completa de la fuente de datos
original, así como de la técnica de webscraping para su
recolección, resaltando las restricciones para el acceso a los
datos en caso de haberlas,

### Utilidad de la base para la solución del problema

Se discute la utilidad de la base para la solución del problema
planteado en el taller,

### Limpieza de datos

Se describe cómo se obtiene la muestra final incluyendo la unión
entre las bases de datos, la transformación de variables, las
variables incluidas en el análisis, y el tratamiento a
observaciones faltantes y datos atípicos

### Análisis descriptivo

Se realiza un análisis descriptivo de las variables utilizadas en
el análisis mediante tablas y/o gráficos que son autocontenidos y
debidamente formateadas, con el formato sugerido. Las tablas no
son pantallazos de R/Python (o el software utilizado), y tienen
título y notas que permitan entenderlas sin recurrir al
documento. Las gráficas tienen título, ejes, leyenda y notas que
permiten entenderlas sin recurrir al documento.

El análisis descriptivo permite al lector entender la variación
de los datos y la elección de las variables,

## Redacción previa - Mateo

-   Describa los datos brevemente, incluyendo su propósito y
    cualquier otra información relevante.

\
(b) Describa el proceso de adquisición de los datos y si existen
restricciones para acceder a ellos o para realizar scraping.

A partir del enlace [**GEIH 2018
Sample**](https://ignaciomsarmiento.github.io/GEIH2018_sample/page1.html),
se analizó el código HTML subyacente para identificar la etiqueta
correspondiente a la tabla que contenía los datos de interés. Sin
embargo, al extraer la información, el resultado obtenido fue un
objeto vacío. Para abordar este desafío, se inspeccionó la
pestaña Network del inspector web con el fin de analizar la
secuencia de carga de los elementos.

Durante este análisis, se identificó que el archivo con los datos
requeridos estaba asociado a una [Request URL
específica](https://ignaciomsarmiento.github.io/GEIH2018_sample/pages/geih_page_1.html).
Una vez localizada la fuente de los datos, se empleó la técnica
de web scraping aprendida en clase, utilizando el paquete `rvest`
en R, para extraer la información de manera estructurada.
Posteriormente, se implementó un bucle que se ejecutó 10 veces,
permitiendo iterar sobre las distintas páginas de datos,
concatenando progresivamente las tablas extraídas. Como
resultado, se obtuvo un dataframe con dimensiones 32,177 x 177.

\
(c) Describa el proceso de limpieza de los datos.

#### Proceso de filtrado y preparación de datos

Para el análisis, se filtró la base de datos para incluir
únicamente las observaciones correspondientes a individuos
ocupados (`ocu == 1`) mayores de edad (`age ≥ 18`). Con el fin de
garantizar la coherencia de los datos, se verificó que la
población en edad de trabajar (`wap == 1`) incluyera tanto a la
población económicamente activa (`pea == 1`) como a la población
inactiva (`inac == 1`). Asimismo, se corroboró que la población
económicamente activa estuviera compuesta por individuos ocupados
y desocupados (`dsi == 1`). Una vez confirmada la consistencia de
estas categorías, se procedió con el filtrado de datos.

Posteriormente, se asignó un identificador único a cada
observación mediante la concatenación de los valores de las
variables directorio, secuencia_p y orden, que corresponden al
identificador de vivienda, hogar y persona, respectivamente.
Previo a este procedimiento, se verificó que la combinación de
estos códigos fuera única para cada fila, garantizando la
integridad en la identificación individual.

#### Construcción de variables

Una vez establecidos los filtros y asginados los identificadores,
se seleccionaron las variables relevantes para el análisis. En
primer lugar, la variable dependiente se construyó a partir de la
suma de diversas categorías de ingresos (`impa`, `impaes`, `isa`,
`isaes`, `ie`, `iees`, `p6630s4a1`). En particular, la variable
`p6630s4a1`, que representa el valor de los viáticos recibidos en
el año anterior, fue ajustada dividiéndola entre 12 para mantener
la unidad temporal mensual, alineándola con el resto de los
conceptos de ingresos.

Adicionalmente, se construyó una variable representativa de las
horas trabajadas mensualmente por cada individuo. Para ello, se
utilizaron las variables `hoursWorkUsual` y
`hoursWorkActualSecondJob`, que indican la cantidad de horas
trabajadas durante la semana anterior. Para obtener una
estimación anual, multiplicamos ambas variables por 49, asumiendo
que en Colombia se trabajan 52 semanas al año menos tres semanas
correspondientes a los 15 días hábiles de vacaciones que, en
promedio, los trabajadores formales reciben anualmente.
Finalmente, dividimos el resultado entre 12 para obtener la
estimación mensual de horas trabajadas y sumamos ambas columnas
para obtener el total de horas trabajadas por mes.

#### Imputación de datos faltantes

Dado que algunas observaciones presentaban valores faltantes en
las variables de ingresos y horas trabajadas, realizamos un
procedimiento de imputación. Para ello, se agruparon las
observaciones por estrato socioeconómico y calculamos el promedio
de ingresos y de horas trabajadas dentro de cada grupo,
utilizando estos valores como imputaciones. Posteriormente, se
cosntruyó la variable `log_hourly_inglab`, que representa el
ingreso laboral por hora trabajada, dividiendo los ingresos
mensuales por la cantidad de horas trabajadas mensualmente.

#### Ajustes finales

Finalmente, con el fin de facilitar la interpretación de la
variable `sex`, invertimos su codificación y la renombramos como
`female`, de modo que su valor fuera 0 para hombres y 1 para
mujeres, siguiendo las especificaciones del taller en cuanto a
las variables de interés.

\
(d) Describa las variables incluidas en su análisis. Como mínimo,
se debe incluir una tabla de estadísticas descriptivas con su
interpretación. Sin embargo, espero un análisis profundo que
ayude al lector a comprender los datos, su variación y la
justificación de la elección de los datos. Utilice su
conocimiento profesional para agregar valor a esta sección. No lo
presente como una lista "seca" de ingredientes.

*La decisión de construir nuestra propia variable de ingresos por
hora, **log_hourly_inglab**, se fundamentó en dos razones
principales: una metodológica y otra basada en intuición
económica. Desde un punto de vista metodológico, la variable de
ingresos por hora disponible creada en la base de datos inicial
presentaba una cantidad considerable de valores faltantes, lo que
reducía la muestra en aproximadamente un 40% tras la aplicación
de los filtros de selección. Esta pérdida de observaciones habría
limitado la el nuestro análisis, disminuyendo la robustez de las
estimaciones.*

*Por otro lado, desde una perspectiva de intuición económica, el
análisis detallado de la documentación de la GEIH reveló la
existencia de variables adicionales que permitían estimar de
manera más integral los ingresos laborales. Para su cálculo, se
tomaron en cuenta múltiples fuentes de ingreso laboral, siguiendo
el concepto de rentas laborales definido por la Dirección de
Impuestos y Aduanas Nacionales (DIAN), el cual incluye
exclusivamente ingresos derivados de la actividad laboral de una
persona.*

*estaPara ello, combinamos diversas categorías de ingresos
laborales, incluyendo remuneraciones por la primera y segunda
actividad, tanto antes como después de imputación, ingresos en
especie y viáticos ajustados a valores mensuales. De esta manera,
logramos reducir la cantidad de valores faltantes y mejorar la
calidad de la variable dependiente, alineándola mejor con la
realidad económica del país.*

Nuestra variable explicada, `log_hourly_inglab`, requirió un
proceso detallado de construcción, dado que no se encontraba
directamente en la base de datos de la Gran Encuesta Integrada de
Hogares (GEIH). Para su cálculo, partimos de diversas fuentes de
ingreso laboral que fueron seleccionadas considerando el concepto
de rentas laborales definido por la Dirección de Impuestos y
Aduanas Nacionales (DIAN), el cual comprende exclusivamente
aquellos ingresos derivados de la actividad laboral de una
persona. La variable se construyó a partir del ingreso mensual
por la primera actividad antes de imputación (`impa`), el ingreso
mensual imputado por la primera actividad (`impaes`), el ingreso
mensual por la segunda actividad antes de imputación (`isa`), el
ingreso mensual imputado por la segunda actividad (`isaes`), el
ingreso mensual en especie antes de imputación (`ie`), el ingreso
mensual en especie imputado (`iees`) y el valor anual de viáticos
(`p6630s4a1`), que fue ajustado a valores mensuales dividiéndolo
entre doce.

Si bien la base de datos incluía la variable `ingtot`, que
representa la suma total de ingresos reportados por cada
individuo, esta no era adecuada para nuestro análisis, pues
incorpora fuentes de ingreso no laborales, tales como arriendos,
dividendos y pensiones. Debido a que nuestro interés radica en
analizar el ingreso laboral, optamos por construir
`hourly_inglab` exclusivamente a partir de los componentes
mencionados. Posteriormente, para obtener el ingreso por hora,
dividimos el ingreso mensual total por la cantidad de horas
trabajadas reportadas por cada individuo. Como resultado, la
media de la variable fue de \$9.323 COP, con un rango que va
desde \$0 hasta \$888.775 COP. La mediana, en contraste, se ubicó
en \$5.204 COP, lo que evidencia un sesgo a la derecha en la
distribución de la variable, dado que la diferencia entre la
mediana y la media es considerable.

*Entre las variables explicativas, se incluyó la **edad**, dado
que es un factor reconocido en la literatura como determinante
del ingreso laboral pues refleja tanto la acumulación de
experiencia como la posible depreciación del capital humano en
edades avanzadas. Esta variable obtuvo como media 39 años, con un
rango que oscila entre los 18 y los 94 años, mostrando una
distribución aproximadamente normal.*

*Como parte del anális, se incorporó la variable de género para
analizar la brecha de ingresos entre hombres y mujeres, a su vez
que permite evaluar si incluso controlando por otras
características individuales y laborales, persisten disparidades
en su ingreso. La variable **female**, que identifica a las
mujeres en la muestra, refleja una distribución del 47% para
mujeres y 53% para hombres.*

*Asimismo, se incluyó el **nivel educativo** como un factor
determinante en los ingresos. Esta variable toma valores de 1 a
6, donde 1 corresponde a personas sin educación formal y 6 a
aquellas con educación universitaria, mientras que los valores
intermedios representan distintos niveles educativos. En la
muestra, con la frecuencia más alta se encuentra la categoría 5,
lo que indica que la educación secundaria es el nivel educativo
más recurrente entre los entrevistados.*

*De igual manera, se consideró que las características laborales
desempeñan un papel clave en las diferencias salariales. Por esta
razón, se incluyó la variable de **ocupación**, que clasifica a
los individuos según su actividad económica. Dicha variable
abarca 80 categorías distintas y permite identificar cómo la
remuneración varía entre sectores y tipos de empleo. En la
muestra, las ocupaciones más frecuentes corresponden a vendedores
ambulantes, domiciliarios, vendedores de loterías, periódicos y
comerciantes.*

*Por otro lado, se incorporó la variable de relación laboral, la
cual distingue entre trabajadores asalariados, independientes y
otras formas de vinculación laboral. Esta variable cuenta con
nueve categorías, siendo las más comunes las de obrero o empleado
de una empresa particular. De este modo, su inclusión permite
evaluar cómo el tipo de vínculo laboral influye en la estructura
salarial y en las posibles diferencias en los ingresos.*

*Otra de las variables clave para el análisis es **formal,** la
cual indica si un trabajador está afiliado a la seguridad social.
Su inclusión permite diferenciar entre empleos que ofrecen mayor
estabilidad y beneficios frente a aquellos en condiciones más
precarias, lo que es relevante para evaluar desigualdades en el
mercado laboral. En nuestra muestra, el 58.6% de los individuos
se clasifica como formal, una cifra consistente con el 60.7%
reportado en el Boletín Técnico GEIH del DANE para el periodo
diciembre 2018 - febrero 2019 en Bogotá, lo que refuerza la
representatividad de los datos.*

*Finalmente, se incorporó el **estrato socioeconómico** como un
indicador complementario de las condiciones de vida de los
individuos, proporcionando contexto sobre las diferencias en
acceso a bienes y servicios. Esta variable oscila entre 1 y 6,
con una media de 2.6 y una mediana de 2. Su distribución muestra
un sesgo hacia la derecha, ya que hasta el percentil 75 los
individuos pertenecen al estrato 3. Esto sugiere que solo el 25%
de la muestra reside en estratos superiores, lo que refleja la
concentración de la población en niveles socioeconómicos bajos y
medios.*

Asimismo, se incoporó la variable de **género** de los
individuos, considerando la presencia de brecha de ingresos entre
hombres y mujeres, lo que permite evaluar las diferencias. A
través de la variable `female`, que identifica a las mujeres de
la muestra la cual destaca en proporciones que corresponden al
47% de los encuestados y el 53% corresponde a los hombres. En
este mismo sentido, se incorporó el nivel educativo como un
determinante en los ingresos, esta variable toma valores entre 1
y 6, donde 1 corresponde a personas sin educación formal y 6 a
aquellas con educación universitaria, mientras que los valores
intermedios reflejan distintos niveles educativos. En la muestra,
la media de esta variable se encuentra en 5, lo que indica que el
nivel educativo más frecuente es la educación secundaria.

Para el anális, se considera que las características laborales
que son igualmente relevantes en la relación de las diferencias
salariales. Por esto, la variable ocupación, que clasifica los
individuos según su actividad económica, fue agregada en la base
de datos. Esta variable en particular cuenta con 80 actividades
diferentes pero permite reconocer que la remuneración entre
sectores y tipo de empleo pueden. En la muestra, la ocupación más
frecuente corresponde a vendedores ambulantes, domiciliarios,
vendedores de loterías, periódicos y comerciantes. De igual
forma, la variable vinculada a relación laboral, permite
disntinguir entre los trabajadores asalariados, independientes, y
aquellos con otro tipo de vinculación laboral. En esta variable
de 9 categorías distintas, la actividad de obrero o empleado de
una empresa particular estas dos son las más comunes.

Además de estas variables principales, incluimos otras variables
de control que consideramos relevantes para el análisis. La
variable `oficio` recoge información sobre la ocupación de los
individuos y está categorizada en 80 tipos de actividades
diferentes. Dentro de nuestra muestra, la ocupación más frecuente
corresponde a vendedores ambulantes, a domicilio, de loterías y
periódicos, y mercaderistas. De manera similar, la variable
`relab` clasifica la relación laboral de los individuos en nueve
categorías distintas, siendo la más común la de obrero o empleado
de empresa particular. Estas variables son relevantes porque el
tipo de actividad que desempeña una persona puede determinar
significativamente su nivel de ingresos, incluso más allá de la
cantidad de horas trabajadas o su nivel educativo.

Otra variable que consideramos fundamental en nuestro análisis es
`formal`, que indica si un trabajador está afiliado o no a la
seguridad social. En nuestra muestra, el 58.6% de los individuos
es formal, lo que coincide con las cifras reportadas en el
Boletín Técnico GEIH del DANE para el periodo diciembre 2018 -
febrero 2019, donde se registró un 60.7% de trabajadores formales
en Bogotá.

Por último, decidimos incluir el estrato socioeconómico de los
individuos como un indicador adicional de sus condiciones de
vida. Esta variable tiene un rango de 1 a 6, con una media de 2.6
y una mediana de 2. Al igual que la variable de ingresos, el
estrato presenta un sesgo hacia la derecha, dado que hasta el
percentil 75 los individuos de la muestra pertenecen al estrato
3, lo que indica que solo el 25% de los encuestados reside en
estratos superiores de servicios públicos domiciliarios.

```{r}
# Haciendo el webscraping - 
# Funciona pero lo desactivo mientras trabajamos. Hay que activarlo al final
  # tabla_geih <- data.frame()
  # 
  # for (i in 1:10){
  #   my_url <- sprintf("https://ignaciomsarmiento.github.io/GEIH2018_sample/pages/geih_page_%d.html", i)
  #   my_table <- read_html(my_url) %>% 
  #     html_elements(xpath='/html/body/table') %>% 
  #     html_table()
  #   
  #   my_table <- as.data.frame(my_table)
  #   
  #   tabla_geih <- rbind(tabla_geih, my_table)
  # }

# rm(my_table) activar cuando se active el webscraping

# exportando la data cruda
# exportando la data cruda
#saveRDS(tabla_geih, file = "../data/raw/data_GEIH_raw.rds")
tabla_geih <- readRDS(file.path(data_raw_path,"Data_GEIH_raw.rds"))

# Limpieza de los datos
clean_geih <- tabla_geih %>% 
  filter(age >= 18, ocu == 1) %>% 
  mutate(
    directorio = as.factor(directorio),
    secuencia_p = as.factor(secuencia_p),
    orden = as.factor(orden),
    id = paste(directorio, secuencia_p, orden, sep = "")) %>% 
  select(
    # Variables demográficas
    'id', # Identificador único por individuo
    'age', # Edad
    'sex', # Sexo
    'p6210', # Nivel educativo alcanzado 
    
    # Variables para utilizar en el cálculo de los ingresos por hora
    'impa', # Ingreso mensual por la primera actividad antes de imputación
    'impaes', # Ingreso mensual imputado por la primera actividad
    'isa', # Ingreso mensual por la segunda actividad antes de imputación
    'isaes', # Ingreso mensual imputado por la segunda actividad
    'ie', # Ingreso mensual en especie antes de imputación
    'iees', # Ingreso mensual en especia imputado
    'p6630s4a1', # Valor anual viáticos
    'hoursWorkUsual', # Horas trabajadas en la última semana
    'hoursWorkActualSecondJob', # Horas trabajadas en la última semana por la segunda actividad
    
    # Otras variables de interes
    'formal', # empleo formal
    'sizeFirm', # tamaño de la firma
    'oficio', # Oficio de la persona
    'relab', # tipo de ocupación
    'cuentaPropia', # Independiente
    'estrato1', # Estrato
    )

# Calculando la variable viáticos anuales a viáticos mensuales
clean_geih <-  clean_geih %>% 
  mutate(p6630s4a1 = p6630s4a1 / 12)

# Exportando la tabla con las variables seleccionadas
save(clean_geih, file = file.path(data_processed_path,"data_GEIH_seleccionada.RData"))

# Sumando los ingresos por diferentes conceptos para cada persona
clean_geih$inglab <- rowSums(clean_geih[, c(
  'impa', 
  'impaes', 
  'isa', 
  'isaes', 
  'ie', 
  'iees',
  'p6630s4a1'
)], na.rm=TRUE)

# Revisión de la variable ingresos laborales calculada
sum(is.na(clean_geih$inglab)) # no tenemos NAs en la variable
sum(clean_geih$inglab == 0) # tenemos 323 observaciones con ingresos = a cero lo cual no tiene sentido. 

# Imputaciôn de promedio de ingresos por estrato y sexo para valores de ingreso que son iguales a cero.
clean_geih <- clean_geih %>%
  group_by(estrato1, sex) %>%
  mutate(mean_inglab = mean(inglab[inglab != 0], na.rm = TRUE)) %>%
  ungroup() %>%
  mutate(inglab = ifelse(inglab == 0, mean_inglab, inglab))
#checkpoint: sum(clean_geih$inglab == 0)

# Cálculo e imputación de horas trabajadas por mes
clean_geih <- clean_geih %>% 
  mutate(hour_month1 = (hoursWorkUsual * 49) / 12) %>% 
  mutate(hour_month2 = (hoursWorkActualSecondJob * 49) / 12)

clean_geih$total_hours <- rowSums(clean_geih[, c('hour_month1', 'hour_month2')], na.rm=TRUE) 
summary(clean_geih$total_hours)

# Cálculo de ingresos laborales por hora
clean_geih <- clean_geih %>% 
  mutate(hourly_inglab = inglab / total_hours)

# Checkpoint sexo pretransformación: 
# table(clean_geih$female)

# Convirtiendo la variable sexo a female
clean_geih <- clean_geih %>% 
  mutate(female = ifelse(sex == 1, 0, 1)) %>%   # Variable female para el análisis de brecha de género
  mutate(p6210 = ifelse(p6210 == 9, 1, p6210)) %>%
  mutate(log_hourly_inglab = log(hourly_inglab)) %>% # creando la variable log del salario hora
  select(                                            # seleccionando las variables
    'id', 
    'hourly_inglab',
    'log_hourly_inglab',
    'age', 
    'female', 
    'p6210', 
    'cuentaPropia', 
    'estrato1', 
    'formal', 
    'sizeFirm', 
    'oficio', 
    'relab')

# Checkpoint sexo pretransformación: 
# table(clean_geih$female)

# checkpoint de valores na, nan o infinitos en la variable ingresos log
#sum(is.na(clean_geih$log_hourly_inglab))  # Check for NA values
#sum(is.nan(clean_geih$log_hourly_inglab)) # Check for NaN values
#sum(is.infinite(clean_geih$log_hourly_inglab)) # Check for Inf values

# haciendo una revisión rápida de las variables
skim(clean_geih)

```

#3. Perfil ingreso - edad (Cami)

## Rubrica

1.  Formato de tablas y gráficas
2.  Se presenta los resultados de la estimación en una tabla que
    no es un pantallazo sino que está debidamente formateada, con
    el formato indicado, y contiene título y notas que permiten
    entenderla sin recurrir al documento,
3.  Interpretación de coeficientes
4.  Se interpreta los coeficientes y se discute su significancia
    tanto económica como estadística,
5.  Discusión del ajuste del modelo
6.  Se discute el ajuste del modelo sobre la muestra
7.  Predicción de la edad-salario
8.  Se presenta el perfil edad-salario predicho y sus intervalos
    de confianza en una gráfica autocontenida y debidamente
    formateada, con el formato indicado. Contiene título, ejes,
    leyenda, y notas que permiten entender sin recurrir al
    documento,
9.  Edad pico
10. Se estima la 'edad pico' con sus correspondientes errores
    estándar, interpretando los resultados y su significancia
    tanto económica como estadística.

## Contenido redactado previamente Cami-Nico

Una gran cantidad de evidencia en economía laboral sugiere que el
perfil típico de edad-salario de los trabajadores sigue un patrón
predecible: los salarios tienden a ser bajos cuando el trabajador
es joven, aumentan a medida que envejece, alcanzando su punto
máximo alrededor de los 50 años, y luego tienden a mantenerse
estables o disminuir ligeramente después de esa edad. En esta
subsección, estimaremos el perfil de edad-salario para los
individuos de esta muestra.

$$
log(w) = \beta_1 + \beta_2Edad + \beta_3 Edad^2 + u
$$ Al presentar y discutir tus resultados, incluye:

-   Una tabla de regresión.

    ```{r}
    #No tener variable dependiente con na, nan, infinito o menores a 0
    clean_geih <- clean_geih[!is.na(clean_geih$hourly_inglab) & 
                           !is.nan(clean_geih$hourly_inglab) & 
                           !is.infinite(clean_geih$hourly_inglab) & 
                           clean_geih$hourly_inglab > 0, ]

    clean_geih <- clean_geih[!is.na(clean_geih$age) & 
                           !is.nan(clean_geih$age) & 
                           !is.infinite(clean_geih$age) & 
                           clean_geih$age > 0, ]

    #Transformación directa de variables de interés para el modelo
    clean_geih <- clean_geih %>% mutate(age_sq = age^2) 
    clean_geih <- clean_geih %>% mutate(log_inglab = log(hourly_inglab)) 

    #Calculamos el modelo 
    modelo <- lm(log_inglab ~ age + age_sq, data = clean_geih)

    #Tabla de resultados
    stargazer(modelo, type = "text")
    ```

-   Una interpretación de los coeficientes y su significancia.

La transformación de los datos en el modelo permite capturar
relaciones no lineales entre la edad y el ingreso laboral por
hora, lo que resulta fundamental para comprender cómo varía el
efecto de la edad a lo largo de la vida laboral. En este caso, la
inclusión del término cuadrático responde a la necesidad de
modelar un comportamiento que no es constante: aunque el salario
tiende a aumentar con la edad, este crecimiento no es indefinido.

Los coeficientes obtenidos, ambos significativos, indican que
existe un punto máximo a partir del cual la edad deja de ser un
factor positivo en el incremento salarial y, en su lugar,
comienza a generar rendimientos decrecientes. Específicamente, el
coeficiente positivo del término lineal de la edad sugiere que,
en las primeras etapas de la vida laboral, el salario crece a
medida que una persona adquiere experiencia y habilidades. Sin
embargo, el coeficiente negativo del término cuadrático evidencia
que este crecimiento se desacelera con el tiempo y,
eventualmente, se revierte, lo que implica que los aumentos
salariales se reducen hasta alcanzar un umbral en el que la edad
deja de ser un factor de incremento.

Esta transformación, por tanto, permite capturar la evolución
realista de los ingresos a lo largo del ciclo laboral,
proporcionando una interpretación más precisa del impacto de la
edad sobre el salario y evitando suposiciones e

rróneas de una relación lineal constante.

**Agregar la discusion de la significancia economica de estos
coeficientes**

-   Una discusión sobre el ajuste del modelo dentro de la
    muestra.

Con base en las métricas aprendidas, el R2 ajustado que penaliza
la inclusión de variables irrelevantes pues logra capturar la
varianza de la variable de ingresos laborales por hora en
relación con la edad. Para este ejemplo, el valor del r2 ajustado
sugiere que el modelo solo explica el 1.6% de la variabilidad en
la variabilidad del ingreso por hora. En este sentido, esto
indica que el poder explicativo del modelo es bajo y la mayoría
de la variabilidad en log(w) no está siendo capturada por las
variables de la edad y su transformación al cuadrado. Proporción
de la variabilidad total de la variable dependiente que es
explicada por el modelo de regresión.

```{r}

#MSE dentro de la muestra 
pred <- predict(modelo, clean_geih)
pred_orig <- exp(pred)  # Llevar predicciones a la escala original
rmse_original <- RMSE(pred_orig, exp(clean_geih$log_inglab))  
print(rmse_original)

```

-   Un gráfico del perfil estimado de edad-ingresos implícito en
    la ecuación anterior, incluyendo un análisis de la edad en la
    que se alcanza el pico con sus respectivos intervalos de
    confianza. *(Nota: Usa bootstrap para construir los
    intervalos de confianza.)*

Derivando la ecuación con respecto a la edad e igualando a cero

$$ \frac{\delta log(w)}{\delta Edad} = 0,0065 -2(000,1)Edad  =0 $$

$$ Edad = 32,5 $$

Esto significa que el salario crece con la edad hasta
aproximadamente los 32 años de edad, a partir de este punto el
salario empieza a disminuir.

```{r}

#Modelo para el bootstrap 
boot_model<- lm(log_inglab ~ age + age_sq, data = clean_geih)
coefs<-boot_model$coef

#Obtener los coeficientes de la regresión en escalares
b0<-coefs[1] 
b1<-coefs[2]
b2<-coefs[3] 


#Se calcula la edad promedio 
age_bar <- mean(clean_geih$age)
elast <- b1+2*b2*age_bar

#Desarrollamos la función para el bootstrap
boot_func <- function(data,index)
{
    sample <- data[index, ]
    boot_model <-lm(log_inglab ~ age + age_sq,data, subset = index)
    beta2_boot <- coef(boot_model)["age"]
    beta3_boot <-  coef(boot_model)["age_sq"]
    return(- beta2_boot / (2 * beta3_boot))
}

#Se aplica el bootstrap 
boot_result <- boot(clean_geih, boot_func,10)
boot_result

#Para obtener los intervalos de confianza
conf_int <- boot.ci(boot_result, type = "perc")
conf_int


#Para graficar el perfil estimado de edad e ingresos 
top_age <- -b2 / (2*b2)
pred_log_w <- predict(boot_model, clean_geih, interval = "confidence")

#En la escala 
clean_geih$predicted_wage <- exp(pred_log_w[,1])  

#Graficamos
ggplot(clean_geih, aes(x = clean_geih$age, y = pred_log_w)) +
  geom_point(aes(y = exp(log_inglab)), alpha = 0.3) +  # Puntos reales
  geom_line(color = "blue", size = 1) +  # Línea de predicción
  geom_ribbon(aes(ymin = exp(pred_log_w[,2]), ymax = exp(pred_log_w[,3])), 
              fill = "lightblue", alpha = 0.4) +  # Intervalo de confianza
  theme_minimal() +
  labs(title = "Perfil Edad-Ingresos en la Muestra",
       x = "Edad",
       y = "Salario Estimado")

```

#4. Brecha salarial por género (Javier / Mateo)

## Rubrica

Se presenta la estimación de la brecha salarial de género
incondicional y condicional en una misma tabla, con las
estimaciones lado a lado. La tabla no es un pantallazo, sino que
está debidamente formateada, con título y notas que permitan
entenderla sin recurrir al documento. Por ejemplo, listando las
variables control utilizadas. Se justifica la inclusión de los
diferentes controles.

## Descripción taller

La brecha salarial de género. Los formuladores de políticas han
estado preocupados durante mucho tiempo por la brecha salarial de
género, y este será nuestro enfoque en esta subsección.

a\. Comience estimando y discutiendo la brecha salarial
incondicional:

$$
log(w) = \beta_1 + \beta_2Female + u
$$

donde *Female* es un indicador que toma el valor de uno si el
individuo en la muestra se identifica como mujer.

```{r}
modelo_unconditional <- lm(log_hourly_inglab ~ female, data=clean_geih)

stargazer(modelo_unconditional, type = "text",
          title = "Regression Results",
          dep.var.labels = "log_hourly_inglab",
          covariate.labels = c("Female"),
          omit.stat = c("ser", "f"),
          star.cutoffs = NA,
          notes = "Standard errors in parentheses.",
          notes.align = "l",
          report = "vc*p")

```

b\. Un eslogan común es "igual salario por igual trabajo". Una
forma de interpretar esto es que, para empleados con
características laborales y personales similares, no debería
existir una brecha salarial de género. Para analizar esto, estima
la brecha salarial condicional incorporando variables de control
como características del trabajador y del puesto de trabajo.

En esta sección, estima la brecha salarial condicional:\
i. Primero, utilizando FWL.\

```{r}
modelo_multiple <- lm(log_hourly_inglab ~ female + factor(oficio) + factor(relab) + age + factor(p6210) + factor(formal), data=clean_geih)

# Teorema Frisch-Waugh-Lovell
res_inglab <- residuals(lm(log_hourly_inglab ~ factor(oficio) + factor(relab) + age + factor(p6210) + factor(formal), data=clean_geih))

res_female <- residuals(lm(female ~ factor(oficio) + factor(relab) + age + factor(p6210) + factor(formal), data=clean_geih))

modelo_multiple_fwl <- lm(res_inglab ~ res_female)

stargazer(modelo_unconditional, modelo_multiple, modelo_multiple_fwl, 
          type = "text",
          keep = c('female', 'res_female'),
          column.labels = c("Simple", "Múltiple", "FWL"),
          title = "Regression Results",
          dep.var.labels = "log_hourly_inglab",
          covariate.labels = c("Female", "Female", "Female"),
          omit.stat = c("ser", "f"),
          star.cutoffs = NA,
          notes = "Standard errors in parentheses.",
          notes.align = "l",
          report = "vc*p")
```

ii. Segundo, utilizando FWL con bootstrap.

```{r}
set.seed(10101)

mod_boot_fn<-function(data, index){
  
  sample_data <- data[index, ]
  
  r_inglab_boot <- residuals(lm(log_hourly_inglab ~ factor(oficio) + factor(relab) + age + factor(p6210) + factor(formal), data = data, subset = index))
  
  r_female_boot <- residuals(lm(female ~ factor(oficio) + factor(relab) + age + factor(p6210) + factor(formal), data = data, subset = index))
  
  return (coef(lm(r_inglab_boot ~ r_female_boot))[2])
}

modelo_boot_fwl <- boot(clean_geih, mod_boot_fn, R = 10)

tabla_comparacion <- data.frame(
  Modelo = c("Coeficientes", "SE"),
  Regresión_FWL = rbind(modelo_multiple_fwl$coefficients[[2]], coef(summary(modelo_multiple_fwl))["res_female", "Std. Error"]),
  Regresión_FWL_Bootstrap = rbind(mean(modelo_boot_fwl$t), sd(modelo_boot_fwl$t))
)

print(tabla_comparacion)
```

Compare las estimaciones y los errores estándar.

Como se aprecia en la tabla, los coeficientes obtenidos con ambos
métodos tienen el mismo signo, lo que implica que en promedio una
mujer recibe menos ingresos por hora que un hombre. La magnitud
de ambos coeficientes es similar, dado que corresponde a 0.11 y
la diferencia es de 0.0023. Concretamente, el coeficiente
obtenido con FWL implica que una mujer recibe de media 11.06%
menos ingresos por hora que un hombre, mientras que con el
coeficiente de bootstrap una mujer recibe en promedio 10.83%
menos ingresos por hora que un hombre. Es decir que al calcular
el coeficiente usando FWL con una sola iteración y la muestra
original, una mujer obtiene 0.23 puntos porcentuales más en sus
ingresos por hora que obteniendo el mismo coeficiente como el
promedio de 1000 iteraciones con remuestreo bootstrap.

Por su parte, el error estándar para ambos métodos se diferencia
en 0.0011, siendo mayor el obtenido con bootstrap, pero sin que
por ello pueda considerarse no significativo estadísticamente el
coeficiente a un nivel de significancia inferior al 5%. El
coeficiente obtenido con bootstrap es más preciso pues
corresponde a la desviación estandar del conjunto de coeficientes
obtenidos para cada iteración con el remuestreo bootstrap, por lo
que el acervo de datos es mayor que para el método de FWL
sencillo. Adicionalmente, para ambos métodos está ausente el
supuesto de homoscedasticidad, por lo que el error estándar
calculado se ajusta más a la realidad.

c\. Luego, grafique el perfil de edad-salario predicho y estima
las edades en las que se alcanza el pico salarial, junto con los
respectivos intervalos de confianza por género.

```{r}
fwl_boot_fn <- function(data, index) {
  sample_data <- data[index, ]
  
  r_wage <- residuals(lm(log_hourly_inglab ~ factor(oficio) + factor(relab) + factor(p6210) + factor(formal), data = sample_data))
  r_age <- residuals(lm(age ~ factor(oficio) + factor(relab) + factor(p6210) + factor(formal), data = sample_data))
  r_female <- residuals(lm(female ~ factor(oficio) + factor(relab) + factor(p6210) + factor(formal), data = sample_data))
  
  coef(lm(r_wage ~ r_age + I(r_age^2) + r_female))
}

# Aplicamos bootstrap con 1000 iteraciones
set.seed(10101)
fwl_boot <- boot(clean_geih, fwl_boot_fn, R = 10)

# Extraer estimaciones
boot_coefs <- apply(fwl_boot$t, 2, mean)  # Media de los coeficientes

edad_seq <- seq(18, 94, by = 1)

# Transformar predicciones de log-salario a salario en COP
# Para hombres
salario_pred_male <- exp(8.301 + boot_coefs[2] * edad_seq + boot_coefs[3] * edad_seq^2)
salario_pred_female <- exp(8.301 + boot_coefs[2] * edad_seq + boot_coefs[3] * edad_seq^2 + boot_coefs[4])

salario_boot_pred_male <- apply(fwl_boot$t, 1, function(b) exp(8.301 + b[2] * edad_seq + b[3] * edad_seq^2))
salario_ic_male <- apply(salario_boot_pred_male, 1, quantile, probs = c(0.025, 0.975))

salario_boot_pred_female <- apply(fwl_boot$t, 1, function(b) exp(8.301 + b[2] * edad_seq + b[3] * edad_seq^2 + b[4]))
salario_ic_female <- apply(salario_boot_pred_female, 1, quantile, probs = c(0.025, 0.975))

# Crear data frame para ggplot
df_plot <- data.frame(
  edad = rep(edad_seq, 2),  
  salario = c(salario_pred_male, salario_pred_female),
  salario_lower = c(salario_ic_male[1,], salario_ic_female[1,]),
  salario_upper = c(salario_ic_male[2,], salario_ic_female[2,]),
  gender = rep(c("Male", "Female"), each = length(edad_seq))
)

# Gráfica con ggplot2
ggplot(df_plot, aes(x = edad, y = salario, color = gender, fill = gender)) +
  geom_line(size = 1) +
  geom_ribbon(aes(ymin = salario_lower, ymax = salario_upper), alpha = 0.2) +
  scale_y_continuous(labels = scales::comma_format(scale = 1)) +  # Formato de miles de COP
  labs(title = "Perfil de edad-salario predicho por género",
       x = "Edad",
       y = "Salario por hora (miles de COP)",
       color = "Género",
       fill = "Género") +
  theme_minimal()

```

Al presentar y discutir tus resultados, incluya:

-   Una ecuación de estimación, explicando las variables de
    control incluidas (ten cuidado con los *bad controls*).

-   Una tabla de regresión con las estimaciones de las brechas
    salariales condicional e incondicional, presentadas lado a
    lado y resaltando el coeficiente de interés. Las variables de
    control no deben incluirse en la tabla, pero sí mencionarse
    adecuadamente.

-   Una interpretación de los coeficientes de *Female*, una
    comparación entre los modelos y el ajuste dentro de la
    muestra.

-   Un análisis de las edades en las que se alcanza el pico
    salarial y su similitud/diferencia estadística.

-   Una discusión reflexiva sobre la brecha salarial condicional
    e incondicional, evaluando si los cambios en el coeficiente
    son evidencia de un problema de selección, discriminación,
    una combinación de ambos o si no están relacionados con estos
    factores.

## Rubrica

Brecha condicional e incondicional

Se presenta la estimación de la brecha salarial de género
incondicional y condicional en una misma tabla, con las
estimaciones lado a lado. La tabla no es un pantallazo, sino que
está debidamente formateada, con título y notas que permitan
entenderla sin recurrir al documento. Por ejemplo, listando las
variables control utilizadas. Se justifica la inclusión de los
diferentes controles.

Interpretación de coeficientes

Se interpreta los coeficientes asociados al género y se discute
su significancia, tanto económica como estadística, haciendo
énfasis en si los resultados son consecuencia de un problema de
selección, de discriminación, una mezcla entre los dos, o ninguno
de ellos.

FWL vs FWL bootstrap

Se discute la diferencia entre los coeficientes de los diferentes
modelos, y entre los errores estándar de FWL y FWL con bootstrap,

Ajuste del modelo

Se discute el ajuste del modelo sobre la muestra,

Predicción edad-salario

Se presenta el perfil edad-salario predicho y sus intervalos de
confianza desagregando por género en una gráfica autocontenida
con título, ejes, leyenda, y notas que permiten entender sin
recurrir al documento.

Edad pico

Se estima la 'edad pico' por género con sus correspondientes
errores estándar, y se argumenta su similitud o disimilitud
estadística.

#5. Predicción del salario (Nico / Cami)

## Rubrica

-   Se divide la muestra en una proporción 70-30, y se incluye
    una semilla que permita la reproducibilidad.

-   Se presenta una tabla que resume el desempeño predictivo de
    las tres especificaciones anteriores en términos del RMSE.

-   Se calcula el desempeño predictivo para, al menos, cinco
    especificaciones adicionales que exploran no-linealidades y
    mayor complejidad.

-   Se interpreta el desempeño de los diferentes modelos y se
    describe, detalladamente, la especificación con mejor
    desempeño.

-   Se presenta una gráfica con la distribución de los errores en
    el modelo con mejor desempeño predictivo y diagnostica los
    outilers de la muestra, argumentando si se deben a la
    naturaleza de los datos o al modelo.

-   Se presenta una tabla con el LOOCV para los dos modelos con
    el menor error predictivo y compara los resultados con los
    obtenidos mediante el enfoque de validación.

Notas de clase Gustavo:

En cada uno de los folds se esta cambiando la muestra.

## Contenido redactado previamente

En las secciones anteriores, estimaste algunas especificaciones
con un enfoque en la inferencia. En esta subsección, evaluaremos
el poder predictivo de estas especificaciones.

(a) Divida la muestra en dos grupos: una muestra de entrenamiento
    (70%) y una de prueba (30%). (No olvide fijar una semilla
    para garantizar la reproducibilidad. En R, por ejemplo, puede
    usar `set.seed(10101)`, donde 10101 es la semilla).

```{r}
#Definimos la semilla indicada
set.seed(10101)

#Dividimos la muestra para el entrenamiento 

entreno <- createDataPartition(
  y = clean_geih$totalHoursWorked,  ## La variable de interes
  p = .70, ## Porcentaje del set de entrenamiento
  list = FALSE
)


```

(a) Reporte y compare el desempeño predictivo en términos del
    RMSE de todas las especificaciones anteriores junto con al
    menos cinco (5) especificaciones adicionales que exploren no
    linealidades y mayor complejidad.

    ```{r}

    ```

(b) En la discusión de los resultados, comente:

    i\. El desempeño general de los modelos.\

    ii. La especificación con el menor error de predicción.\
    iii. Para la especificación con el menor error de predicción,
         analice aquellas observaciones que parecen desviarse
         significativamente. Para ello, calcule los errores de
         predicción en la muestra de prueba y examine su
         distribución. ¿Hay observaciones en los extremos de la
         distribución del error de predicción? ¿Estos valores
         atípicos podrían representar personas que la DIAN
         debería investigar, o son simplemente el resultado de un
         modelo defectuoso?

(c) **LOOCV.** Para los dos modelos con el menor error de
    predicción en la sección anterior, calcule el error de
    predicción utilizando *Leave-One-Out Cross-Validation*
    (LOOCV). Compare los resultados del error de prueba con
    aquellos obtenidos mediante el enfoque de conjunto de
    validación y explore los posibles vínculos con la estadística
    de influencia. *(Nota: al realizar esta subsección, los
    cálculos pueden tomar mucho tiempo dependiendo de sus
    habilidades de programación, planifique en consecuencia).*

# Repositorio y código

### Rubrica

-   El documento es autocontenido, no excede las 10 páginas y las
    8 tablas o figuras,

-   Existe el repositorio siguiendo el template provisto,

-   Contiene un README que ayuda al lector a navegar el
    repositorio e incluye instrucciones breves para replicar
    completamente el trabajo,

-   La rama del repositorio principal muestra al menos cinco (5)
    contribuciones que aportan significativamente al taller, por
    parte de cada miembro del equipo,

-   El código en el repositorio es legible.

-   El código es reproducible descargandose directamente del
    repositorio.

### **Tables**

-   Columns must be in vertical (or portrait) orientation.

-   Tables must be no more than 9 columns wide including row
    headings.

-   Number your tables consecutively with Arabic numerals.

-   Use only horizontal lines and additional blank space to show
    space distinction.

-   Do not use shading.

-   Do not abbreviate in column headings.

-   To denote sections of a table, use Panel A, Panel B, etc.

-   Place a zero in front of the decimal point in all decimal
    fractions (e.g., 0.357, not .357).

-   For footnotes pertaining to specific table entries, footnote
    keys should be lowercase letters (a, b, c, etc.). 

-   Do not use asterisks to denote significance of estimation
    results. Report the standard errors in parentheses.

-   Place source note, if any, after other notes related to the
    table.

-   Include full citations of sources in the references.

    ```{r, echo=FALSE}

    # Ejemplo de tabla de stargazer para cumplir con AER guidelines
    stargazer(model, type = "text", title = "Resultados de Regresión",
              align = TRUE, notes = "Nota: Errores estándar entre paréntesis.")

    ```
