---
title: "Proble Set 1: Prediciendo el ingreso"
author: "Maria Camila Caraballo, Javier Amaya, Nicolas Moreno, Mateo Isaza"
date: "2025-02-01"
output: pdf_document
---

```{r, message=FALSE, warning=FALSE}
knitr::opts_chunk$set(echo = TRUE)

# Limpieza del ambiente
  rm(list = ls())
  cat("\f")
  
library(pacman)

p_load(rio, 
       tidyverse, 
       caret, 
       gridExtra, 
       skimr,  
       stargazer,
       boot
)   

library(rvest)
```

## Motivación del problema

En el sector público, la declaración precisa de los ingresos individuales es fundamental para el cálculo de impuestos.

Sin embargo, el fraude fiscal en todas sus formas ha sido siempre un problema significativo. Según el Servicio de Impuestos Internos (IRS), aproximadamente el 83.6% de los impuestos en EE. UU. se pagan de manera voluntaria y a tiempo.

Una de las causas de esta brecha es la subdeclaración de ingresos por parte de los individuos. Un modelo de predicción de ingresos podría ayudar a identificar posibles casos de fraude, lo que contribuiría a reducir esta brecha. Además, un modelo de predicción de ingresos puede ayudar a identificar a personas y familias vulnerables que podrían necesitar asistencia adicional.

La predicción precisa de los salarios es fundamental para una correcta declaración de impuestos, ya que los ingresos laborales constituyen una parte significativa del ingreso total de los hogares y, por ende, de la base imponible tributaria (CEPAL). Una estimación adecuada de los salarios permite a las autoridades fiscales proyectar con precisión la recaudación tributaria, facilitando la planificación fiscal y la asignación eficiente de recursos públicos (CIAT). Además, comprender las tendencias salariales es esencial para diseñar políticas fiscales equitativas y efectivas, asegurando que las cargas impositivas se distribuyan de manera justa entre los contribuyentes.

Utilizando datos de [fuente], este estudio emplea modelos econométricos y de aprendizaje automático para predecir ingresos salariales. Los resultados muestran que variables como educación y sector laboral mejoran la precisión de las estimaciones, proporcionando información valiosa para el diseño de políticas fiscales más eficientes y equitativas.

### 1.1 Introducción

El principal obejtivo es construir un modelo de salario por horas individual:

$$
w = f(X) + u
$$

en el que $w$ es el salario por horas, y $X$ es la matriz que incluye las variables/predictores potenciales explicativos. En este problem set nos vamos a enfocar en $$f(X) = X\beta$$

*The introduction briefly states the problem and if there are any antecedents. It briefly describes the data and its suitability to address the problem set question. It contains a preview of the results and main takeaways.*

(a) Describa los datos brevemente, incluyendo su propósito y cualquier otra información relevante.

\
(b) Describa el proceso de adquisición de los datos y si existen restricciones para acceder a ellos o para realizar scraping.

Para extraer los datos, primero accedimos al enlace [GEIH 2018 Sample](https://ignaciomsarmiento.github.io/GEIH2018_sample/page1.html) e inspeccionamos el código HTML subyacente. En este proceso, identificamos el elemento `<table>` que contenía los datos de interés. Sin embargo, al intentar extraer la tabla utilizando el paquete `rvest` en R, el resultado fue un objeto vacío. Al analizar con más detenimiento la carga de la página, notamos que la tabla se encontraba entre los últimos elementos en aparecer, lo que nos llevó a suponer que, aunque nuestro código lograba acceder al HTML de la página, el elemento `<table>` aún no estaba disponible cuando finalizaba la secuencia de extracción en R.

Ante esta situación, decidimos revisar la pestaña "Network" del inspector web y recargar la página para observar la secuencia en la que se cargaban los elementos. En este análisis, identificamos que el archivo `geih_page_1.html` contenía exclusivamente la tabla con los datos deseados y que su Request URL era [GEIH Page 1](https://ignaciomsarmiento.github.io/GEIH2018_sample/pages/geih_page_1.html). Al acceder directamente a este enlace, confirmamos que la tabla se encontraba allí sin necesidad de esperar tiempos de carga adicionales.

Con esta información, utilizamos `rvest` para extraer la tabla y convertirla en un `data.frame`. Luego, implementamos un bucle en R para iterar sobre las diferentes páginas de datos, siguiendo el patrón de URL `"https://ignaciomsarmiento.github.io/GEIH2018_sample/pages/geih_page_%d.html"`. El bucle se ejecutó 10 veces, reemplazando `%d` con el número correspondiente a cada iteración y concatenando progresivamente las tablas extraídas. Al finalizar este proceso, obtuvimos una tabla consolidada con dimensiones **32,177 x 177**, lista para su análisis.

\
(c) Describa el proceso de limpieza de los datos.

\
(d) Describa las variables incluidas en tu análisis. Como mínimo, debes incluir una tabla de estadísticas descriptivas con su interpretación. Sin embargo, espero un análisis profundo que ayude al lector a comprender los datos, su variación y la justificación de tus elecciones de datos. Utiliza tu conocimiento profesional para agregar valor a esta sección. No lo presentes como una lista "seca" de ingredientes.

### 1.2 Datos

```{r}
tabla_geih <- data.frame()

for (i in 1:10){
  my_url <- sprintf("https://ignaciomsarmiento.github.io/GEIH2018_sample/pages/geih_page_%d.html", i)
  my_table <- read_html(my_url) %>% 
    html_elements(xpath='/html/body/table') %>% 
    html_table()
  
  my_table <- as.data.frame(my_table)
  
  tabla_geih <- rbind(tabla_geih, my_table)
}

# Limpieza de los datos
clean_geih <- tabla_geih %>% 
  filter(age >= 18, ocu == 1) %>% 
  mutate(
    directorio = as.factor(directorio),
    secuencia_p = as.factor(secuencia_p),
    orden = as.factor(orden),
    id = paste(directorio, secuencia_p, orden, sep = "")) %>% 
  select(
    'id', # Identificador único por individuo
    'hoursWorkUsual', # Horas trabajadas en la última semana
    'p6870', # Horas trabajadas en la última semana por la segunda actividad
    'age', # Edad
    'sex', # Sexo
    'p6210', # Nivel educativo alcanzado
    'cuentaPropia', # Independiente
    'estrato1', # Estrato
    
    'impa', # Ingreso mensual por la primera actividad antes de imputación
    'impaes', # Ingreso mensual imputado por la primera actividad
    'isa', # Ingreso mensual por la segunda actividad antes de imputación
    'isaes', # Ingreso mensual imputado por la segunda actividad
    'ie', # Ingreso mensual en especie antes de imputación
    'iees', # Ingreso mensual en especia imputado
    'p6590s1', # Valor de alimentos como parte de pago
    'p6600s1', # Valor de vivienda como parte de pago
    'p6620s1', # Valor de otros ingresos en especie
    
    'p6545s1', # Valor de las primas recibidas el mes anterior
    'p6545s2', # Si el valor ya fue incluido en los ingresos reportados
    
    'p6580s1', # Valor de las bonificaciones recibidas el mes anterior
    'p6580s2', # Si el valor ya fue incluido en los ingresos reportados
    
    'p6585s1a1', # Valor recibido por subsidio de alimentación
    'p6585s1a2', # Si el valor ya fue incluido en los ingresos reportados
    
    'p6585s2a1', # Valor recibido por subsidio de transporte
    'p6585s2a2', # Si el valor ya fue incluido en los ingresos reportados
    
    'p6585s3a1', # Valor recibido por subsidio familiar
    'p6585s3a2', # Si el valor ya fue incluido en los ingresos reportados
    
    'p6585s4a1', # Valor recibido por subsidio educativo
    'p6585s4a2', # Si el valor ya fue incluido en los ingresos reportados
    
    'p6630s1a1', # Valor anual prima de servicios
    'p6630s2a1', # Valor anual prima de navidad
    'p6630s3a1', # Valor anual prima de vacaciones
    'p6630s4a1', # Valor anual viáticos
    'p6630s6a1', # Valor bonificaciones anuales
    'p7510s6a1', # Valor anual de cesantías e intereses a la cesantías
    
    'p6750', # Valor drecibido por: honorarios, actividad, negocio, profesión, finca
    'p6760', # Meses comprendidos por el concepto anterior
    
    'formal', 
    'sizeFirm', 
    'oficio', 
    'relab')

clean_geih <-  clean_geih %>% 
  # Si estos conceptos ya fueron reportados, se sustituye su valor por 0
  mutate(p6545s1 = ifelse(p6545s2 == 1, 0, p6545s1)) %>% 
  mutate(p6580s1 = ifelse(p6580s2 == 1, 0, p6580s1)) %>% 
  mutate(p6585s1a1 = ifelse(p6585s1a2 == 1, 0, p6585s1a1)) %>% 
  mutate(p6585s2a1 = ifelse(p6585s2a2 == 1, 0, p6585s2a1)) %>% 
  mutate(p6585s3a1 = ifelse(p6585s3a2 == 1, 0, p6585s3a1)) %>% 
  mutate(p6585s4a1 = ifelse(p6585s4a2 == 1, 0, p6585s4a1)) %>% 
  # Se divide el valor de estos conceptos entre 12 por ser anuales
  mutate(p6630s1a1 = p6630s1a1 / 12) %>% 
  mutate(p6630s2a1 = p6630s2a1 / 12) %>% 
  mutate(p6630s3a1 = p6630s3a1 / 12) %>% 
  mutate(p6630s4a1 = p6630s4a1 / 12) %>% 
  mutate(p6630s6a1 = p6630s6a1 / 12) %>% 
  mutate(p7510s6a1 = p7510s6a1 / 12) %>% 
  # Se ajusta el valor de los meses y se divide el concepto entre la cantidad
  # de meses que comprende
  mutate(p6750 = ifelse(is.na(p6760) == TRUE, 1, p6760)) %>%
  mutate(p6750 = ifelse(p6760 == 0, p6750, (p6750/p6760)))

# Valor de ingresos mensuales por persona
clean_geih$inglab <- rowSums(clean_geih[, c(
  'impa', 
  'impaes', 
  'isa', 
  'isaes', 
  'ie', 
  'iees',
  'p6590s1',
  'p6600s1',
  'p6620s1',
  'p6545s1',
  'p6580s1',
  'p6585s1a1',
  'p6585s2a1',
  'p6585s3a1',
  'p6585s4a1',
  'p6630s1a1',
  'p6630s2a1',
  'p6630s3a1',
  'p6630s4a1',
  'p6630s6a1',
  'p7510s6a1',
  'p6750'
  )], na.rm=TRUE)

# Imputaciôn de promedio de ingresos por estrato para valores faltantes
clean_geih <- clean_geih %>% 
     group_by(estrato1) %>% 
     mutate(mean_inglab = mean(inglab, na.rm=TRUE)) %>% 
     ungroup() %>% 
     mutate(mean_inglab = ifelse(is.na(mean_inglab) == TRUE, 0, mean_inglab)) %>% 
     mutate(inglab = ifelse(is.na(inglab) == TRUE, mean_inglab, inglab))

# Cálculo e imputación de horas trabajadas por mes
clean_geih$total_hours <- rowSums(clean_geih[, c('hoursWorkUsual', 'p6870')], na.rm=TRUE) 

clean_geih <- clean_geih %>% 
     group_by(estrato1) %>% 
     mutate(mean_hours = mean(total_hours, na.rm=TRUE)) %>% 
     ungroup() %>% 
     mutate(total_hours = ifelse(is.na(total_hours) == TRUE, mean_hours, total_hours))

# Cálculo de ingresos laborales por hora
clean_geih <- clean_geih %>% 
  mutate(hourly_inglab = inglab / total_hours)
     
clean_geih <- clean_geih %>% 
     mutate(female = ifelse(sex == 1, 0, 1)) %>% 
     select(
       'id', 
       'hourly_inglab', 
       'age', 
       'female', 
       'p6210', 
       'cuentaPropia', 
       'estrato1', 
       'formal', 
       'sizeFirm', 
       'oficio', 
       'relab')

skim(clean_geih)
```

### 1.3 Perfil ingreso - edad

Una gran cantidad de evidencia en economía laboral sugiere que el perfil típico de edad-salario de los trabajadores sigue un patrón predecible: los salarios tienden a ser bajos cuando el trabajador es joven, aumentan a medida que envejece, alcanzando su punto máximo alrededor de los 50 años, y luego tienden a mantenerse estables o disminuir ligeramente después de esa edad. En esta subsección, estimaremos el perfil de edad-salario para los individuos de esta muestra.

$$
log(w) = \beta_1 + \beta_2Edad + \beta_3 Edad^2 + u
$$ Al presentar y discutir tus resultados, incluye:

-   Una tabla de regresión.

-   Una interpretación de los coeficientes y su significancia.

-   Una discusión sobre el ajuste del modelo dentro de la muestra.

-   Un gráfico del perfil estimado de edad-ingresos implícito en la ecuación anterior, incluyendo un análisis de la edad en la que se alcanza el pico con sus respectivos intervalos de confianza. *(Nota: Usa bootstrap para construir los intervalos de confianza.)*

```{r}
#No tener variable dependiente con na, nan, infinito o menores a 0
clean_geih <- clean_geih[!is.na(clean_geih$ingtot) & 
                       !is.nan(clean_geih$ingtot) & 
                       !is.infinite(clean_geih$ingtot) & 
                       clean_geih$ingtot > 0, ]

clean_geih <- clean_geih[!is.na(clean_geih$age) & 
                       !is.nan(clean_geih$age) & 
                       !is.infinite(clean_geih$age) & 
                       clean_geih$age > 0, ]

modelo <- lm(log(ingtot) ~ age + I(age^2), data = clean_geih)

stargazer(modelo, type = "text",
          add.lines = list(c("R² ajustado", round(summary(modelo)$adj.r.squared, 3)),
                           c("Estadístico F", round(summary(modelo)$fstatistic[1], 3))))

#Normalidad en los residuos
ks.test(residuals(modelo), "pnorm", mean = mean(residuals(modelo)), sd = sd(residuals(modelo)))

#Curva de modelo ajustado
ggplot(clean_geih, aes(x = age, y = log(ingtot))) + geom_point(alpha = 0.5) + 
geom_smooth(method = "lm", formula = y ~ x + I(x^2), color = "blue") + 
labs(title = "Ajuste del Modelo", x = "Edad", y = "log(w)") + theme_minimal()

par(mfrow = c(2, 2)) 
# Dividir la ventana gráfica en 4 
plot(modelo) # Diagnóstico del modelo

#gráfico del perfil estimado de edad-ingresos (Bootstrap)
coefs<-modelo$coef
coefs

b0<-coefs[1] 
b1<-coefs[2]
b2<-coefs[3] 

boot_func <- function(data,index, age_bar)
{
    age_bar <- mean(clean_geih$age)
      f<-lm(log(ingtot) ~ age + I(age^2),data, subset = index)
      
        
        b1<-f$coefficients[2]
        b2<-f$coefficients[3] 
         
      elastpt<-b1+2*b2*age_bar    
    
      return(elastpt)
}

boot_func(clean_geih,1:nrow(clean_geih))

results <- boot(data=clean_geih, boot_func ,R=1000)
results

```

### 1.4 Brecha salarial por género

La brecha salarial de género. Los formuladores de políticas han estado preocupados durante mucho tiempo por la brecha salarial de género, y este será nuestro enfoque en esta subsección.

a\. Comience estimando y discutiendo la brecha salarial incondicional:

$$
log(w) = \beta_1 + \beta_2Female + u
$$

donde *Female* es un indicador que toma el valor de uno si el individuo en la muestra se identifica como mujer.

b\. Un eslogan común es "igual salario por igual trabajo". Una forma de interpretar esto es que, para empleados con características laborales y personales similares, no debería existir una brecha salarial de género. Para analizar esto, estima la brecha salarial condicional incorporando variables de control como características del trabajador y del puesto de trabajo.

En esta sección, estima la brecha salarial condicional:\
i. Primero, utilizando FWL.\
ii. Segundo, utilizando FWL con bootstrap.

Compare las estimaciones y los errores estándar.

c\. Luego, grafique el perfil de edad-salario predicho y estima las edades en las que se alcanza el pico salarial, junto con los respectivos intervalos de confianza por género.

Al presentar y discutir tus resultados, incluya:

-   Una ecuación de estimación, explicando las variables de control incluidas (ten cuidado con los *bad controls*).

-   Una tabla de regresión con las estimaciones de las brechas salariales condicional e incondicional, presentadas lado a lado y resaltando el coeficiente de interés. Las variables de control no deben incluirse en la tabla, pero sí mencionarse adecuadamente.

-   Una interpretación de los coeficientes de *Female*, una comparación entre los modelos y el ajuste dentro de la muestra.

-   Un análisis de las edades en las que se alcanza el pico salarial y su similitud/diferencia estadística.

-   Una discusión reflexiva sobre la brecha salarial condicional e incondicional, evaluando si los cambios en el coeficiente son evidencia de un problema de selección, discriminación, una combinación de ambos o si no están relacionados con estos factores.

### 1.5 Predicción del salario

En las secciones anteriores, estimaste algunas especificaciones con un enfoque en la inferencia. En esta subsección, evaluaremos el poder predictivo de estas especificaciones.

(a) Divida la muestra en dos grupos: una muestra de entrenamiento (70%) y una de prueba (30%). (No olvide fijar una semilla para garantizar la reproducibilidad. En R, por ejemplo, puede usar `set.seed(10101)`, donde 10101 es la semilla).

```{r}
#Definimos la semilla indicada
set.seed(10101)

#Dividimos la muestra para el entrenamiento 

entreno <- createDataPartition(
  y = clean_geih$totalHoursWorked,  ## the outcome data are needed
  p = .80, ## The percentage of training data
  list = FALSE
)


```

(a) Reporte y compare el desempeño predictivo en términos del RMSE de todas las especificaciones anteriores junto con al menos cinco (5) especificaciones adicionales que exploren no linealidades y mayor complejidad.

(b) En la discusión de los resultados, comente:

    i\. El desempeño general de los modelos.\

    ii. La especificación con el menor error de predicción.\
    iii. Para la especificación con el menor error de predicción, analice aquellas observaciones que parecen desviarse significativamente. Para ello, calcule los errores de predicción en la muestra de prueba y examine su distribución. ¿Hay observaciones en los extremos de la distribución del error de predicción? ¿Estos valores atípicos podrían representar personas que la DIAN debería investigar, o son simplemente el resultado de un modelo defectuoso?

(c) **LOOCV.** Para los dos modelos con el menor error de predicción en la sección anterior, calcule el error de predicción utilizando *Leave-One-Out Cross-Validation* (LOOCV). Compare los resultados del error de prueba con aquellos obtenidos mediante el enfoque de conjunto de validación y explore los posibles vínculos con la estadística de influencia. *(Nota: al realizar esta subsección, los cálculos pueden tomar mucho tiempo dependiendo de sus habilidades de programación, planifique en consecuencia).*

### 
